---
title: "Vispārējie lineārie modeļi"
subtitle: "Generalized linear model (GLM)"
author: "Andris Avotiņš & Didzis Elferts"
output:
  xaringan::moon_reader:
    css: ["xaringan-themer.css","my-css.css"]
    lib_dir: libs
    nature:
      highlightStyle: github
      highlightLines: true
      countIncrementalSlides: false
      ratio: '16:10'
---
```{r xaringan-themer, include = FALSE}
library(xaringanthemer)
mono_accent(
  base_color = "#43418A",
  text_font_size = "25px",
  text_slide_number_font_size = "0.5em",
  outfile = "xaringan-themer.css"
)
options(htmltools.dir.version = FALSE)
```
```{r setup, include=FALSE}
knitr::opts_chunk$set(fig.height = 4.5, fig.width = 8, dev='svg')
```


## Dati - binārā loģistiskā regresija

Piemēram izmantoti programmā R iekļauti dati `plasma` no paketes `HSAUR`.

```{r,comment=NA}
data(plasma, package = "HSAUR")
head(plasma)
```

---
## Dati - binārā loģistiskā regresija

```{r,comment=NA}
summary(plasma)
```


---
## Datu grafiskā analīze

.izm90[
Ar funkciju `cdplot()` var attēlot kvalitatīva mainīgā sadalījumu atkarībā no nepārtraukti variējoša mainīgā.

```{r eval=FALSE}
layout(matrix(1:2, ncol = 2))
cdplot(ESR ~ fibrinogen, data = plasma)
cdplot(ESR ~ globulin, data = plasma)
```

```{r 10n_ESR,echo=FALSE,fig.align='center',fig.height=3,fig.width=8}
par(ps=15,mar=c(5,5,3,3))
layout(matrix(1:2, ncol = 2))
cdplot(ESR ~ fibrinogen, data = plasma)
cdplot(ESR ~ globulin, data = plasma)
```
]

---
## Modeļa definēšana

GLM analīzes veikšanai izmanto funkciju `glm()`, kurai kā argumentus norāda modeļa formulu, datu objektu, kā arī atlikuma vērtību struktūru (`family =`) un saistības funkciju. Ja atlikuma struktūru nenorāda, tad tiek veikta parasta lineārā regresija.

```{r,comment=NA}
plasma_glm_1 <- glm(ESR ~ fibrinogen, data = plasma,
                    family = binomial("logit"))
```

---
## Modeļa rezultāts

.izm85[
```{r,comment=NA}
summary(plasma_glm_1)
```
]

---
## Modeļa rezultāts

Regresoru ietekmes skaidrošanai ir izmantojami eksponēti regresijas leņķa koeficientu - iespējamību attiecības jeb *Odds Ratio*

```{r}
koeficienti=exp(coefficients(plasma_glm_1))
ticamibas_intervali=exp(confint(plasma_glm_1))
cbind(koeficienti,ticamibas_intervali)
```

Šis rādītājs ir multiplikatīvs - tas attēlo cik reižu mainās izredzes iznākumam, neatkarīgajai pazīmei mainoties par vienu vienību. Ja interesē izmaiņas par vairākām vienībām, pārmaiņu apjoms ir jāizmanto par OR kāpinātāju

---
## Modeļa rezultāts

**Secinājums:** pie būtiskuma līmeņa $\alpha=0,05$ pastāv statistiski būtiska pozitīva fibrinogēna daudzuma ietekme uz iespējamību, ka sedimentācijas pakāpe būs virs 20 $(z_{(1)}=2,028; p = 0,043)$. Fibrinogēna līmenim pieaugot par vienu vienību, izredzes eritoricītu sedimentācijai pārsniegt 20 mm/stundā pieaug 6,25 (95% TI 1,40 - 54,52) reizes.


---
## Modeļa definēšana 2 

.izm80[
```{r,comment=NA}
plasma_glm_2 <- glm(ESR ~ fibrinogen+globulin, data = plasma,
                    family = binomial("logit"))

summary(plasma_glm_2)

```
]

---
## Modeļa rezultāts 2

```{r}
koeficienti2=exp(coefficients(plasma_glm_2))
ticamibas_intervali2=exp(confint(plasma_glm_2))
cbind(koeficienti2,ticamibas_intervali2)
```

Izredžu attiecība 1 nozīmē, ka nav ietekmes. OR=0,1 nozīmē desmit reizes mazākas izredzes. OR=10 nozīmē desmit reizes lielākas izredzes

Ja ticamības intervāls ietver vērtību 1, tad rezultāts nav būtisks.



---
## Modeļa rezultāts 2

**Secinājums:** arī pēc otra mainīgā (globulīns) iekļaušanas modelī pie būtiskuma līmeņa $\alpha=0,05$ pastāv statistiski būtiska pozitīva fibrinogēna daudzuma ietekme uz iespējamību, ka sedimentācijas pakāpe būs virs 20 $(z_{(1)} = 1,967; p = 0,049)$, toties globulīna daudzuma ietekme nav būtiska $(z_{(1)} = 1,303; p = 0,1925)$. Pieaugot fibrinogēna līmenim par vienu vienību, izredzes eritoricītu sedimentācijai pārsniegt 20 mm/stundā pieaug 6,76 (95% TI 1,40 - 73,00), savukārt globulīna ietekme ir neliela - pieaugums 1,17 (95% TI 0.94 - 1.53) reizes.


---
## Modeļu salīdzinājums - loģistiskā regresija

.izm90[
Veicot binārās loģistiskās regresijas vai Puasona regresijas modeļu salīdzinājumu ar funkciju `anova()`, kā papildus arguments jānorāda `test="Chisq"`.

```{r,comment=NA}
anova(plasma_glm_1, plasma_glm_2, test = "Chisq")
library(MuMIn)
AICc(plasma_glm_1,plasma_glm_2)
```
]

---
## Modeļu salīdiznājums - loģistiskā regresija

**Secinājums:** Pēc informācijas kritērija vērtībām, abi modeļi ir uzskatāmi par konkurējošiem $(\Delta AICc= 0,57)$, starp tiem nepastāv statistiski būtiska atšķirība $(\chi^2_{(1;30)}= 1,8692; p = 0,17)$, tādēļ var izvēlēties vienkāršāko modeli, kas šajā gadījumā ir 1. modelis. 


---
## Iespējamību prognozēšana

GLM vērtību prognozēšanai var izmantot funkciju `predict()`. Ja funkcijai nenorāda papildus argumentus, tad prognozētās vērtības ir lineārā vienādojuma skalā. Lai iegūtu prognozētās vērtības izejas datu skalā (iespējamības vērtības), jāpievieno arguments `type="response"`.

.izm90[
```{r, eval = FALSE}
predict(plasma_glm_1)
```
]

.izm75[
```{r, echo = FALSE}
round(predict(plasma_glm_1),3)
```
]

.izm90[
```{r, eval = FALSE}
predict(plasma_glm_1, type = "response")
```
]

.izm75[
```{r, echo = FALSE}
round(predict(plasma_glm_1, type = "response"),3)
```
]
---
## Izskaidrotā variācija

GLM modeļiem determinācijas koeficientu tiešā veidā nevar aprēķināt, bet var aprēķināt pseudo-determinācijas koeficientu. Vairākus šādus koeficientus var aprēķināt ar funkciju `pR2()` no paketes `pscl`.

.izm90[
```{r,comment=NA,message=FALSE,warning=FALSE}
library(pscl)
pR2(plasma_glm_1)
```
]

**Secinājums:** fibrinogēna daudzums izskaidro no 17,21 līdz 27,80% (atkarībā no metodes, kuru izvēlas) no iespējamības, ka sedimentācijas pakāpe būs virs 20. 

---
## Dati - 2. piemērs

```{r,comment=NA}
data("womensrole", package = "HSAUR")
head(womensrole)
```

---
## Dati - 2. piemērs

```{r,comment=NA}
summary(womensrole)
```

---
## Modeļa definēšana - 2. piemērs

Ja dati pirms analīzes jau ir apkopoti (ir atseviškas kolonnas ar pozitīviem/negatīviem rezultātiem (jā/nē rezultātiem)), tad kā atkarīgais ir jāliek abu kolonnu apvienojums izmantojot funkciju `cbind()`.

```{r,comment=NA}
womensrole_glm_1 <- glm(cbind(agree, disagree) ~ sex + 
                          education,data = womensrole, 
                        family = binomial("logit"))
```

---
## Modeļa rezultāts - 2. piemērs

.izm80[
```{r,comment=NA}
summary(womensrole_glm_1)
```
]


---
##  Modeļa rezultāts - 2. piemērs

Iespējamību attiecības samērā ērti ir iegūt ar paketes `biostat3` funkciju `eform()`, kurā kā argumentu norāda modeļa objektu

```{r,message=FALSE,warning=FALSE}
library(biostat3)
eform(womensrole_glm_1)
```

OR var izmantot procentuālai atšķirību apjoma raksturošanai: $|OR_i-1| \cdot 100$ par cik procentiem mainās izredzes iestāties notikumam

---
## Modeļa rezultāts - 2. piemērs

**Secinājums:** uz iespējamību, ka respondenti piekrīt apgalvojumam, izglītības ilgumam ir statistiski būtisks negatīvs efekts $(z_{(1)}=-17,56; p<0,001)$, tas ir, jo ilgāk ir mācījies, jo mazāk piekrīt šādam apgalvojumam. Starp dzimumiem atšķirība nav statistiski būtiska $(z_{(1)}=-0,136; p<0,892)$. Sievietes apgalvojumam tiecās piekrist retāk kā vīrieši - izredžu attiecība ir 0,988 (95% TI 0,838 - 1,165), savukārt ar katru izglītības gadu izredzes piekrist apgalvojumam samazinās par 24% - izredžu attiecība ir 0,763 (95% TI 0,740 - 0,786).


---
## Grafiskais attēlojums

.izm90[
```{r}
myplot <- function(role.fitted) {
 f <- womensrole$sex == "Female"
 plot(womensrole$education, role.fitted, type = "n", 
      ylab = "Probability of agreeing",
 xlab = "Education", ylim = c(0, 1))
 lines(womensrole$education[!f], role.fitted[!f], lty = 1)
 lines(womensrole$education[f], role.fitted[f], lty = 2)
 lgtxt <- c("Fitted (Males)", "Fitted (Females)")
 legend("topright", lgtxt, lty = 1:2, bty = "n")
 y <- womensrole$agree/(womensrole$agree + womensrole$disagree)
 text(womensrole$education, y, ifelse(f, "\\VE", "\\MA"),
 family = "HersheySerif", cex = 1.25)
 }
```
]

Kods attēlam ņemts no Everitt, Hothorn, 2006. grāmatas, piemērots konkrēto datu vizualizēšanai.

---
## Grafiskais attēlojums

```{r eval=FALSE}
myplot(predict(womensrole_glm_1, type = "response"))
```
```{r 10nod_sex1,echo=FALSE,fig.align='center', fig.height=4}
par(ps=15,mar=c(5,5,3,3))
myplot(predict(womensrole_glm_1, type = "response"))
```

---
## Modeļa definēšana - 2. piemērs

Modelis, kurā iespējamība piekrist ir atkarīga ne tikai no dzimuma un izglītības, bet arī no šo faktoru mijiedarbības.

.izm90[
```{r eval=FALSE}
womensrole_glm_2 <- glm(cbind(agree, disagree)~ sex * education,
        data = womensrole, family = binomial("logit"))
summary(womensrole_glm_2)
```
]

---
## Modeļa rezultāts - 2. piemērs

.izm85[
```{r echo=FALSE,comment=NA}
womensrole_glm_2 <- glm(cbind(agree, disagree)~ 
        sex * education,
        data = womensrole, family = binomial("logit"))
summary(womensrole_glm_2)
```
]


---
## Modeļa rezultāts - 2. piemērs

```{r}
eform(womensrole_glm_2)
```



---
## Modeļa rezultāts - 2. piemērs

**Secinājums:**  uz iespējamību, ka respondenti piekrīt apgalvojumam, izglītības ilgumam ir statistiski būtisks $(z_{(1)}=-11,592; p = <0,001)$ negatīvs efekts, tas ir, ar katru mācību gadu izredzes piekrist šādam apgalvojumam samazinās par 21% (OR=0,791; 95% TI 0,761 - 0,823). Izglītības ilguma ietekme statistiski būtiski atšķiras starp dzimumiem $(z_{(1)}=-2,617; p = 0,009)$ - sievietēm negatīvais efekts ir izteiktāts (OR=0,922; 95% TI 0,867 - 0,980). Arī pie vienāda izglītības līmeņa starp dzimumiem pastāv statistiski būtiska atšķirība $(z_{(1)}=2,513; p = 0,012)$ iespējamībās piekrist apgalvojumam - sivietēm tās ir augstākas (OR=2,471; 95% TI 1,220 - 5,005).


---
## Rezultātu grafiskais attēlojums - 2. piemērs

```{r eval=FALSE}
myplot(predict(womensrole_glm_2, type = "response"))
```
```{r 10n_sex2,echo=FALSE,fig.align='center',fig.height=4}
par(ps=15,mar=c(5,5,3,3))
myplot(predict(womensrole_glm_2, type = "response"))
```

---
## Dati - Puasona regresija

.izm90[
```{r,comment=NA,echo=FALSE}
library(readxl)
sugas <- read_excel("../Dati/species.xlsx")
```
```{r,comment=NA,eval=FALSE}
library(readxl)
sugas <- read_excel("species.xlsx")
```
```{r,comment=NA}
str(sugas)
summary(sugas)
```
]

---
## Modeļa definēšana - Puasona regresija

.izm80[
```{r,comment=NA}
model1 <- glm(Species ~ Biomass + pH, 
              family=poisson("log"),data=sugas)
summary(model1)
```
]

---
## Modeļa rezultāts - Puasona regresija

Puasona regresijā efekta apjoms tiek raksturots kā relatīvais risks (RR). Tam ir tā pati multiplikatīvā daba kā OR

```{r}
eform(model1)
```


---
## Modeļa rezultāts - Puasona regresija

**Secinājums:** kopējai augu biomasai ir statistiski būtisks negatīvs efekts $(z_{(1)}=-12,579; p < 0,001)$ uz sugu skaitu parauglaukumā - ar katru biomasas vienības pieaugumu sugu skaits samazinās par 12% (RR=0,880; 95% TI 0,863 - 0,898). Sugu skaits statistiski būtiski atšķiras starp augsta pH laukiem (references līmenis) un zema pH laukiem $(z_{(1)}=-16,910; p<0,001; RR=0,321;\text{ 95% TI }0,281 - 0,366)$, kā arī starp augsta un vidējā pH laukiem $(z_{(1)}=-8,114; p<0,001; RR=0,641;\text{ 95% TI }0,575 - 0,713)$.


---
## Modeļa definēšana - Puasona regresija

.izm80[
```{r,comment=NA}
model2 <- glm(Species ~ Biomass *pH, family=poisson("log"),data=sugas)
summary(model2)
```
]

---
## Modeļa rezultāts - Puasona regresija

```{r}
eform(model2)
```

---
## Modeļa rezultāts - Puasona regresija

**Secinājums:** kopējai augu biomasai ir statistiski būtisks negatīvs efekts uz sugu skaitu augsta pH līmeņa parauglaukumos (references līmenis; $z_{(1)}=-8,577; p<0,001; RR=0,898;\text{ 95% TI }0,877 - 0,921$ ). Šis negatīvais efekts ir  vēl izteiktāks zema pH līmeņa laukos $(z_{(1)}=-3,873; p<0,001; RR=0,856;\text{ 95% TI }0,792 - 0,926)$, toties gan augsta, gan vidējā pH līmeņa laukos biomasas ietekme būtiski neatšķiras $(z_{(1)}=-1,383; p=0,167; RR=0,969;\text{ 95% TI }0,926 - 1,013)$. Sugu skaits statistiski būtiski atšķiras starp augsta pH laukiem (references līmenis) un zema pH laukiem $(z_{(1)}=-7,931; p<0,001; RR=0,442;\text{ 95% TI }0,362 - 0,541)$, kā arī starp augsta un vidējā pH laukiem $(z_{(1)}=-3,596; p<0,001; RR=0,718;\text{ 95% TI }0,599 - 0,860)$.


---
## Modeļa diagnostika

.izm80[
```{r eval=FALSE}
par(mfrow=c(2,2))
plot(model2)
par(mfrow=c(1,1))
```
]
```{r 10n_dig,echo=FALSE,fig.align='center',fig.height=3.5,fig.width=8}
par(ps=12,mar=c(3,3,2,1))
par(mfrow=c(2,2))
plot(model2)
```

---
## Modeļu salīdzinājums

```{r,comment=NA}
anova(model1, model2, test = "Chisq")
AICc(model1,model2)
```

---
## Modeļu salīdzinājums

**Secinājums:** Saskaņā ar informācijas kritērija vērtību $(\Delta AICc=11,499)$, otrais modelis ir labāks vispārinājums, turklāt tas ir statistiski nozīmīgi labāks $(\chi^2_{(1;42)}=16,04; p<0,001)$, tādēļ jāizvēlas 2. modelis, kurā iekļauta faktoru kombinācija.

---
## Rezultātu parādīšana

Arī glm modeļa rezultātus var parādīt izmantojot `ggplot2` pieeju. Funkcijā `geom_smooth()` jānorāda arguments `method = "glm"`, kā arī papildus jāliek arguments `method.args =` un jānorāda pareizais `family =` veids.

.izm90[
```{r, eval = FALSE}
library(ggplot2)
ggplot(sugas, aes(Biomass, Species, color = pH)) + geom_point()+
  geom_smooth(method = "glm", method.args = list(family = "poisson"))
```
]

---
## Rezultātu parādīšana


```{r, echo = FALSE}
library(ggplot2)
ggplot(sugas,aes(Biomass, Species, color = pH)) + geom_point()+
  geom_smooth(method = "glm", method.args = list(family = "poisson"))
```



---
class: center, inverse, middle
# Kādi būtu jautājumi?