---
title: "Attēlu veidošana"
author: "Andris Avotiņš &Didzis Elferts"
output:
  xaringan::moon_reader:
    css: ["xaringan-themer.css","my-css.css"]
    lib_dir: libs
    nature:
      highlightStyle: github
      highlightLines: true
      countIncrementalSlides: false
      ratio: '16:10'
---
```{r xaringan-themer, include = FALSE}
library(xaringanthemer)
mono_accent(
  base_color = "#43418A",
  text_font_size = "25px",
  text_slide_number_font_size = "0.5em",
  outfile = "xaringan-themer.css"
)
options(htmltools.dir.version = FALSE)
```
```{r setup, include=FALSE}
knitr::opts_chunk$set(fig.height = 3.5, fig.width = 8, dev='svg')
```


## Dati

Eksperiments ar augiem

```{r, eval=FALSE}
library(readxl)
dati <- read_excel("augi.xlsx")
head(dati)
```

```{r, echo=FALSE}
library(readxl)
dati <- read_excel("../Dati/augi.xlsx")
head(dati)
```

---
## Dati

Īpatņu skaits paraugos.

```{r}
dati_stab <- data.frame(Paraugs = c("PA","AD","LL","RT","CV"),
                        Skaits = c(5, 4, 15, 8, 2))
dati_stab
```

---
## Attēlu sadalīšana daļās

`ggplot2` sistēmā ir iespējams automātiski sadalīt attēlu vairākās daļās balstoties uz vienu vai vairākiem mainīgajiem. To panāk ar funkcijām `facet_grid()` un `facet_wrap()`. 

Pirmajā gadījumā tiek izveidots rāmis, kur jānorāda mainīgais, kas dala x ass virzienā un y ass virzienā, bet `facet_wrap()` gadījumā dalījums notiek pēc viena mainīgā, norādot nepieciešamo rindu vai kolonnu skaitu.

---
## facet_grid()
```{r}
library(ggplot2)
ggplot(dati, aes(garums, lapas)) + geom_point() +
  labs(x = "Auga garums, cm", y = expression(paste("Lapu laukums, ", cm^{2})))
```

---
## facet_grid()
```{r}
ggplot(dati, aes(garums, lapas)) + geom_point() + 
      facet_grid(. ~ stress) +
  labs(x = "Auga garums, cm", y = expression(paste("Lapu laukums, ", cm^{2})))
```

---
## facet_grid()
```{r}
ggplot(dati, aes(garums, lapas)) + geom_point() + 
      facet_grid(stress ~ .)  +
  labs(x = "Auga garums, cm", y = expression(paste("Lapu laukums, ", cm^{2})))
```

---
## facet_grid()
```{r}
ggplot(dati, aes(garums, lapas)) + geom_point() + 
      facet_grid(gaisma ~ stress) +
  labs(x = "Auga garums, cm", y = expression(paste("Lapu laukums, ", cm^{2})))
```

---
## facet_grid()

Ja funkcijai `facet_grid()` pieliek argumentu `margins = TRUE`, tad tiek izveidoti arī faktoru kombināciju attēli.

```{r, fig.height=3}
ggplot(dati, aes(garums, lapas)) + geom_point() + 
      facet_grid(gaisma ~ stress, margins=TRUE) +
  labs(x = "Auga garums, cm", y = expression(paste("Lapu laukums, ", cm^{2})))
```

---
## facet_grid()

Ar argumentu `scales="free"` panāk, ka mazajiem attēliem ir atšķirīgas vērtību skalas.

```{r, fig.height=3}
ggplot(dati, aes(garums, lapas)) + geom_point() + 
      facet_grid(. ~ stress, scales = "free") +
  labs(x = "Auga garums, cm", y = expression(paste("Lapu laukums, ", cm^{2})))
```

---
## facet_grid()
Arguments `space="free"` nodrošina, ka mazajiem attēliem atvēlētā vieta mainās atkarībā no attēlojamo datu diapazona.

```{r, fig.height=2.5}
ggplot(dati, aes(garums, lapas)) + geom_point() + 
      facet_grid(. ~ stress, scales = "free", 
                 space = "free") +
  labs(x = "Auga garums, cm", y = expression(paste("Lapu laukums, ", cm^{2})))
```

---
## facet_wrap()
```{r}
ggplot(dati, aes(garums, lapas)) + geom_point() +
  labs(x = "Auga garums, cm", y = expression(paste("Lapu laukums, ", cm^{2})))
```

---
## facet_wrap()
```{r}
ggplot(dati, aes(garums, lapas)) + geom_point() + 
      facet_wrap(~ stress) +
  labs(x = "Auga garums, cm", y = expression(paste("Lapu laukums, ", cm^{2})))
```

---
## facet_wrap()
```{r,fig.height=3}
ggplot(dati, aes(garums, lapas)) + geom_point() + 
      facet_wrap(~ stress, ncol = 1) +
  labs(x = "Auga garums, cm", y = expression(paste("Lapu laukums, ", cm^{2})))
```


---
## Stabiņu secība

Pēc noklusējuma stabiņu attēlos secība ir alfabētiska.

```{r}
library(ggplot2)
ggplot(dati_stab, aes(Paraugs, Skaits)) + 
  geom_col()
```

---
## Stabiņu secība

Ar funkciju `reorder()`, var panākt, ka x mainīgā secība ir atkarīga no cita mainīgā.

```{r}
ggplot(dati_stab, aes(reorder(Paraugs,Skaits), Skaits)) + 
  geom_col()
```

---
## Stabiņu secība

Ja mainīgājam, pēc kura kārto, pievieno mīnus zīmi, var panākt secību no lielākā uz mazāko.

```{r}
ggplot(dati_stab, aes(reorder(Paraugs,-Skaits), Skaits)) + 
  geom_col()
```

---
## Grupu atdalīšana

Vairākiem geom veidiem, sadalot grupās, vērtības pārklājas.

```{r}
ggplot(dati, aes(gaisma, lapas, shape = stress)) + 
  stat_summary(fun.data = "mean_cl_normal") +
  labs(x = "Stresa līmenis", y = expression(paste("Lapu laukums, ", cm^{2})))
```

---
## Grupu atdalīšana

Ar argumentu `position_dodge()` pārklājošās grupas var "atbīdīt"

```{r, fig.height=3}
ggplot(dati, aes(gaisma, lapas, shape = stress)) + 
  stat_summary(fun.data = "mean_cl_normal", 
               position = position_dodge(width = 0.25)) +
  labs(x = "Stresa līmenis", y = expression(paste("Lapu laukums, ", cm^{2})))
```


---
## Regresijas rezultātu vizualizācija ar paketi ggpmisc

Paketē `ggpmisc` ir vairākas funkcijas, kas ļauj pievienot regresijas attēliem vienādojumus un citus rādītājus, kā arī attēlot atlikuma vērtības 

Vairāk informācijas:
https://cran.r-project.org/web/packages/ggpmisc/index.html


---
## Izskaidrotā variācija

```{r, fig.height=3, message=FALSE}
library(ggplot2)
library(ggpmisc)
ggplot(iris,aes(Petal.Width,Petal.Length)) +
  geom_point() +
  geom_smooth(method = "lm") +
  stat_poly_eq(formula = y ~ x, parse = TRUE) +
  labs(x = "Vainaglapu platums, cm", y = "Kauslapu garums, cm")
```

---
## Pielāgotā izskaidrotā variācija

```{r, fig.height=3}
ggplot(iris, aes(Petal.Width, Petal.Length)) +
  geom_point() +
  geom_smooth(method = "lm") +
  stat_poly_eq(formula = y ~ x, parse = TRUE, 
               aes(label = ..adj.rr.label..)) +
  labs(x = "Vainaglapu platums, cm", y = "Kauslapu garums, cm")
```

---
## Regresijas vienādojums

```{r, fig.height=3}
ggplot(iris, aes(Petal.Width, Petal.Length)) +
  geom_point() +
  geom_smooth(method = "lm") +
  stat_poly_eq(formula = y ~ x, parse = TRUE, 
               aes(label = ..eq.label..)) +
  labs(x = "Vainaglapu platums, cm", y = "Kauslapu garums, cm")
```

---
## Vairāki parametri

```{r, fig.height=2.5}
ggplot(iris,aes(Petal.Width,Petal.Length)) +
  geom_point() +
  geom_smooth(method = "lm") +
  stat_poly_eq(formula = y ~ x, parse = TRUE,
               aes(label = paste(..eq.label..,
                    ..adj.rr.label..,sep = "*\",\"~~"))) +
  labs(x = "Vainaglapu platums, cm", y = "Kauslapu garums, cm")
```

---
## Dalījums grupās

```{r, fig.height=2.5}
ggplot(iris,aes(Petal.Width,Petal.Length, color = Species)) +
  geom_point() +
  geom_smooth(method = "lm") +
  stat_poly_eq(formula = y ~ x, parse = TRUE,
               aes(label = paste(..eq.label..,
                          ..rr.label..,sep = "*\",\"~~"))) +
  labs(x = "Vainaglapu platums, cm", y = "Kauslapu garums, cm")
```



---
## Vairāku attēlu apvienošāna vienā

Ar funkcijām, kas pieejamas paketē `cowplot`, ir iespējams apvienot vairākus ggplot2 attēlus vienā kopīgā attēlā, kā arī šiem attēliem piešķirt numerāciju.


Piemēri un vairāk informācija ir https://cran.r-project.org/web/packages/cowplot/vignettes/introduction.html

```{r,message=FALSE}
library(cowplot)
```

---
## Vairāku attēlu apvienošana vienā

Attēlus no sākuma ir jāsaglabā kā objektus.

```{r, fig.height=3}
plot.lapas <- ggplot(dati, aes(garums, lapas, 
        colour = gaisma)) + geom_point(size=2.5) +
  labs(x = "Auga garums, cm", y = expression(paste("Lapu laukums, ", cm^{2})))
plot.lapas
```

---
## Vairāku attēlu apvienošana vienā

```{r, fig.height=3}
plot.stabini <- ggplot(dati_stab, aes(Paraugs, Skaits, fill = Paraugs)) + 
  geom_col() +
  theme(axis.text.x = element_text(angle=70, vjust=0.5))
plot.stabini
```

---
## Vairāku attēlu apvienošana vienā

Attēlu apvienošanai izmanto funkciju `plot_grid()`, kurai kā argumentus norāda apvienojamos attēlus (objektus), kā arī norāda kādus apzīmējums izmantot (`labels=`).

```{r,fig.width=9,fig.height=3}
plot_grid(plot.lapas, plot.stabini,labels = c("A","B"))
```

---
## Vairāku attēlu apvienošana vienā

Lai panāktu, ka asis ir vienāda garuma dažādiem objektiem, jāizmanto arguments `align=`.

```{r,fig.width=9,fig.height=3}
plot_grid(plot.lapas, plot.stabini, 
          labels = c("A", "B"), align = "h")
```

---
## Vairāku attēlu apvienošana vienā

Lai izkārtotu attēlus kolonnā, jānorāda vajadzīgais rindu skaits.

```{r,fig.height=3}
plot_grid(plot.lapas, plot.stabini, 
          labels = c("A", "B"), nrow = 2, align = "v")
```
---
## Vairāku attēlu apvienošana vienā

Kombinējot vairākas reizes funkciju `plot_grid()`, ir iespējams iegūt arī dažāda izmēra attēlu kombinācijas.

```{r, eval=FALSE}
plot_grid(plot.stabini,
      plot_grid(plot.lapas, plot.lapas, labels = c("B","C")), 
      nrow = 2, labels = c("A",""))
```

---
## Vairāku attēlu apvienošana vienā


```{r, echo=FALSE, fig.height=5}
plot_grid(plot.stabini,
      plot_grid(plot.lapas, plot.lapas, labels = c("B","C")), 
      nrow = 2, labels = c("A",""))
```



---
class: center, inverse, middle
# Kādi būtu jautājumi?