---
title: "R grafiskās iespējas"
author: "Andris Avotiņš & Didzis Elferts"
subtitle: "ggplot2 grafiskā sistēma"
output:
  xaringan::moon_reader:
    css: ["xaringan-themer.css","my-css.css"]
    lib_dir: libs
    nature:
      highlightStyle: github
      highlightLines: true
      countIncrementalSlides: false
      ratio: '16:10'
---
```{r xaringan-themer, include = FALSE}
library(xaringanthemer)
mono_accent(
  base_color = "#43418A",
  text_font_size = "25px",
  text_slide_number_font_size = "0.5em",
  outfile = "xaringan-themer.css"
)
options(htmltools.dir.version = FALSE)
```
```{r setup, include=FALSE}
knitr::opts_chunk$set(fig.height = 3, fig.width = 8, dev='svg')
```



## Pamatojums

* ggplot2 pakete atšķiras no citām diagrammu veidošanas paketēm ar to, ka tās
pamatā ir noteikta ”gramatika” (Wilkinson, 2005. Grammar of graphics)

* Sistēma sastāv no vairākām atseviškām komponentēm, kuras var dažādā
veidā kombinēt

* Ir iespēja veidot jaunus diagrammu veidus, kas parāda Jums aktuālo problēmu


---
## Papildus informācija

.izm85[
Oficiālā dokumentācija:

[https://ggplot2.tidyverse.org/reference/](https://ggplot2.tidyverse.org/reference/)

R attēlu ”recepšu grāmata”:

[http://www.cookbook-r.com/Graphs/](http://www.cookbook-r.com/Graphs/)

Jautājumi un atbildes:

[http://stackoverflow.com/questions/tagged/ggplot2](http://stackoverflow.com/questions/tagged/ggplot2)

ggplot2 grāmata latviski

[http://delferts.github.io/gramatas/ggplot2_gramata/index.html](http://delferts.github.io/gramatas/ggplot2_gramata/index.html)

Papildinājumi ggplot2 paketei

[https://exts.ggplot2.tidyverse.org](https://exts.ggplot2.tidyverse.org)
]


---
## Sistēmas komponentes

`ggplot2` attēli tiek veidoti no slāņiem:

*  **data** – informācija, kuru vēlas attēlot

*  **aes** jeb **aesthetics** – datu attēlošanas veids – simbolu veids, krāsa, utt.

*  **geom** – ģeometriskie objekti (līnija, punkti, poligoni), kurus reāli redz

*  **stats** – statistiskās transformācijas datiem

*  **scale** – nodrošina datu vērtību attēlojumu atbilstoši izvēlētajiem datu
parādīšanas veidam (aesthetics), kā arī veido leģendas un asis

*  **coord** – koordināšu sistēma, ko izmanto diagrammā

*  **facet** – nosaka kā sadalīt datus pa atsevišķām diagrammām

---
## geom veidi

* `geom_point()` – zīmē punktus, lai veidotu izkliedes diagrammu

* `geom_smooth()` – zīmē līniju, kas izlīdzina datus, kā arī šīs līnijas
ticamības intervālu

* `geom_boxplot()` – veido vērtībamplitūdas (box-and-whisker) diagrammu

* `geom_path()` un `geom_line()` – zīmē līniju, kas savieno punktus

* `geom_abline()`,`geom_hline()`,`geom_vline()` – zīmē līnijas

* `geom_histogram()` – veido histogrammu

* `geom_density()` – veido blīvuma diagrammu

* `geom_bar()` – veido joslu jeb stabiņu diagrammu

---
## Dati

```{r, eval=FALSE}
library(readxl)
dati <- read_excel("augi.xlsx")
head(dati)
```

```{r, echo=FALSE}
library(readxl)
dati <- read_excel("../Dati/augi.xlsx")
head(dati)
```

---
## Attēlu veidošana

`ggplot2` sistēmā attēlus veido ar funkciju  `ggplot()`.

Funkcijā `ggplot()` kā pirmais arguments ir jānorāda datu tabulu (data frame), no kurienes ņemt datus, tad iekšā ir funkcija `aes()`, kur attiecīgi norāda x un y vērtības (atdalītas ar komatu).

`ggplot2` sistēmā **NAV** jāizmanto mainīgo pieraksts ar `$` zīmi.


---
## geom_point()
Lai izveidotu punktu (izkliedes) attēlu, `ggplot()` norāda datu tabulu un x/y vērtības, un tam pieskaita nepieciešamo `geom_...` veidu.

```{r, eval=FALSE}
library(ggplot2)
ggplot(dati, aes(garums, lapas)) + geom_point()
```

```{r,echo=FALSE, fig.height=2.9}
library(ggplot2)
theme_set(theme_gray(base_size = 12))
ggplot(dati, aes(garums, lapas)) + geom_point()
```



---
## Izskata maiņa

Lai mainītu punktu, līniju, poligonu izskatu (krāsu, lielumu, formu, caurspīdīgumu), ir divas iespējas:

1. Ja izskatam ir jābūt vienādam visiem elementiem, piemēram, visi punkti sarkani, tad atbilstošais arguments ir jāievieto `geom_...` funkcijā ārpus `aes()` iekavām un jānorāda atbilstošā vērtība.

2. Ja izskatam ir jāmainās atbilstoši kādam mainīgajam (piemēram, katrai sugai cita krāsa), tad atbilstošais arguments ir jāievieto funkcijā `geom_...` vai `ggplot()`, bet OBLIGĀTI iekšā `aes()` iekavām un kā vērtība jānorāda mainīgā nosaukums.


---
## geom_point()

Krāsa kā gradients

```{r}
ggplot(dati, aes(garums, lapas)) + 
  geom_point(aes(colour = garums))
```


---
## geom_point()

Krāsa kā diskrēta vērtība

```{r}
ggplot(dati, aes(garums, lapas)) + 
  geom_point(aes(colour = gaisma))
```

---
## geom_point()

Forma kā diskrēta vērtība

```{r}
ggplot(dati, aes(garums, lapas)) + 
  geom_point(aes(shape = gaisma))
```

---
## geom_point()

Izmērs kā gradients

```{r}
ggplot(dati, aes(garums, lapas)) + 
  geom_point(aes(size = garums))
```

---
## geom_point()

Krāsa un izmērs, kas noteikts visiem punktiem vienāds

```{r}
ggplot(dati, aes(garums, lapas)) + 
  geom_point(colour = "red", size = 3)
```


---
## geom_bar() un geom_col()

Veidojot stabiņu diagrammu  ir divas iespējas - `geom_bar()` un `geom_col()`. Pirmā funkcija paredzēta, ja nepieciešams izveidot attēlu, kur stabiņu lielums atbilst novērojumu skaitam (nevis vērtību summai) katrā no grupām (saskaita pati funkcija), otrā funkcija - ja stabiņu lielums atbilst datos esošajai vērtībai.

```{r, fig.height=2.5}
ggplot(dati, aes(gaisma)) + geom_bar()
```


---
## geom_bar()

Stabiņam ir iespējams noteik krāsu (līniju, kas ir apkārt) un aizpildījumu (`fill=`).

```{r}
ggplot(dati, aes(gaisma)) + 
      geom_bar(fill = "white", colour = "darkgreen")
```

---
## geom_bar()

Ja aizpildījumu norāda kā mainīgo `aes()`, pēc noklusējuma stabiņi tiek sadalīti pa daļām atbilstoši mainīgajam.

```{r}
ggplot(dati, aes(gaisma, fill = stress)) + geom_bar()
```

---
## geom_bar()
Lai iegūtu stabiņus, kas sadalīti pēc mainīgā un būtu novietoti blakus, papildus jānorāda arguments `position = "dodge"`.

```{r}
ggplot(dati, aes(gaisma, fill = stress)) + 
      geom_bar(position = "dodge")
```

---
## geom_col()

Funkcijai `geom_col()` ir tie paši principi kā `geom_bar()`, tikai jānorāda gan x, gan y vērtības. 

```{r}
df <- data.frame(Dzimums = c("F","M"),
                 Skaits = c(23,19))
ggplot(df, aes(Dzimums, Skaits)) + 
      geom_col()
```


---
## geom_histogram()
```{r}
ggplot(dati, aes(lapas)) + 
      geom_histogram()
```

---
## geom_histogram()
```{r}
ggplot(dati, aes(lapas)) + 
      geom_histogram(binwidth = 10)
```

---
## geom_histogram()
```{r}
ggplot(dati, aes(lapas)) + 
      geom_histogram(binwidth = 5)
```


---
## geom_line()

Ar `geom_line()` savieno punktus no mazākā uz lielāko x vērtību.

```{r}
ggplot(dati, aes(garums, lapas)) + geom_line()
```



---
## geom_line()
```{r}
ggplot(dati, aes(garums, lapas)) + 
      geom_line(aes(colour = stress))
```

---
## geom_line()
```{r}
ggplot(dati, aes(garums, lapas)) + 
      geom_line(colour = "red", size = 1)
```


---
## annotate()

Ar funkciju `annotate()` ir iespējams izvietot attēlā elementus, kas nav nodefinēti atsevišķās datu tabulās.

Kā argumenti jānorāda elementa veids, atbilstošās koordinātes.

```{r, fig.height=2}
ggplot(dati, aes(garums, lapas)) + geom_point() + 
      annotate("text", x = 80, y = 300, 
               label = "Teksts attela")
```

---
## annotate()
Ar argumentu `"rect"` var izveidot taisnstūri.

```{r}
ggplot(dati, aes(x = garums, y = lapas)) + geom_point() + 
      annotate("rect", xmin = 80, xmax = 100, 
               ymin = 250, ymax = 300, alpha = 0.5)
```

---
## annotate()
Ar argumentu `"segment"` var izveidot ierobežota garuma līniju.

```{r}
ggplot(dati, aes(x = garums, y = lapas)) + geom_point() + 
      annotate("segment", x = 75, xend = 120, 
               y = 200, yend = 300, colour = "blue")
```


---
## Skalas

Izmantojot funkcijas `scale_..._...()` var mainīt ne tikai x un y asu
noformēju un veidu, bet arī ietekmēt visus citus atribūtus, kas tiek noteikti
izmantojot `aes()`: krāsas, lielumus, punktu formas, līniju veidus, apzīmējumu
caurspīdīgumu.

.izm85[
Skalu piemēri:

* `scale_x_discrete()`,`scale_y_discrete()`

* `scale_x_continuous()`,`scale_y_continuous()`

* `scale_colour_discrete()`,`scale_colour_continuous()`,`scale_colour_grey()`,
`scale_colour_gradient()`

* `scale_fill_discrete()`,`scale_fill_continuous()`,`scale_fill_grey()`,
`scale_fill_gradient()`
]

---
## Skalas

Skalu piemēri:

* `scale_linetype_discrete()`,`scale_linetype_manual()`,
`scale_linetype_identity()`

* `scale_x_log10()`,`scale_x_reverse()`,`scale_x_sqrt()`

---
## Skalas

Skalām var mainīt sekojošos parametrus:

* name - nosaukums

* breaks - dalījuma vietas

* labels - apzīmējumi dalījuma vietās

* limits - vērtību diapozons

* values - lietotāja definētās krāsas/līniju veidi/simbolu veidi - izmanto tikai ar
`scale_..._manual()`


---
## scale_colour_manual()

Izmantojot `scale_..._manual()` ir iespējams izraudzīties paša definētās vērtības (to skaitam jāatbilst līmeņu skaitam). 

```{r, fig.height=2.5}
ggplot(dati, aes(garums, lapas, color = gaisma)) + 
  geom_point() + 
      scale_colour_manual(values = c("gold","black"))
```

---
## scale_colour_manual()

Lai mainītu līmeņu nosaukumus leģendā, jāizmanto argumentu `labels = ` (strādā ar visām skalām).
```{r, fig.height=2}
ggplot(dati, aes(garums, lapas, color = gaisma)) + 
  geom_point()+ 
      scale_colour_manual("Gaismas\ndaudzums",
                values = c("gold","black"),
                labels=c("Pietiekams","Nepietiekams"))
```



---
## scale_continuous()
Ar argumentu `breaks=` var noteikt vērtības, pie kādām veikt skalas dalījumu.
```{r, fig.height=2.5}
ggplot(dati, aes(garums, lapas, color = gaisma)) + 
  geom_point() + 
      scale_y_continuous("Lapu laukums", 
                         breaks = c(175, 225, 275, 325))
```

---
## scale_continuous()
```{r}
df <- data.frame(grupa =  c("A", "B", "C"),
               proporcija = c(0.5, 0.3, 0.2))
ggplot(df, aes(grupa, proporcija)) + geom_col()
```

---
## scale_continuous()

Paketē `scales` ir funkcijas, kas ļauj noformēt skalu vērtības, piemēram, funkcija `percent()` skaitļus pārvēšs procentos.

```{r, fig.height=2.5}
library(scales)
ggplot(df, aes(grupa, proporcija))+ geom_col()+
      scale_y_continuous(labels=percent)
```


---
## Nosaukumi

Nosaukumus asīm, attēlam, leģendai var mainīt ar funkciju `labs()` un argumentiem, `x =`, `y =`, `title =`, `colour =`, `fill =`, `size =`, ...


```{r, fig.height=2.2}
ggplot(dati, aes(garums, lapas, color = gaisma))+ 
  geom_point() + 
  labs(x = "X ass",y = "Y ass",
       title = "Galvenais",color = "Krasas")
```

---
## Attēla izskata maiņa

Lai mainītu attēla izskatu, var izmantot gatavas tēmas vai arī mainīt katru elementu atsevišķi izmantojot funkciju `theme()`.

Gatavās tēmas, piemēram, ir `theme_bw()` vai `theme_minimal()`.

---
## theme_bw()

```{r}
ggplot(dati, aes(garums, lapas,colour = gaisma)) + 
  geom_point()
```

---
## theme_bw()
```{r}
ggplot(dati, aes(garums, lapas,colour = gaisma)) + 
  geom_point() + theme_bw()
```

---
## theme_minimal()
```{r}
ggplot(dati, aes(garums, lapas,colour = gaisma)) + 
  geom_point() + theme_minimal()
```

---
## theme_classic()
```{r}
ggplot(dati, aes(garums, lapas,colour = gaisma)) + 
  geom_point() + theme_classic()
```


---
## theme()

Argumenti attēla elementu mainīšanai

.izm90[
* axis.title    -   asu paraksti (element_text)
* axis.title.x -       x ass paraksts (element_text)
* axis.title.y	- y ass paraksts (element_text)
* axis.text	- apzīmējumi pie asīm (element_text)
* axis.text.x	- apzīmējumi pie x ass (element_text)
* axis.text.y	- apzīmējumi pie y ass (element_text)
* axis.ticks	- nogriežņi pie asīm (element_line)
* axis.ticks.x	- nogriežņi pie x ass (element_line)
* axis.ticks.y	- nogriežņi pie y ass (element_line)
* axis.ticks.length	- nogriežņu garums pie asīm (unit)
* axis.ticks.margin	- atstarpe starp ass apzīmējumu un nogriežņiem (unit)
* axis.line	- līnijas gar asīm (element_line)
* axis.line.x	- līnijas pie x ass (element_line)
* axis.line.y	- līnijas pie y ass (element_line)
]

---
## theme() 

.izm90[
* legend.background   - leģendas pamatne (element_rect)
* legend.margin	- papildus atstarpe apkārt leģendai (unit)
* legend.key	- pamatne zem leģendas ierakstiem (element_rect)
* legend.key.size	- leģendas ierakstu izmērs (unit)
* legend.key.height	- leģendas ieraksta pamatnes augstums (unit)
* legend.key.width	- leģendas ieraksta pamatnes platums (unit)
* legend.text	- leģendas ieraksti (element_text)
* legend.text.align	- leģendas teksta novietojums (skaitlis no 0 līdz 1)
* legend.title	- leģendas virsraksts (element_text)
* legend.title.align	- leģendas virsraksta novietojums (skaitlis no 0 līdz 1)
* legend.position	- leģendas novietojums ("left", "right", "bottom", "top", vai divu skaitļu vektors)
* legend.direction	- leģendas ierakstu izvietojums ("horizontal" or "vertical")
* legend.justification	- leģendas novietojums diagrammas iekšienē ("center" vai divu skaitļu vektors)
]

---
## theme()

* legend.box	- vairāku leģendu novietojums ("horizontal" or "vertical")
* panel.background   -  diagrammas iekšienes pametne (element_rect)
* panel.border	- robeža apkārt diagrammas iekšienei (element_rect)
* panel.margin      - mala ap atsevišķām diagrammām (facet) (unit)
* panel.grid	- grid lines (element_line)
* panel.grid.major	- galvenās grid lines (element_line)
* panel.grid.minor	- mazās grid lines (element_line)
* panel.grid.major.x	- vertikālās galvenās grid lines (element_line)
* panel.grid.major.y	- horizontālās galvenās grid lines (element_line)
* panel.grid.minor.x	- vertikālās mazās grid lines (element_line)
* panel.grid.minor.y	- horizontālās mazās grid lines (element_line)
* plot.background - visas diagrammas pamatne (element_rect)


---
## theme()

* plot.title	- diagrammas virsraksts (element_text)
* plot.margin	- mala apkārt visai diagrammai (unit)
* strip.background    - atsevišķu diagrammu (facet) uzrakstu pamatne (element_rect)
* strip.text	- atsevišķu diagrammu (facet) uzraksts (element_text)
* strip.text.x	- atsevišķu diagrammu (facet) uzraksts horizontālā virzienā (element_text)
* strip.text.y	- atsevišķu diagrammu (facet) uzraksts vertikālā virzienā (element_text)

---
## theme()
```{r}
ggplot(dati, aes(garums, lapas,colour = gaisma)) + 
  geom_point() + labs(title="Virsraksts")
```

---
## theme()
```{r}
ggplot(dati, aes(garums, lapas,colour = gaisma)) + 
  geom_point() + labs(title="Virsraksts") + 
    theme(plot.title = element_text(size = rel(2),
                                    colour = "blue"))
```



---
## theme()
```{r}
ggplot(dati, aes(garums, lapas,colour = gaisma))+ 
  geom_point() + 
      theme(axis.title.y = element_text(size = rel(1.5), 
                                    angle = 90, face = "bold"))
```



---
## theme()
Jā kādu no elementiem nepieciešams pilnībā izslēgt/paslēpt, izmanto argumentu `element_blank()`.

```{r, fig.height=2.5}
ggplot(dati, aes(garums, lapas,colour = gaisma)) +
  geom_point() + 
      theme(axis.text.y = element_blank())
```


---
## theme()
```{r}
ggplot(dati, aes(garums, lapas,colour = gaisma))+ 
  geom_point() + 
      theme(legend.position = "bottom")
```


---
## theme()
```{r}
ggplot(dati, aes(garums, lapas,colour = gaisma)) + 
  geom_point() + 
  theme(legend.background=element_rect(fill="green"))
```

---
## theme()
```{r}
ggplot(dati, aes(garums, lapas,colour = gaisma)) + 
  geom_point() + 
  theme(panel.grid.minor = element_line(colour = "red", 
                                    linetype = "dotted"))
```

---
## theme()
```{r}
ggplot(dati, aes(garums, lapas,colour = gaisma)) + 
  geom_point() + 
  theme(panel.background = element_rect(colour = "pink",
                                            size = 3))
```



---
## theme()

Katrs elements nav jānorāda savā `theme()` funkcijā, bet tos visus var iekļaut vienā funkcijā.

.izm90[
```{r,eval=FALSE}
ggplot(dati, aes(garums, lapas,colour = gaisma)) + 
 geom_point()+labs(color="Gaismas daudzums")+
 theme(axis.text.y=element_text(face="bold"),
      axis.text.x=element_text(face="bold",
                                 angle=90,vjust=0.5),
      axis.title=element_text(size=rel(2),face="bold"),
      axis.line=element_line(color="black"),
      panel.background=element_blank(),
      panel.grid.minor=element_blank(),
      panel.grid.major=element_line(color="grey90"),
      legend.position="top",
      legend.key=element_rect(fill="white"),
      legend.title=element_text(size=rel(1.5)),
      legend.text=element_text(size=rel(1.5)))
```
]
---
## theme()
```{r,echo=FALSE, fig.height=4}
ggplot(dati, aes(garums, lapas,colour = gaisma)) + geom_point()+
      labs(color="Gaismas daudzums")+
  theme(axis.text.y=element_text(size=rel(1.2),face="bold"),
        axis.text.x=element_text(size=rel(1.2),face="bold",angle=90,vjust=0.5),
        axis.title=element_text(size=rel(1.5),face="bold"),
        axis.line=element_line(color="black"),
        panel.background=element_blank(),
        panel.grid.minor=element_blank(),
        panel.grid.major=element_line(color="grey90"),
        legend.position="top",
        legend.key=element_rect(fill="white"),
        legend.title=element_text(size=rel(1.5)),
        legend.text=element_text(size=rel(1.5)))
```



---
## Attēlu saglabāšana

ggplot2 attēlus var saglabāt arī pēc to izveidošanas.


Lai saglabātu attēlu, izmanto funkciju `ggsave()`, kurā jānorāda vēlamais faila
nosaukums ar paplašinājumu, izmērs (pēc noklusējuma collās). Šo komandu
izpilda kā pēdējo.


`ggsave("1_attels.png",width = 8,height = 5)`


---
class: center, inverse, middle
# Kādi būtu jautājumi?

