---
title: "Datu grafiskā analīze"
author: "Andris Avotiņš"
output:
  xaringan::moon_reader:
    css: ["xaringan-themer.css","my-css.css"]
    lib_dir: libs
    nature:
      highlightStyle: github
      highlightLines: true
      countIncrementalSlides: false
      ratio: '16:10'
---
```{r xaringan-themer, include = FALSE}
library(xaringanthemer)
mono_accent(
  base_color = "#43418A",
  text_font_size = "25px",
  text_slide_number_font_size = "0.5em",
  outfile = "xaringan-themer.css"
)
options(htmltools.dir.version = FALSE)
```
```{r setup, include=FALSE}
knitr::opts_chunk$set(fig.height = 3, fig.width = 8, dev='svg', fig.align = "center")
```




## Lekcijas tēmas

* Paraugkopas grafiskā analīze

* Paraugkopas atbilstība normālajam sadalījumam

---
## Paraugkopas grafiskā analīze

Pirms datu analīzes vienmēr ieteicams veikt datu grafisko analīzi, jo:

* tas ļauj atrast kļūdainas vai ekstrēmas vērtības, kuras nav redzamas vienkārši apskatot datus

* ļauj novērtēt vai datos redzamas kādas grupēšanās

* ļauj novērtēt saistības starp mainīgajiem

---
## Dati

Dati par niedru lapu platumu un garumu trīs paraglaukumos.

```{r,echo=FALSE}
library(readxl)
niedr <- read_excel("../Dati/niedres2.xlsx")
```
```{r,eval=FALSE}
library(readxl)
niedr <- read_excel("niedres2.xlsx")
```
```{r}
str(niedr)
```

---
## Grafiskā analīze

```{r}
library(ggplot2)
ggplot(niedr, aes(npk, garums)) + geom_point()
```


---
## Grafiskā analīze

```{r}
ggplot(niedr, aes(garums, platums)) + geom_point()
```

---
## Grafiskā analīze

```{r}
ggplot(niedr, aes(garums, platums, 
                  colour = paraug, shape = paraug)) + 
      geom_point()
```


---
## Grafiskā analīze

```{r}
ggplot(niedr, aes(paraug, garums)) + geom_point()
```

---
## Grafiskā analīze

`geom_jitter()` datu punktus nejauši pārvieto pa labi un kreisi, lai novērstu pārklāšanos.

```{r}
ggplot(niedr, aes(paraug, garums)) + 
      geom_jitter(width = 0.1)
```



---
## Grafiskā analīze

```{r}
ggplot(niedr, aes(paraug, garums)) + geom_boxplot()
```

---
## Grafiskā analīze

Boxplot attēlā ir parādīts: 

* mediāna - vidējā tumšā līnija; 

* 1. un 3. kvartile - taisnstūra apakšējā un augšējā mala; 

* minimālā un maksimālā vērtība - apakšējais un augšējais nogrieznis (ja nav ekstrēmu vērtību); 

* ja kādas vērtības ir tālāk nekā 1,5 reizes par 3. un 1. kvartiles starpību (taisnstūra augstums), tad šīs vērtības parādās kā atsevišķi punkti.


---
## Grafiskā analīze 

```{r}
ggplot(niedr, aes(garums)) + geom_histogram()
```

---
## Neraksturīgās vērtības

Ja datos tiek konstatēta nerakturīga vērtība ("izlēcējs"):

* Jāpārliecinās, ka tā nav ievadīšanas kļūda (piemēram, **1,80** vietā uzrakstīts **18,0**)

* Varbūt tas tiešām ir tikai ekstrēms, bet reāls novērojums. Šādā gadījumā ir vērts analīzes uztaisīt ar un bez šīs vērtības

* Ja vērtība tiešām ir kļūdaina ("izlēcējs") un to ir jāizdzēšs, tad šis process ir arī jāpiemin metodēs pie datu apstrādes

---
## Atbilstība normālajam sadalījumam

* Grafiskā pārbaude

* Analītiskā pārbaude

---
## Grafiskā pārbaude - histogramma

Jāskatās, vai histogramma veido zvanveidīgu izskatu.

.pull-left[
.izm85[
```{r, fig.height=4}
ggplot(niedr, aes(garums)) + 
      geom_histogram(binwidth = 5)
```
]
]

.pull-right[
.izm85[
```{r, fig.height=4}
ggplot(niedr, aes(garums)) + 
      geom_histogram(binwidth = 2.5)
```
]
]

---
## Grafiskā pārbaude - QQplot

Punktiem jāatrodas apmēram ap līniju.

Lai izmanto funkciju `geom_qq()`, jāizmanto arguments `sample = `.

```{r}
ggplot(niedr, aes(sample = garums)) + geom_qq() + 
      geom_qq_line()
```


---
## Grafiskā pārbaude - QQplot

Izmantojot R paketi `qqplotr`, var izveidot attēlu, kurā parādās arī ticamības intervāls (datu punktiem jāatrodas šajā intervālā, lai atbilstu sadalījumam).

```{r, message=FALSE}
library(qqplotr)
ggplot(niedr, aes(sample = garums)) + geom_qq_band() +
  stat_qq_line() +   stat_qq_point() +
  labs(x = "Teorētiskās kvantiles", y = "Paraugkopas kvantiles")
```

---
## Analītiskā pārbaude - Šapīro tests 1

```{r}
shapiro.test(niedr$garums)
```

**Secinājums:** pie būtiskuma līmeņa $\alpha=0,05$ niedru garuma datu sadalījums būtiski neatšķiras no normālā sadalījuma, jo iegūtā p vērtība ir lielāka par būtiskuma līmeni.

---
## Analītiskā pārbaude - Šapīro tests 2

Lai veiktu aprēķinu vienam vektoram (kolonnai), kas sadalīts līmeņos balstoties uz citu vektoru (kolonnu), var izmantot funkciju `tapply()`, kurai jānorāda trīs argumenti:

* vektors, kuram jāveic aprēķins, 

* vektors, kas sadala līmeņos, 

* funkcija (bez iekavām), kas jāpiemēro katram dalījuma līmenim.


---
## Analītiskā pārbaude - Šapīro tests 3


.izm85[
```{r}
tapply(niedr$garums,niedr$paraug,shapiro.test)
```
]


---
## Datus ir nepieciešams apskatīties 1

.izm75[
```{r}
library(datasauRus)
data("datasaurus_dozen")

round(tapply(datasaurus_dozen$x,datasaurus_dozen$dataset,mean),2)
round(tapply(datasaurus_dozen$y,datasaurus_dozen$dataset,mean),2)

round(tapply(datasaurus_dozen$x,datasaurus_dozen$dataset,sd),2)
round(tapply(datasaurus_dozen$y,datasaurus_dozen$dataset,sd),2)
```
]



---
## Datus ir nepieciešams apskatīties 2

```{r}
ggplot(datasaurus_dozen, aes(x = x, y = y))+
  geom_point()+
  theme_void()+
  facet_wrap(~dataset, ncol = 5)
```

---
class: center, inverse, middle
# Kādi būtu jautājumi?