---
title: "Statistiskie rādītāji un Ticamības intervāli"
author: "Andris Avotiņš"
output:
  xaringan::moon_reader:
    css: ["xaringan-themer.css","my-css.css"]
    lib_dir: libs
    nature:
      highlightStyle: github
      highlightLines: true
      countIncrementalSlides: false
      ratio: '16:10'
---
```{r xaringan-themer, include = FALSE}
library(xaringanthemer)
mono_accent(
  base_color = "#43418A",
  text_font_size = "25px",
  text_slide_number_font_size = "0.5em",
  outfile = "xaringan-themer.css"
)
options(htmltools.dir.version = FALSE)
```
```{r setup, include=FALSE}
knitr::opts_chunk$set(fig.height = 4, fig.width = 8, dev='svg', fig.align = "center")
```



## Dati

```{r,echo=FALSE}
library(readxl)
niedr <- read_excel("../Dati/niedres2.xlsx")
```
```{r,eval=FALSE}
library(readxl)
niedr <- read_excel("niedres2.xlsx")
```
```{r}
str(niedr)
```

---
## Statistiskie rādītāji 1

Vidējo aritmētisko, standartnovirzi, dispersiju un mediānu aprēķina attiecīgi ar funkcijām `mean()`, `sd()`, `var()` un `median()`. Visām šīm funkcijām kā arguments jānorāda skaitļu vektors/viena kolonna.

.pull-left[
```{r ,comment=NA}
mean(niedr$garums)
sd(niedr$garums)
```
]

.pull-right[
```{r ,comment=NA}
var(niedr$garums)
median(niedr$garums)
```
]

---
## Statistiskie rādītāji 2

Skaitļu noapaļošanai izmanto funkciju `round()`, kurā norāda vienu skaitli, vai objektu ar vairākiem skaitļiem un decimāldaļu skaitu aiz komata.

```{r,comment=NA}
round(mean(niedr$garums), 1)
```

---
## Statistiskie rādītāji 3

```{r,comment=NA}
x <- c(1:20, NA) # x tiek radīts tikai demostrācijas nolūkiem
mean(x)
mean(x, na.rm = TRUE)
```

Daudzas funkcijas R dod rezultātu NA, ja kāda no apstrādājamām vērtībām arī ir NA. Tāpēc jānorāda, ko darīt ar šīm NA vērtībām.

---
## Statistiskie rādītāji 4

Minimālo un maksimālo vērtību aprēķina ar funkcijām `min()` un `max()`, vai arī ar funkciju `range()` var aprēķināt abas vērtības uzreiz.

```{r ,comment=NA}
min(niedr$garums)
max(niedr$garums)
range(niedr$garums)
```

---
## Statistiskie rādītāji 5

Kvartiles aprēķina ar funkciju `quantile()`. Ja nepieciešams aprēķināt procentiles, vai arī tikai kādu no kvartilēm, tad papildus norāda argumentu `probs=` un vajadzīgo rādītāju izteiktu decimāldaļās.

```{r,comment=NA}
quantile(niedr$garums)
quantile(niedr$garums, probs = c(0.025, 0.975))
```

---
## Statistiskie rādītāji 6

Ja funkcijā `summary()` ievieto skaitļu vektoru, rezultātā iegūst sešus statistiskos rādītājus, kas to raksturo. 

```{r,comment=NA}
summary(niedr$garums)
```

---
## Statistiskie rādītāji 7

Ja funkcijā `summary()` ievieto datu tabulu, rezultātā katrai skaitliskajai kolonnai iegūst sešus statistiskos rādītājus, bet faktora kolonnai iegūst vērtību atkārošanās biežumu. 

```{r,comment=NA}
summary(niedr)
```

---
## Statistiskie rādītāji 8

Ja nepieciešams aprēķināt kādu statistisko rādītāju vienam vektoram/kolonnai, kas sadalīts grupās balstoties uz otru vektoru/kolonnu, var izmantot funkciju `tapply()`. Ja funkcijai ir jānorāda papildus argumentus, tos norāda liekot komatu aiz funkcijas nosaukuma (bez papildus iekavām!).

```{r,comment=NA}
tapply(niedr$garums,niedr$paraug,sd)
```


---
## Ticamības intervāli - vidējā aritmētiskā ticamības intervāls

$$\overline{x}-t_{\alpha,\nu} \cdot s_{\overline{x}} < \mu < \overline{x}+t_{\alpha,\nu} \cdot s_{\overline{x}}$$

kur $\overline{x}$ - vidējais aritmētiskais

$t_{\alpha,\nu}$ - Stjūdenta kritērija teorētiskā vērtība

$\nu= n-1$ - brīvības pakāpju skaits

$s_{\overline{x}}$ - vidējā aritmētiskā reprezentācijas rādītājs $s_{\overline{x}}=\frac{s}{\sqrt{n}}$

$\mu$ - ģenerālkopas vidējais aritmētiskais.


---
## Ticamības intervāli 1

```{r ,comment=NA}
n <- length(niedr$garums) #novērojumu skaits

briv <- n-1 #brīvības pakāpju skaits

but <- 0.01 #būtiskuma līmenis

vid <- mean(niedr$garums) #vidējais aritmētiskais

stand <- sd(niedr$garums) #standartnovirze
```

---
## Ticamības intervāli 2

Stjūdenta kritēriju aprēķina ar funkciju `qt()`, kurai kā argumenti jānorāda 1-būtiskuma līmenis/2 un brīvības pakāpju skaits.

```{r,comment=NA}
robeza <- qt(1 - but/2, briv) * stand/sqrt(n) #t reiz se
augsa <- vid + robeza #augšējā robeža
apaksa <- vid - robeza  #apakšējā robeža
augsa
apaksa
```
**Secinājums:** vidējā aritmētiskā 99% ticamības intervāls pazīmei niedru lapu garums ir no 33,69 līdz 41,50


---
## Ticamības intervāli - pakete Hmisc

Vidējo un tā ticamības intervālu uzreiz var aprēķināt ar funkciju `smean.cl.normal()` no paketes `Hmisc`. Funkcijai kā argumenti jānorāda skaitļu vektors un ticamības intervāls, kas jārēķina.

```{r,comment=NA,message=FALSE}
library(Hmisc)
smean.cl.normal(niedr$garums, conf.int = 0.99)
```


---
## Ticamības intervāli - pakete Hmisc

Lai aprēķinātu ticamības intervālu katram parauglaukumam atsevišķi, var kombinēt funkcijas `tapply()` un `smean.cl.normal()`. Papildus argumentus (`conf.int =`) norāda, liekot komatu aiz funkcijas nosaukuma (aiz funkcijas nav iekavas).

```{r}
tabula <- tapply(niedr$garums, niedr$paraug, smean.cl.normal, conf.int = 0.99)
tabula
```



---
## Ticamības intervāli - grafiskais attēlojums 1

Vidējo aritmētisko un to ticamības intervāla parādīšanai var izmantot funkciju `stat_summary()` no paketes `ggplot2`. Šai funkcijai jānorāda arguments `fun.data =` (jāveic aprēķins visiem datiem un iegūst rezultātā datu tabulu ar rezultātiem) un vērtība `mean_cl_normal` - nozīmē, ka jāaprēķina vidējais ar ticamības intervālu (95%) balstoties uz t-sadalījumu.
```{r eval=FALSE}
library(ggplot2)
ggplot(niedr, aes(paraug, garums)) + 
      stat_summary(fun.data = "mean_cl_normal")
```

---
## Ticamības intervāli - grafiskais attēlojums 2

```{r echo=FALSE,warnings=FALSE,message=FALSE, fig.height=4.5}
library(ggplot2)
ggplot(niedr, aes(paraug, garums)) + stat_summary(fun.data = "mean_cl_normal")
```


---
## Ticamības intervāli - grafiskais attēlojums 3

Lai attēlotu citu ticamības intervālu, funkcijā `stat_summary()` pievieno argumentu `fun.args =` un norāda nepieciešamo `conf.int =` vērtību. 

```{r, eval = FALSE}
ggplot(niedr, aes(paraug, garums)) + 
  stat_summary(fun.data = "mean_cl_normal", fun.args = list(conf.int = 0.99))
```

---
## Ticamības intervāli - grafiskais attēlojums 4

```{r, echo = FALSE}
ggplot(niedr, aes(paraug, garums)) + 
  stat_summary(fun.data = "mean_cl_normal", fun.args = list(conf.int = 0.99))
```


---
## Ticamības intervāli - grafiskais attēlojums 5

Kombinējot funkcijas `do.call()` un `rbind()` no `tapply()` rezultāta var izveidot tabulu, kurai pēc tam pievieno dalījuma nosaukumus (jo sākotnēji ir kā rindu nosaukumi).

```{r}
tic_tabula <- as.data.frame(do.call(rbind,tabula))
tic_tabula
```
```{r}
tic_tabula$Parauglaukums <- rownames(tic_tabula)
tic_tabula
```


---
## Ticamības intervāli - grafiskais attēlojums 6

Lai attēlotu statistisko rādītāju ar tā kļūdas intervālu (piemēram, vidējo aritmētisko ar ticamības intervālu), kas ir aprēķināti pirms attēla veidošanas, var izmantot `geom_pointrange()`.

```{r, eval=FALSE}
ggplot(tic_tabula, aes(x = Parauglaukums, y = Mean, ymin  = Lower, ymax = Upper)) +
  geom_pointrange() + labs(y = "Vidējais ar 99% ticamības intervālu")
```

---
## Ticamības intervāli - grafiskais attēlojums 7


```{r, echo=FALSE}
ggplot(tic_tabula, aes(x = Parauglaukums, y = Mean, ymin  = Lower, ymax = Upper)) +
  geom_pointrange() + labs(y = "Videjais ar 99% ticamības intervālu")
```


---
## Ticamības intervāli - proporcijām: binomiālā sadalījuma ticamības intervāls

.izm90[
Asimptotisks analītiskais aprēķins

$$\hat{p}-z_{1-\alpha} \cdot {\sqrt{\frac{{\hat{p}} \cdot {(1-\hat{p})}}{n}}} < \pi < \hat{p}+z_{1-\alpha} \cdot {\sqrt{\frac{{\hat{p}} \cdot {(1-\hat{p})}}{n}}}$$

kur $\pi$ - proprocija ģenerālkopā

$z_{1-\alpha}$ - z-sadalījuma teorētiskā vērtība

$\hat{p}$ - novērotā proporcija paraugkopā

$n$ - izlases apjoms

${\sqrt{\frac{{\hat{p}} \cdot {(1-\hat{p})}}{n}}}$ - proporciju standartkļūda.
]

---
## Ticamības intervāli - proporcijām: kontinuitātes korekcija

.izm90[
$$\hat{p}-z_{1-\alpha} \cdot {\sqrt{\frac{{\hat{p}} \cdot {(1-\hat{p})}}{n}}} - {\frac{0,5}{n}} < \pi < \hat{p}+z_{1-\alpha} \cdot {\sqrt{\frac{{\hat{p}} \cdot {(1-\hat{p})}}{n}}} + {\frac{0,5}{n}}$$

kur $\pi$ - proprocija ģenerālkopā

$z_{1-\alpha}$ - z-sadalījuma teorētiskā vērtība

$\hat{p}$ - novērotā proporcija paraugkopā

$n$ - izlases apjoms

${\sqrt{\frac{{\hat{p}} \cdot {(1-\hat{p})}}{n}}}$ - proporciju standartkļūda

${\frac{0,5}{n}}$ - korekcijas parametrs jeb *kļūdas robeža*.
]
---
## Ticamības intervāli - proporcijām 1


```{r, echo = TRUE}
set.seed(1278)
alpha <- 0.05
paraugs <- sample(c(0:1), 50, replace = TRUE)
sadalijums <- table(paraugs)
n <- length(paraugs)
p_hat <- sadalijums["1"]/n
z <- qnorm(1 - alpha/2)
p_apaksa <- p_hat - z * sqrt(p_hat * (1 - p_hat)/n)
p_augsa <- p_hat + z * sqrt(p_hat * (1 - p_hat)/n)
p_apaksa
```

```{r, echo = TRUE}
p_augsa
```


---
## Ticamības intervāli - proporcijām 2

Iepriekš aprēķinājām asimptotisko ticamības intervālu. Biežāk lietots ir eksaktais (*Exact*) vai Vilsona (*Wilson*)

```{r, echo = TRUE}
library(Hmisc)
binconf(sadalijums["1"], n , alpha = alpha, method = "all")
```


---
class: center, inverse, middle
# Kādi būtu jautājumi?