---
title: "Korelācijas analīze"
author: "Andris Avotiņš & Didzis Elferts"
output:
  xaringan::moon_reader:
    css: ["xaringan-themer.css","my-css.css"]
    lib_dir: libs
    nature:
      highlightStyle: github
      highlightLines: true
      countIncrementalSlides: false
      ratio: '16:10'
---
```{r xaringan-themer, include = FALSE}
library(xaringanthemer)
mono_accent(
  base_color = "#43418A",
  text_font_size = "25px",
  text_slide_number_font_size = "0.5em",
  outfile = "xaringan-themer.css"
)
options(htmltools.dir.version = FALSE)
```
```{r setup, include=FALSE}
knitr::opts_chunk$set(fig.height = 4.5, fig.width = 8, dev='svg', fig.align = "center")
```


## Dati

```{r,comment=NA,echo=FALSE}
library(readxl)
smiltaji <- read_excel("../Dati/smiltaji.xlsx")
```
```{r,comment=NA,eval=FALSE}
library(readxl)
smiltaji <- read_excel("smiltaji.xlsx")
```
```{r,comment=NA}
str(smiltaji)
```


---
## Grafiskā analīze

```{r,eval=FALSE}
pairs(smiltaji)
```

```{r, echo=FALSE, fig.height=4}
par(ps=15,mar=c(3,3,3,3))
pairs(smiltaji)
```

---
## Normalitātes tests

Paketē `cowplot` ir funkcija `plot_grid()`, kas ļauj vairākus `ggplot2` attēlus izvietot vienā. Katru atsevišķo attēlu jāsaglabā kā objektu. 

```{r,eval=FALSE}
library(ggplot2)
library(cowplot)
p1 <- ggplot(smiltaji, aes(sample = pH)) + geom_qq() + 
      geom_qq_line()
p2 <- ggplot(smiltaji, aes(sample = smilts)) + geom_qq() + 
      geom_qq_line()
p3 <- ggplot(smiltaji, aes(sample = sunas)) + geom_qq() + 
      geom_qq_line()
p4 <- ggplot(smiltaji, aes(sample = sugas)) + geom_qq() + 
      geom_qq_line()
plot_grid(p1, p2, p3, p4, ncol = 2)
```

---
## Normalitātes tests

```{r,echo=FALSE, message=FALSE}
library(ggplot2)
library(cowplot)
p1 <- ggplot(smiltaji, aes(sample = pH)) + geom_qq() + geom_qq_line()
p2 <- ggplot(smiltaji, aes(sample = smilts)) + geom_qq() + geom_qq_line()
p3 <- ggplot(smiltaji, aes(sample = sunas)) + geom_qq() + geom_qq_line()
p4 <- ggplot(smiltaji, aes(sample = sugas)) + geom_qq() + geom_qq_line()
plot_grid(p1, p2, p3, p4, ncol = 2)
```


---
## Normalitātes tests

.pull-left[
```{r}
shapiro.test(smiltaji$pH)
```

```{r}
shapiro.test(smiltaji$smilts)
```
]

.pull-right[
```{r}
shapiro.test(smiltaji$sunas)
```


```{r}
shapiro.test(smiltaji$sugas)
```
]


---
## Normalitātes tests


**Secinājums:** gan grafiskā, gan analītiskā metode apstiprina, ka trīs pazīmju novērojumu sadalījums kopumā atbilsts normālajam sadalījumam un nevar noraidīt nulles hipotēzi (pH $(W_{(73)} = 0,988; p = 0,700)$; 
smilts $(W_{(73)} = 0,988; p = 0,715)$; 
sūnas $(W_{(73)} = 0,981; p = 0,323)$). Toties sugu skaita vērtību sadalījums neveido normālo sadalījumu un Šapiro-Vilka normalitātes testā ir noraidīta nulles hipotēze par atbilstību normālajam sadalījumam  $(W_{(73)} = 0,882; p < 0,0001)$ .


---
## Funkcijas analīzes veikšanai

Pamatfunkcijas korelācijas analīzes veikšanai ir `cor()` un `cor.test()`. 

Pirmajā funkcijā var likt gan atsevišķus vektorus (kolonnas), gan vienu vai divas vienāda garuma datu tabulas. Otrajā funkcijā var likt tikai divus vektorus (kolonnas), starp kurām jāaprēķina korelācijas koeficients.

Pēc noklusējuma abas funkcijas aprēķina Pīrsona korelācijas koeficientu. Ja nepieciešams cits, tad attiecīgi jāpievieno arguments `method = "kendall"` vai `method = "spearman"`.

Ja datos ir iztrūkstošās vērtības (NA), pievieno argumentu `use = "pairwise.complete.obs"`.



---
## Pīrsona korelācijas koeficients 1

Tā kā normālajam sadalījumam atbilda tikai trīs mainīgie, tiek atlasītas pirmās trīs kolonnas Pīrsona korelācijas analīzes veikšanai (to jādara tikai tad, ja tas **NEPIECIEŠAMS**).

```{r,comment=NA}
cor(smiltaji[,1:3])
```

Funkcijas `cor()` rezultātos ir redzama korelācijas koeficientu matrica, bet neparādās korelācijas koeficientu būtiskumi (p vērtības).

---
## Pīrsona korelācijas koeficients 2

Paketē `ltm` ir funkcija `rcor.test()`, kurā var likt kā argumentu arī datu tabulu. Funkcijā var arī pievienot argumentu `method =`, lai mainīt korelācijas analīzes veidu.


.izm90[
```{r,message=FALSE,comment=NA}
library(ltm)
rcor.test(smiltaji[,1:3])
```
]


Funkcijas rezultātā ir redzama matrica, kur virs diagonāles ir korelācijas koeficienti, bet zem diagonāles ir atbilstošās p vērtības.

---
## Pīrsona korelācijas koeficients 3



**Secinājums:** statistiski būtiska negatīva korelācija pie būtiskumu līmeņa $\alpha=0,05$ pastāv starp pH un sūnu segumu $(r = -0,252; p = 0,032)$ un sūnu un smilts segumiem $(r = -0,558; p < 0,001)$, jo atbilstošās p vērtības ir mazākas par būtiskuma līmeni. Starp pH un smilts segumu korelācija ir pozitīva $(r = 0,221)$, bet tā nav statistiski būtiska $(p = 0,060)$, jo iegūtā p-vērtība ir lielāka par būtiskuma vērtību.

---
## Pīrsona korelācijas koeficients 4

.izm90[
```{r,comment=NA}
cor.test(smiltaji$pH, smiltaji$sunas)
```
]

**Secinājums:** Pastāv statistiski būtiska negatīva korelācija starp pH un sūnu segumu
( $r = -0,252;$ korelācijas koeficienta ticamības intervāls no -0,455 līdz -0,023), jo iegūtā p vērtība testā $(t_{71} = -2,192; p = 0,032)$ ir mazāka par būtiskuma līmeni $\alpha = 0,05$.


---
## Spirmena korelācijas koeficients

.izm90[

```{r,comment=NA}
cor.test(smiltaji$sugas, smiltaji$smilts, method = "spearman")
```

**Secinājums:** Pastāv statistiski būtiska negatīva korelācija starp sugu skaitu un smilts
segumu $(r_s = -0,291)$, jo iegūtā p vērtība $(S_{71} = 83657; p = 0,013)$ ir mazāka par būtiskuma līmeni $\alpha = 0,05$.
]
---
## Kendela korelācijas koeficients

```{r,comment=NA}
cor.test(smiltaji$sugas, smiltaji$smilts, method = "kendall")
```

**Secinājums:** Pastāv statistiski būtiska negatīva korelācija starp sugu skaitu un smilts
segumu $(r_k = -0,234)$, jo iegūtā p vērtība $(z_{71} = -2,546; p = 0,011)$ ir mazāka par būtiskuma līmeni $\alpha = 0,05$.


---
## Autokorelācija 1

Autokorelācijas analīzi veic ar funkciju `acf()`, kurai kā argumentus norāda analizējamo datu rindu, vai arī datu tabulu, ja tajā ir tikai viena kolonna, kā arī argumentu `lag.max =`, kas norāda maksimālo nobīdi.

```{r eval=FALSE}
acf(datu.kolonna, lag.max = nobīde)
```

---
## Autokorelācija 2

Piemēram izmantoti dati par priedes gadskārtu platumu vērtētībām simts gadu periodā.

```{r,comment=NA,echo=FALSE}
priede <- read_excel("../Dati/priede.xlsx")
```
```{r,comment=NA,eval=FALSE}
priede <- read_excel("priede.xlsx")
```
```{r}
str(priede)
```

---
## Autokorelācija 3

```{r eval=FALSE}
acf(priede)
```
```{r 6n_acf,echo=FALSE, fig.height=3}
par(ps=15,mar=c(5,5,3,3))
acf(priede)
```

**Secinājums:** statistiski būtiska autokorelācija novērojuma ar nobīdi līdz trīs gadiem (atbilstošie stabiņi pārsniedz raustīto zilo līniju).


---
## Autokorelācija 4

Lai iegūtu autokorelācijas koeficientu skaitliskās vērtības, funkcijas `acf()` rezultāts jāsaglabā kā objekts.

.izm90[
```{r,comment=NA}
akor <- acf(priede, plot = FALSE)
akor
```
]



---
## Korelācijas koeficientu vizualizācija

R pakete `corrplot` ļauj vizualizēt korelācijas koeficientu matricas, kas ir sevišķi aktuāli, ja jāparāda liela datu masīva (ar daudz mainīgajiem) rezultātus.

Pamatfunkcija attēlu veidošanai ir `corrplot()`, kurai kā arguments jāliek korelācijas koeficientu matrica, ko iegūst ar `cor()`.

Vairāk informācijas un piemēru: https://cran.r-project.org/web/packages/corrplot/vignettes/corrplot-intro.html


---
## Korelācijas koeficientu vizualizācija

Piemēram izmanto R iekļauto datu objektu `mtcars`, kurā ir 32 automarku raksturojums.

```{r, message=FALSE, fig.height=4}
library(corrplot)
data("mtcars")
head(mtcars, n = 2)
```

```{r, eval=FALSE}
M <- cor(mtcars)
corrplot(M)
```


---
## Korelācijas koeficientu vizualizācija

```{r, echo=FALSE}
M <- cor(mtcars)
corrplot(M)
```


---
## Korelācijas koeficientu vizualizācija

Ar argumentu `method = ` var dažādus attēlošanas veidus.

```{r, message=FALSE, fig.height=4}
corrplot(M, method = "color")
```


---
## Korelācijas koeficientu vizualizācija


```{r, message=FALSE, fig.height=4}
corrplot(M, method = "ellipse")
```


---
## Korelācijas koeficientu vizualizācija


```{r, message=FALSE, fig.height=4}
corrplot(M, method = "number")
```


---
## Korelācijas koeficientu vizualizācija

Ar argumentu `type =` var izvēlēties rādīt tikai daļu matricas

```{r, message=FALSE, fig.height=4}
corrplot(M, method = "color", type = "upper")
```


---
## Korelācijas koeficientu vizualizācija

Ar funkciju `cor.mtest()` var aprēķināt p-vērtības un korelācijas koeficienut ticamības intervālus starp visiem mainīgajiem (Pīrsona metode), ko vēlāk izmantot vizualizācijai.

```{r}
rez.mat <- cor.mtest(mtcars)
```

.izm75[
```{r}
rez.mat
```
]


---
## Korelācijas koeficientu vizualizācija

Ar argumentu `p.mat = ` norāda atbilstošās p-vērtības un arguments `insig = ` nosakā kā parādīt nebūtiskos koeficientus.

```{r, fig.height=3.5}
corrplot(M, p.mat = rez.mat$p, insig = "blank")
```


---
class: center, inverse, middle
# Kādi būtu jautājumi?