---
title: "Dispersijas analīze"
author: "Andris Avotiņš & Didzis Elferts"
output:
  xaringan::moon_reader:
    css: ["xaringan-themer.css","my-css.css"]
    lib_dir: libs
    nature:
      highlightStyle: github
      highlightLines: true
      countIncrementalSlides: false
      ratio: '16:10'
---
```{r xaringan-themer, include = FALSE}
library(xaringanthemer)
mono_accent(
  base_color = "#43418A",
  text_font_size = "25px",
  text_slide_number_font_size = "0.5em",
  outfile = "xaringan-themer.css"
)
options(htmltools.dir.version = FALSE)
```
```{r setup, include=FALSE}
knitr::opts_chunk$set(fig.height = 4.5, fig.width = 8, dev='svg', fig.align = "center")
```


## Dispersijas analīzes funkcijas

Dispersijas analīzi programmā R veic ar funkciju `aov()`, vai arī kombinējot funkcijas `anova()` un `lm()`.

```{r eval=FALSE}
aov(pētāmā.pazīme~faktors,data=datu.tabula)

anova(lm(pētāmā.pazīme~faktors,data=datu.tabula))
```

Lai analīze tiktu veikta pareizi, regresoram (x) ir jābūt izteiktam kā faktoram.


---
## Dati 1


.izm80[
```{r,comment=NA,echo=FALSE}
library(readxl)
miezi <- read_excel("../Dati/miezi.xlsx")
```
```{r,comment=NA,eval=FALSE}
library(readxl)
miezi <- read_excel("miezi.xlsx")
```
```{r,comment=NA}
str(miezi)
head(miezi)
```
]

---
## Dati 2

```{r,comment=NA}
summary(miezi)
```

---
## Pārveidošana par faktoru

Lai pārbaudītu vai mainīgais tiek uztverts kā faktors, izmanto funkciju `is.factor()` . Lai mainīgo pārvērstu par faktoru, izmanto funkciju `as.factor()`.
```{r,comment=NA}
is.factor(miezi$skirne)
miezi$skirne <- as.factor(miezi$skirne)
is.factor(miezi$skirne)
```


---
## Vizuālais salīdzinājums

```{r, fig.height=4}
library(ggplot2)
ggplot(miezi, aes(skirne, raza)) + geom_boxplot()
```




---
## Dispersiju salīdzināšana

Pirms dispersijas analīzes veikšanas grupu dispersijas salīdzina ar funkciju `leveneTest()`, kas atrodas paketē `car`.

```{r,comment=NA,warning=FALSE, message=FALSE}
library(car)
leveneTest(y = miezi$raza, group = miezi$skirne)
```

**Secinājums:** pie būtiskuma līmenā $\alpha=0,05$ starp atsevišķu gradācijas klašu dispersijām nepastāv statistiski būtiska atšķirība jeb dispersijas ir homogēnas ( $F_{(2; 27)} = 0,1785$), jo iegūtā p vērtība (0,84) ir lielāka par būtiskuma līmeni.

---
## Vienfaktora dispersijas analīze

```{r,comment=NA}
anov.miezi <- aov(raza ~ skirne, data = miezi)
summary(anov.miezi)
```
**Secinājums:** pie būtiskuma līmenā $\alpha=0,05$ starp gradācijas klašu vidējiem aritmētiskajiem pastāv statistiski būtiska atšķirība jeb faktora šķirne ietekme uz ražu ir būtiska ( $F_{(2; 27)} = 4,596$), jo iegūtā p vērtība (0,019) ir mazāka par būtiskuma līmeni.


---
## Analīzes pieņēmumu pārbaude

Atlikuma vērtību normalitātes pārbaude

```{r, fig.height=4}
plot(anov.miezi, 2)
```

---
## Analīzes pieņēmumu pārbaude

Atlikuma vērtību normalitātes pārbaude


```{r}
shapiro.test(residuals(anov.miezi))
```

**Secinājums**: Šapiro-Vilka testā iegūta vērtiba $W_{(30)} = 0,939$ ar p-vērtību (0,087), kas lielāka par būtiskuma līmeni $\alpha = 0,05$, secināms, ka atlikuma vērtības veido apmēram  normālo sadalījumu.



---
## Analīzes pieņēmumu pārbaude

Atlikuma vērtību homogenitātes pārbaude

```{r, fig.height=4}
plot(anov.miezi, 1)
```


---
## Faktora ietekmes īpatsvars

Faktora ietekmes īpatsvaru aprēķina dalot faktora kvadrātu summas (`Sum Sq`) vērtību ar kopējo kvadrātu summu.

```{r,comment=NA}
275/(275+808)
```
**Secinājums:** Faktora šķirne ietekmes īpatsvars uz ražas lielumu ir 25% un
nekontrolēto (atlikuma) faktoru summārā iedarbība ir 75% (1-0.25).

---
## Gradācijas klašu salīdzināšana

.izm80[
Funkcijā `TukeyHSD()` jānorāda dispersijas analīzes objektu, kurš ir veidots ar funkciju `aov()`.

```{r,comment=NA}
TukeyHSD(anov.miezi)
```
**Secinājums:** pie būtiskuma līmenā $\alpha=0,05$ statistiski būtiska atšķirība pastāv starp 3. un 1. šķirnes ražu (vidējo starpība 7,36 (TI: 1.30 - 13,42), p vērtība = 0,015), bet starp 1. un 2. (starpība 2,90 (TI: -3,16 - 8,96)), kā arī 2. un 3. šķirni (starpība 4,46 (TI: -1,60 - 10,52) atšķirība nav statistiski būtiska (p vērtības lielākas par 0,05).
]

---
## Vidējo vērtību grafiskais attēlojums

Grafiskais attēlošanai var izmantot arī vidējo ar ticamības intervālu.

```{r, fig.height=3}
ggplot(miezi, aes(skirne, raza)) + 
  stat_summary(fun.data = "mean_cl_normal") + 
  labs(x = "Miežu šķirne", y = "Raža")
```

---
## Dispersijas analīze, ja dispersijas nav homogēnas

Gadījumos, kad dispersijas ir atšķirīgas, viens no risinājumiem ir izmantot dispersiiju analīzi ar pielāgojumu heterogēnām dispersijām.

Viena no funkcijām viena faktora dispersijas analīzes veikšanai ir `oneway.test()`.


---
## Dispersijas analīze, ja dispersijas nav homogēnas

```{r}
oneway.test(raza ~ skirne, data = miezi)
```
**Secinājums:** pie būtiskuma līmeņa $\alpha=0,05$ starp gradācijas klašu vidējiem aritmētiskajiem pastāv statistiski būtiska atšķirība jeb faktora šķirne ietekme uz ražu ir būtiska ( $F_{(2; 17,642)} = 5,06$), jo iegūtā p vērtība (0,018) ir mazāka par būtiskuma līmeni.


---
## Dispersijas analīze, ja dispersijas nav homogēnas

.izm90[
Gradācijas klašu savstarpējo salīdzināšanu situācijā, kad nav honogēnas dispersijas, var veikt ar Games-Howell testu. Tests ir ieviests `rstatix` paketes funkcijā `games_howell_test`.

```{r, message=FALSE}
library(rstatix)
games_howell_test(raza ~ skirne, data = miezi)
```

**Secinājums:** pie būtiskuma līmenā $\alpha=0,05$ statistiski būtiska atšķirība pastāv starp 3. un 1. šķirnes ražu (vidējo starpība 7,36 (TI: 1.54 - 13,18), p vērtība = 0,015), bet starp 1. un 2. (starpība 2,90 (TI: -3,30 - 9,10)), kā arī 2. un 3. šķirni (starpība 4,46 (TI: -2,29 - 11,20)) atšķirība nav statistiski būtiska (p vērtības lielākas par 0,05).
]


---
## Dati

.izm80[
```{r,comment=NA,echo=FALSE}
soja <- read_excel("../Dati/soja.xlsx")
```
```{r,comment=NA,eval=FALSE}
soja <- read_excel("soja.xlsx")
```
```{r,comment=NA}
str(soja)
head(soja)
```
]

---
## Datu pārbaude

```{r,comment=NA}
names(soja)
is.factor(soja$gaisma)
is.factor(soja$stress)
soja$gaisma <- as.factor(soja$gaisma)
soja$stress <- as.factor(soja$stress)
```

---
## Dispersiju salīdzināšana

Kols starp mainīgajiem pie argumenta `group = ` nozīmē, ka jāsalīdzina dispersijas faktoru kombinācijas līmeņos.

```{r,comment=NA}
library(car)
leveneTest(y = soja$lapas, group = soja$gaisma:soja$stress)
```
**Secinājums:** pie būtiskuma līmenā $\alpha=0,05$ starp atsevišķu gradācijas klašu dispersijām nepastāv statistiski būtiska atšķirība jeb dispersijas ir homogēnas ( $F_{(3;48)}=0,1963; p = 0,898$).

---
## Daudzfaktoru dispersijas analīze 1

Pieraksts `faktors1*faktors2` nozīmē, ka pārbauda katra faktora ietekmi, kā arī faktoru kombinācijas (mijiedarbības) ietekmi.
```{r,comment=NA}
modelis <- aov(lapas ~ gaisma*stress, data = soja)
summary(modelis)
```

---
## Daudzfaktoru dispersijas analīze 2

**Secinājums:** pie būtiskuma līmenā $\alpha=0,05$ sojas lapu laukumu būtiski ietekmē gaismas daudzums ( $F_{(1;48)} = 47,749$; p vērtība <0,0001) un stresa līmenis ( $F_{(1;48)} = 16,595$; p vērtība = 0,0002), bet faktoru kombinācijas ietekme nav būtiska ( $F_{(1;48)} = 0,029$; p vērtība = 0,86).

---
## Ietekmes īpatsvara noteikšana

```{r,comment=NA}
kv.sum <- 42752 + 14858 + 26 + 42976
42752/kv.sum  #gaisma
14858/kv.sum  #stress
```
**Secinājums:** Faktora gaisma ietekmes īpatsvars uz lapu virsmas laukumu
ir 42,5%, stresa ietekmes īpatsvars ir 14,8%.

---
## Gradācijas klašu salīdzināšana

Šajā gadījumā Post-Hoc testu var arī neveikt, jo faktoram ir tikai divas gradācijas klases, bet vispārīgā gadījumā funkcijā jānorāda modeļa nosaukums un būtiskā faktora nosaukums.

```{r,comment=NA}
TukeyHSD(modelis,"gaisma")
```

---
## Datu grafiskā parādīšana

Tā kā ir divi faktori, tad, veidojot vērtībamplitūdas attēlu, vienu faktoru norāda kā x, bet otru kā aizpildījumu (`fill = `).

```{r, fig.height=3}
ggplot(soja, aes(gaisma, lapas, fill = stress)) + 
  geom_boxplot()
```

---
## Kruskola-Volisa tests

```{r}
kruskal.test(raza ~ skirne, data = miezi)
```
**Secinājums:** pie būtiskuma līmenā $\alpha=0,05$ miežu šķirņu ražas nepieder vienai ģenerālkopai jeb starp gradācijas klasēm pastāv būtiska atšķirība ( $\chi^2_{(2;30)} = 6,712$; p = 0,035).

---
## Dunna tests

Ja Kruskola-Volisa testā konstatēta būtiska faktora ietekme, gradācijas klases savā starpā var salīdzināt ar Dunna testu no paketes `rstatix``.

```{r}
dunn_test(raza ~ skirne, data = miezi)
```

**Secinājums:** pie būtiskuma līmenā $\alpha=0,05$ statistiski būtiska atšķirība pastāv starp 3. un 1. šķirnes ražu ( $z_{(20)} = 2,591$; p vērtība = 0,0029), bet starp 1. un 2. ( $z_{(20)} = 1,295$), kā arī 2. un 3. šķirni ( $z_{(20)} = 1,295$) atšķirība nav statistiski būtiska (p vērtības lielākas par 0,05).

---
class: center, inverse, middle
# Kādi būtu jautājumi?