---
title: "Kovariācijas analīze"
author: "Andris Avotiņš"
output:
  xaringan::moon_reader:
    css: ["xaringan-themer.css","my-css.css"]
    lib_dir: libs
    nature:
      highlightStyle: github
      highlightLines: true
      countIncrementalSlides: false
      ratio: '16:10'
---
```{r xaringan-themer, include = FALSE}
library(xaringanthemer)
mono_accent(
  base_color = "#43418A",
  text_font_size = "25px",
  text_slide_number_font_size = "0.5em",
  outfile = "xaringan-themer.css"
)
options(htmltools.dir.version = FALSE)
```
```{r setup, include=FALSE}
knitr::opts_chunk$set(fig.height = 4.5, fig.width = 8, dev='svg')
```


## Dati

.izm90[
```{r comment=NA,echo=FALSE}
library(readxl)
dati <- read_excel("../Dati/nogan.xlsx")
```
```{r comment=NA,eval=FALSE}
library(readxl)
dati <- read_excel("nogan.xlsx")
```
```{r comment=NA}
str(dati)
head(dati, n = 3)
```
]

---
## Lineārā regresija

.izm90[
```{r comment=NA}
modelis <- lm(Fruit ~ Root, data = dati)
summary(modelis)
```
]

---
## Modeļa diagnostika 1

```{r, eval=FALSE}
par(mfrow=c(2,2))
plot(modelis)
par(mfrow=c(1,1))
```

---
## Modeļa diagnostika 2

```{r 9n_dig1,echo=FALSE,fig.align='center',fig.height=3.5,fig.width=8}
par(ps=15,mar=c(5,5,3,3))
par(mfrow=c(2,2))
plot(modelis)
par(mfrow=c(1,1))
```
**Secinājums:** iegūtajā attēlā redzams, ka atlikuma vērtības veido divas izteiktas grupas, kas nozīmē, ka atlikuma vērtības nav izvietotas nejauši.



---
## Datu grafiskais attēlojums 1

Datu grafiskai attēlošanai mainīgo Grazing piesaista krāsai, kā rezultātā gan punktu krāsa, gan trenda līnijas krāsa būs atkarīga no šī mainīgā vērtībām.

```{r eval=FALSE}
library(ggplot2)
ggplot(dati, aes(Root, Fruit, color = Grazing)) +
  geom_point() +
  geom_smooth(method = "lm") +
  labs(x = "Sakņu biomasa", y = "Virszemes biomasa",
       color = "Veids")
```

---
## Datu grafiskais attēlojums 2

```{r 9n_graz,echo=FALSE,fig.align='center',message=FALSE}
library(ggplot2)
ggplot(dati, aes(Root, Fruit, color = Grazing)) +
  geom_point() +
  geom_smooth(method = "lm") +
  labs(x = "Sakņu biomasa", y = "Virszemes biomasa", color = "Veids")
```

---
## Modeļa definēšana

Lai veiktu kovariācijas analīzi, izmanto funkciju `lm()`, kurā kā regresorus jāiekļauj vismaz viens nepārtraukti variējošs mainīgais un viens faktors. Starp mainīgajiem var pārbaudīt arī mijiedarbības efektu.

```{r, comment=NA,eval=FALSE}
ancova <- lm(Fruit ~ Grazing*Root, data = dati)
summary(ancova)
``` 

---
## Modeļa definēšana 

.izm90[
```{r, comment=NA,echo=FALSE}
ancova <- lm(Fruit ~ Grazing*Root, data = dati)
summary(ancova)
``` 
]

---
## Modeļa secinājumi

.izm90[
* koriģētais determinācijas koeficients (*Adjusted R-Squared*; $R_{adj.}^2$ ) = 0,923, tas ir, sakņu biomasa un noganīšanas faktors izskaidro 92,3% no virszemes biomasas vērtību variēšanas;

* izskaidrotās regresenta mainības īpatsvars pie $\alpha = 0,05$ ir būtisks $(F_{(3;36)} = 157,6; p < 0,001)$;

* modeļa koeficienti Root $(t_{(36)} = 15,182; p<0,001)$ un brīvais loceklis (*Intercept*) $(t_{(36)} = -9,771; p<0,001)$ ir būtiski, jo atbilstošās p-vērtības ir mazākas par būtiskuma līmeni $\alpha$;

* Sakņu biomasas ietekme uz virszemes biomasu nenoganītajos laukos būtiski neatšķiras no sakņu biomasas ietekmes noganītajos laukos (references līmenis), jo koeficients GrazingUngrazed $(t_{(36)} = 0,321; p=0,750)$ nav būtisks 
]

---
## Modeļa matrice

.izm75[
```{r, comment=NA}
model.matrix(ancova)
```
]

---
## Modeļa definēšana

.izm85[
```{r, comment=NA}
ancova2 <- lm(Fruit ~ Grazing + Root, data = dati)
summary(ancova2)
```
]

---
## Modeļa secinājums

* koriģētais determinācijas koeficients (*Adjusted R-Squared*; $R_{adj.}^2$ ) = 0,925, tas ir, sakņu biomasa un noganīšanas faktors izskaidro 92,5% no virszemes biomasas vērtību variēšanas;

* izskaidrotās regresenta mainības īpatsvars pie $\alpha = 0,05$ ir būtisks $(F_{(2;37)} = 242,3; p < 0,001)$;

* visi modeļa koeficienti ir būtiski: Root $(t_{(36)} = 20,51; p<0,001)$, brīvais loceklis (*Intercept*) $(t_{(36)} = -13,23; p<0,001)$, jo atbilstošās p-vērtības ir mazākas par būtiskuma līmeni $\alpha$;

* Virszemes biomasa nenoganītajos laukos (koeficients GrazingUngrazed) vidēji ir par 36,103 lielāka  nekā noganītajos laukos (references līmenis) un atšķirība ir statistiski būtiska  $(t_{(36)} = 10,75; p<0,001)$ . 


---
## Modeļa matrice 

.izm75[
```{r, comment=NA}
model.matrix(ancova2)
```
]

---
## Modeļu salīdzinājums

.izm75[
```{r, comment=NA}
anova(ancova, ancova2)
library(MuMIn)
AICc(ancova,ancova2)
```
]

**Secinājums:** starp modeļiem nepastāv statistiski būtiska atšķirība $(F_{(1;37)} = 0,1031$, p vērtība ir 0,75 un tā ir lielāka par būtiskuma līmeni 0,05), tad var izvēlēties vienkāršāko modeli - ancova2. Pēc AICc tas ir uzskatāms par labāku vispārinājumu populācijā.


---
## Modeļa diagnostika 1

Diagnosticējošos attēlos redzamas atlikuma vērtības pret prognozētajām vērtībām, atlikuma vērtību QQ attēls, kā arī attēls, kas parāda katra novērojuma ietekmi uz modeli (apakšējais labais attēls). Ja ietekmes attēlā kāds punkts atrodas aiz raustītās līnijas (Cook's distance virs 0,5), novērojums uzskatāms par ietekmīgu. Komandu rinda `par(mfrow = c(2, 2))` nodrošina, ka visi četri diagnosticējošie attēli ir vienā lapā.

```{r eval=FALSE}
par(mfrow = c(2, 2))
plot(ancova2)
par(mfrow = c(1, 1))
```

---
## Modeļa diagnostika 2

```{r 7n_dig_bietes,echo=FALSE,fig.align='center',fig.height=5,fig.width=8}
par(ps=15,mar=c(5,5,3,3))
par(mfrow = c(2, 2))
plot(ancova2)
```

---
## Modeļa diagnostika 3: Linearitāte

Visiem novērojumiem (punktiem) vajadzētu būt vienmērīgi izkliedētiem un sarkanajai līnijai uz nulles.
```{r diag_linearit,echo=FALSE,fig.align='center',fig.height=3,fig.width=6}
par(ps=13,mar=c(4,4,2,2))
plot(ancova2,1)
```

Negatīvas atlikumu (*residual*) vērtības nozīmē, ka tiek prognozēta augstāka vidējā vērtība par faktiski novēroto.

---
## Modeļa diagnostika 4: Normalitāte

Atlikumu vērtībām ir jābūt normāli sadalītām - punktiem būtu jāatrodas uz diagonālās līnijas.

```{r diag_normalit,echo=FALSE,fig.align='center',fig.height=3,fig.width=6}
par(ps=13,mar=c(4,4,2,2))
plot(ancova2,2)
```

Izmantojot funkciju `residuals(modelis)` tās var iegūt kā objektu, kuram izmantot arī Šhapiro-Vilka testu.

---
## Modeļa diagnostika 5: homoskedasticitāte

Atlikumu vērtībām ir jābūt vienmērīgi izkliedētām visā prognozes diapozonā - sarkanajai līnijai ir jābūt horizontālai

```{r diag_homosced,echo=FALSE,fig.align='center',fig.height=3,fig.width=6}
par(ps=13,mar=c(4,4,2,2))
plot(ancova2,3)
```

---
## Modeļa diagnostika 6: ietekmīgie novērojumi
*Standartized residuals* demonstrē novērojumu novirzi no prognozes, izteiktu standartnovirzēs

*Leverage* raksturo novērojuma ietekmi uz regresijas koeficientiem. Ietekmīgas ir > `2 x (p + 1)/n`, kur `p` ir regresoru skaits un `n` ir novērojumu skaits

*Cook's distance* apkopo abus iepriekš minētos
```{r diag_influence,echo=FALSE,fig.align='center',fig.height=3,fig.width=6}
par(ps=13,mar=c(4,4,1.25,1))
plot(ancova2,5)
```


---
## Modeļa diagnostika 7: Kuka distance

Ir pieņemts uzskatīt, ka novērojumi, kuriem *Cook's distance* ir lielāka par 0,5 slikti pakļaujās prognozei un ietekmē regresijas koeficientus - **tos ir nepieciešams padziļināti izpētīt**.

```{r diag_cook,echo=TRUE,fig.align='center',fig.height=3,fig.width=6}
plot(ancova2,4)
```

---
## Modeļa diagnostika 8: autokorelācija

Atlikumu vērtībām ir jābūt savstarpēji neatkarīgām - nedrīkst pastāvēt autokorelācija.

```{r acf,echo=TRUE,fig.align='center',fig.height=3,fig.width=6}
acf(residuals(ancova2),lag.max = 40)
```

Nozīmīgi visām regresijām. Bet, jo sevišķi, analizējot mainību telpā un/vai laikā.

---
## Vienādojumi

* Grazed: Fruit=-127,829+23,560*Root

* Ungrazed: Fruit=(-127,829+36,103)+23,560*Root

* Kopā: Fruit=-127,829+36,103\*GrazingUngrazed+23,560\*Root


---
## Dati - 2. piemērs

.izm90[
```{r, comment=NA,echo=FALSE}
dati2 <- read_excel("../Dati/vecums2.xlsx")
```
```{r, comment=NA,eval=FALSE}
dati2 <- read_excel("vecums2.xlsx")
```
```{r, comment=NA}
str(dati2)
summary(dati2)
```
]

---
## Datu grafiskais attēlojums 1

Datu grafiskai attēlošanai mainīgo sex piesaista krāsai, kā rezultātā gan punktu krāsa, gan trenda līnijas krāsa būs atkarīga no šī mainīgā vērtībām.

```{r eval=FALSE}
ggplot(dati2, aes(age, weight, color = sex)) +
        geom_point() +
        geom_smooth(method = "lm") +
        labs(x = "Vecums", y = "Svars",
             color = "Dzimums")
```

---
## Datu grafiskais attēlojums 2

```{r 9n_sex,echo=FALSE,fig.align='center',message=FALSE}
ggplot(dati2, aes(age, weight, color = sex)) +
        geom_point() +
        geom_smooth(method = "lm") +
        labs(x = "Vecums", y = "Svars",
             color = "Dzimums")
```


---
## Modeļa definēšana

.izm85[
```{r comment=NA}
ancova <- lm(weight ~ sex*age, data = dati2)
ancova2 <- lm(weight ~ sex+age, data = dati2)

AICc(ancova,ancova2)
anova(ancova,ancova2)

```
]


---
## Secinājumi

Labākais vispārinājums dzimuma un vecuma ietekmei uz svaru popuācijā ir sarežģītākais - tiešo un mijiedarbības efektu - modelis, jo tam ir mazākā AICc vērtība. Tas ir statistiski nozīmīgi labāks par otro - tiešo efektu - $(F_{(1;55)} = 33,608; p<0,0001)$ modeli.

---
## Labākais modelis

.izm85[
```{r comment=NA}
ancova <- lm(weight ~ sex*age, data = dati2)
summary(ancova)
```
]

---
## Secinājumi

.izm90[
* koriģētais determinācijas koeficients (*Adjusted R-Squared*; $R_{adj.}^2$ ) = 0,9444, tas ir, dzimums un vecums un faktoru mijiedarbība izskaidro 94,4% no virszemes svara vērtību variēšanas;

* izskaidrotās regresenta mainības īpatsvars pie $\alpha = 0,05$ ir būtisks $(F_{(3;51)} = 306,8; p < 0,001)$;

* visi modeļa koeficienti ir būtiski: age $(t_{(51)} = 10,949; p<0,001)$, brīvais loceklis (*Intercept*) $(t_{(51)} = 2,500; p=0,016)$ un sex $(t_{(51)} = 2,642; p=0,011)$ , jo atbilstošās p-vērtības ir mazākas par būtiskuma līmeni $\alpha$;

* Vecuma ietekme uz svara pieaugumu būtiski atšķiras starp dzimumiem (koeficients sexmale:age) $(t_{(51)} = 5,797; p<0,001)$ . Vīriešiem svara pieaugums ir par 0,759 vienībām augstāks nekā sievietēm.
]


---
## Modeļa matrice 

.izm80[
```{r,comment=NA}
model.matrix(ancova)
```
]

---
## Modeļa diagnostika 1

```{r ,fig.align='center',fig.height=4.5,fig.width=8}
par(mfrow = c(2, 2))
plot(ancova)
par(mfrow = c(1, 1))
```

---
## Modeļa diagnostika 2

Ir pieņemts uzskatīt, ka novērojumi, kuriem *Cook's distance* ir lielāka par 0,5 slikti pakļaujās prognozei un ietekmē regresijas koeficientus - **tos ir nepieciešams padziļināti izpētīt**.

```{r echo=TRUE,fig.align='center',fig.height=3,fig.width=6}
plot(ancova,4)
```


---
## Modeļa diagnostika 3

Atlikumu vērtībām ir jābūt savstarpēji neatkarīgām - nedrīkst pastāvēt autokorelācija.

```{r fig.align='center',fig.height=3.7,fig.width=6}
acf(residuals(ancova))
```

Sevišķi nozīmīga ir autokorelācija viena novērojuma attālumā, kas šeit ir sasniegusi būtiskuma līmeni.


---
## Vienādojumi

* female: weight=1,395+1,072*age

* male: weight=(1,395+2,039)+(1,072+0,762)*age

* kopā: weigth=1,395+2,039\*sexmale+1,072\*age+0,759\*sexmale:age


---
class: center, inverse, middle
# Kādi būtu jautājumi?