---
title: "Biometrija"
author: "Andris Avotiņš"
output:
  xaringan::moon_reader:
    css: ["xaringan-themer.css","my-css.css"]
    lib_dir: libs
    nature:
      highlightStyle: github
      highlightLines: true
      countIncrementalSlides: false
      ratio: '16:10'
---
```{r xaringan-themer, include = FALSE}
library(xaringanthemer)
mono_accent(
  base_color = "#43418A",
  text_font_size = "25px",
  text_slide_number_font_size = "0.5em",
  outfile = "xaringan-themer.css"
)
options(htmltools.dir.version = FALSE)
```
```{r setup, include=FALSE}
knitr::opts_chunk$set(fig.height = 4.5, fig.width = 8, dev='svg', echo = TRUE, message = FALSE, warning = FALSE)
```


## Biometrija

* Kursa apjoms: 3 kredītpunkti

* Kursu veido:
      - Teorētiskās lekcijas
      
      - Praktiskās nodarbības un uzdevumi
      
      - Kontroldarbi
      
      - Eksāmens

---
## Kursa formāts

* Kontaktlekcijas

* e-kurss

* Visi uzdevumi un kontroldarbi iesniedzami e-studiju vidē

---
## Vērtējuma iegūšana

* Laicīgi nokārtoti visi praktiskie darbi (ja nekārto, tad
novērtējums ir 0 par attiecīgo darbu)

* Laicīgi nokārtoti visi kontroldarbi (ja nekārto, tad novērtējums
ir 0 par attiecīgo kontroldarbu)

* Eksāmens

* Rezultāts veidojas kā 15% praktisko darbu vidējā atzīme, 60%
kontroldarbu vidējā atzīme un 25% eksāmena atzīme

* Lai sekmīgu beigtu kursu, gala atzīmei ir jābūt sekmīgai (drīkst būt nesekmīga atzīme kādā no atsevišķiem pārbaudījumiem)

---
## Pārbaudījumi

* **Praktiskie darbi** – pēc katras praktiskās nodarbības jāizpilda daži mazi uzdevumi un jāiesniedz līdz
noteiktajam laikam

* **Kontroldarbi** – par katrām 2 tēmām, sastāv no teorijas testa
(veido 50% no atzīmes) un praktiskajiem uzdevumiem (veido
50% no atzīmes)

* **Eksāmens** – teorija un praktiskie uzdevumi par jebkuru no
tēmām, kas ir bijusi kursa laikā

---
## Nodarbību laiki

* Lekcijas

   Pirmdiena (335.-336. telpa), 8.30 - 10.00 (kopā 8 lekcijas)
  
* Praktiskās nodarbības/darbi (sākot ar 11. 09.2023.)
  * Grupa III (208. telpa): Pirmdiena, 12.30 - 14.00
  
  * Grupa I (204. telpa): Pirmdiena, 14.30 - 16.00
  
  * Grupa II (208. telpa): Otrdiena, 12.30 - 14.00
  
  * Grupa IV (208. telpa): Otrdiena, 14.30 - 16.00

.defin[
Citas grupas laikā var ierasties tikai iepriekš saskaņojot ar pasniedzēju!
]

---
## Lekcijas

* 11.09.2022. - Biometrija. Dati.

* 18.09.2022. - Eksperimentu dizains. Teorētiskie sadalījumi

* 02.10.2022. - Statistiskie rādītāji un Ticamības intervāli

* 16.10.2022. - Paraugkopu salīdzināšana

* 23.10.2022. - Korelācijas analīze un Regresijas analīze

* 13.11.2022. - Dispersijas un Kovariācijas analīze

* 04.12.2022. - Vispārējie lineārie modeļi

* 11.12.2022. - Rezultātu prezentēšana. Labs attēls



---
## Konsultācijas - Andris Avotiņš

* Otrdiena, 14:30-16:00 vai iepriekš piesakoties

* Telpa 205.

* e-pasts: andris.avotins@lu.lv

* e-studiju vide


---
## Kursa materiāli

* e-studiju vidē:

      * Prezentācijas

      * Datu faili

      * Kodu faili

---
## Literatūra

.izm75[
* Liepa I., 1974. Biometrija.

* Sokal R.R., Rohlf, F.J. 1995. Biometry: the principles and practice of statistics in biological research. New Yourk, W.H. Freeman and Company, 887 pp 

* Quinn G.P., Keough M.J., 2002. Experimental design and data analysis for biologists. Cambridge, UK, Cambridge University Press 537 pp.

* Verzani, J., 2005. Using R for introductory statistics. Boca Raton : Chapman & Hall/CRC 414 pp.

* Zuur, A.F., Ieno, E.N., Smith, G.M., 2007. Analysing ecological data. Springer, 672 p.

* Ieno, E.N., Zuur, A.F., 2015. A beginner’s guide to data exploration and visualization with R. Highland Statistics, 164 p

* Elferts, D., 2016. Praktiskā biometrija. Pieejama
http://delferts.github.io/gramatas/praktiska_biometrija/index.html

* Elferts, D., 2016. ggplot2 grafiskā sistēma. Pieejama http://delferts.github.io/gramatas/ggplot2_gramata/index.html
]

---
class: center, inverse, middle
# Kādi būtu jautājumi?