---
title: "Teorētiskie sadalījumi. Eksperimentu dizains."
author: "Andris Avotiņš"
output:
  xaringan::moon_reader:
    css: ["xaringan-themer.css","my-css.css"]
    lib_dir: libs
    nature:
      highlightStyle: github
      highlightLines: true
      countIncrementalSlides: false
      ratio: '16:10'
---
```{r xaringan-themer, include = FALSE}
library(xaringanthemer)
mono_accent(
  base_color = "#43418A",
  text_font_size = "25px",
  text_slide_number_font_size = "0.5em",
  outfile = "xaringan-themer.css"
)
options(htmltools.dir.version = FALSE)
```
```{r setup, include=FALSE}
knitr::opts_chunk$set(fig.height = 4.5, fig.width = 8, dev='svg', echo = TRUE, message = FALSE, warning = FALSE, fig.align = "center")
```





class: inverse, middle, center

# Teorētiskie sadalījumi

---
## Gadījuma notikumi un varbūtība

* Gadījuma parādības – notikumi

* Varbūtība - notikuma iestāšanās iespējamības rādītājs

.defin[
* Notikuma A varbūtība P(A) ir notikumam A labvēlīgo
gadījumu skaita m attiecība pret kopējo notikumu skaitu n, ja
atsevišķie gadījumi ir nesavienojami, vienīgi iespējami un
vienādi iespējami
]
* P(A)=m/n

---
## Notikumi

* Notikumus A un B sauc par **nesavienojamiem**, ja nav
iespējama to vienlaicīga iestāšanās

* Ja iespējams realizēties tikai notikumam A un B, šos
notikumus sauc par **vienīgi iespējamiem**

* Ja notikumu A un B iestāšanās iespējas ir vienādas, šos
notikums sauc par **vienādi iespējamiem**

---
## Notikumi

* $P(A) = \phi$ – notikuma iestāšanās varbūtība

* $P(B) = \kappa$ – pretējā notikuma iestāšanās varbūtība

* Klasiskās definīcijas pielietošana ir ierobežota (nevar noteikt
m un n)

* Lieto statistisko varbūtību, kurai pamatā ir relatīvās frekvences

---
## Klasiskā definīcija

Metamie kauliņi


---
## Lielo skaitļu likums

.defin[
Ja paraugkopas apjoms palielinās un palielinās, iegūto datu
relatīvās frekvences nonākt tuvāk un tuvāk teorētiskajām
(patiesajām) iespējamības vērtībām
]

---
## Teorētiskie sadalījumi

Daudzus procesus/pazīmes dabā var aprakstīt izmantojot matemātiskas formulas un vērtību sadalījumus.

Bioloģijā svarīgākie teorētiskie sadalījumi ir:

* binomiālais sadalījums

* Puasona sadalījums

* normālais sadalījums

---
## Binomiālais sadalījums

* Viens no svarīgākajiem diskrēti variējošu pazīmju sadalījumiem

* Raksturīga mēģinājumu organizēšana pēc Bernulli shēmas

* Ir jāzin kopējais notikumu skaits

---
## Binomiālais sadalījums

Formula

$$ 
P(r)=\frac{n!}{r!(n-r)!}p^rq^{n-r}
$$

n - kopējais notikumu skaits

r - labvēlīgo notikumu skaits

p - notikuma iestāšanās varbūtība

q - iespējamība, ka notikums neiestāsies (1-p)

---
## Binomiālais sadalījums

Binomiālo sadalījumu raksturo:

* vidējā vērtība, kur $n_p$ - kopējais notikumu skaits, $\psi$ - notikuma iestāšanas varbūtība.
$$
\mu=n_p \cdot \psi
$$
* dispersija, kur $\kappa$ - pretējā notikuma iestāšanas varbūtība,
$$
\sigma^2=n_p \cdot \psi \cdot \kappa
$$
* standartnovirze
$$
\sigma=\sqrt{\sigma^2}
$$

---
## Binomiālais sadalījums

```{r,echo=FALSE}
par(mfrow=c(2,2),mar=c(3,3,3,1))
x<-dbinom(0:10,10,0.5)
names(x) <- 0:10
barplot(x,main="p=0.5,np=10")
x<-dbinom(0:15,15,0.5)
names(x) <- 0:10
barplot(x,main="p=0.5,np=15")
x<-dbinom(0:10,10,0.15)
names(x) <- 0:10
barplot(x,main="p=0.15,np=10")
x<-dbinom(0:10,10,0.85)
names(x) <- 0:10
barplot(x,main="p=0.85,np=10")
```

---
## Binomiālais sadalījums

.izm80[
Vecāki ir heterozigoti pēc albīnisma gēna: Aa. Pēc G. Mendeļa
teorijas, notikuma varbūtība, ka tādiem vecākiem būs bērns albīns,
ir p= 0,25. Kāda varbūtība albīnu skaitam četru bērnu ģimenē?

$$ 
P_{0,4,0.25}=\frac{4!}{0! \cdot (4-0)!} \cdot 0.25^0 \cdot 0.75^4=\frac{4 \cdot 3 \cdot 2 \cdot 1}{1 \cdot 4 \cdot 3 \cdot 2 \cdot 1} \cdot 1 \cdot 0.75^4=0.32
$$

$$ 
P_{1,4,0.25}=\frac{4!}{1! \cdot (4-1)!} \cdot 0.25^1 \cdot 0.75^3=\frac{4 \cdot 3 \cdot 2 \cdot 1}{1 \cdot 3 \cdot 2 \cdot 1} \cdot 0.25 \cdot 0.75^3=0.42
$$

$$ 
P_{2,4,0.25}=\frac{4!}{2! \cdot (4-2)!} \cdot 0.25^2 \cdot 0.75^2=\frac{4 \cdot 3 \cdot 2 \cdot 1}{2 \cdot 1 \cdot 2 \cdot 1} \cdot 0.25^2 \cdot 0.75^2=0.21
$$

$$ 
P_{3,4,0.25}=\frac{4!}{3! \cdot (4-3)!} \cdot 0.25^3 \cdot 0.75^1=\frac{4 \cdot 3 \cdot 2 \cdot 1}{3 \cdot 2 \cdot 1 \cdot 1} \cdot 0.25^3 \cdot 0.75=0.05
$$


$$ 
P_{4,4,0.25}=\frac{4!}{4! \cdot (4-4)!} \cdot 0.25^4 \cdot 0.75^0=\frac{4 \cdot 3 \cdot 2 \cdot 1}{4 \cdot 3 \cdot 2 \cdot 1 \cdot 1} \cdot 0.25^4 \cdot 1=0.004
$$
]

---
## Puasona sadalījums

* Sadalījums raksturo diskrēti variējošu pazīmju varbūtību
sadalījumu

* Raksturīgs sadalījums skaita datiem, sevišķi, ja notikuma iestāšanās varbūtība ir zema

* Vidējā vērtība un dispersija ir vienādas

---
## Puasona sadalījums

$$ 
P_{m_j,n_p,\psi}=\frac{\lambda^{m_j}}{m_j !} \cdot e^{-\lambda}
$$

kur $m_j !$ - labvēlīgā notikuma skaita faktoriāls, $m_j$ = 0, 1, 2, ..., $n_p$

$n_p$ - kopējais notikumu skaits

e - naturālā logaritma bāze

$\lambda$ (lambda) - Puasona sadalījuma vidējā vērtība

---
## Puasona sadalījums 

Puasona sadalījumu raksturo:
 
* vidējā vērtība, kur $n_p$ - kopējais notikumu skaits, $\psi$ - notikuma iestāšanas varbūtība,
$$
\mu=n_p \cdot \psi =\lambda
$$

* standartnovirze $\sigma=\sqrt{\sigma^2}$ un dispersija $\sigma^2= n_p \cdot \psi$

* vidējā vērtība un dispersija ir skaitliski vienādas $\mu=\sigma^2=\lambda$

---
## Puasona sadalījums

```{r,echo=FALSE}
par(mfrow=c(2,2),mar=c(3,3,3,1))
x<-dpois(0:10,0.05)
names(x) <- 0:10
barplot(x,main="lambda=0.05")
x<-dpois(0:10,0.5)
names(x) <- 0:10
barplot(x,main="lambda=0.5")
x<-dpois(0:10,1)
names(x) <- 0:10
barplot(x,main="lambda=1")
x<-dpois(0:10,5)
names(x) <- 0:10
barplot(x,main="lambda=5")
```

---
## Normālais sadalījums

* Nozīmīgākais nepārtraukti variējošu pazīmju varbūtību
sadalījums bioloģiskajos pētījumos

* Sadalījumu rakstoro tā vidējais aritmētiskais un
standartnovirze

---
## Normālais sadalījums

$$
n_j=\frac{c \cdot n}{\sigma \sqrt{2\pi}} \cdot e^{-\frac{(x_j-\mu)^2}{2\sigma^2}}
$$

kur $n_j$ - j-tās klases normālā sadalījuma frekvence

$x_j$ - j-tās klases vidējā vērtība

n - paraugkopas apjoms

c - klases intervāls

$\sigma$ - populācijas standartnovirze

e - naturālā logaritma bāze

$\mu$ - populācijas vidējais aritmētiskais

---
## Normālais sadalījums

```{r bliv_varb,fig.width=8, echo=FALSE,fig.align='center'}
library(png)
library(grid)
img <- readPNG("../Atteli/bliv_varb.png") 
 grid.raster(img)
```

---
## Normālais sadalījums

```{r,echo=FALSE,warning=FALSE}
par(mfrow=c(2,2),mar=c(1,3,3,1))
x<-dnorm(seq(-5,5,by=0.01),0,1)
plot(x,type="l",main="Vidējais = 0, sd = 1")
box()
x<-dnorm(seq(-5,5,by=0.01),1,1)
plot(x,type="l",main="Vidējais = 1, sd = 1")
box()
x<-dnorm(seq(-5,5,by=0.01),0,2)
plot(x,type="l",main="Vidējais = 0, sd = 2")
box()
x<-dnorm(seq(-5,5,by=0.01),0,0.5)
plot(x,type="l",main="Vidējais = 0, sd = 0.5")
box()
```

---
## Standarta normālais sadalījums (z-sadalījums)

$$
z=\frac{x-\mu}{\sigma}
$$

Šādam sadalījumam vidējais aritmētiskais ir 0 un standartnovirze 1.
Pārvēršot reālo vērtību par z vērtību, vienmēr var pateikt kāda ir
iespējamība dabūt šādu vērtību (izmantojot speciālās tabulas vai
funkcijas).

---
## Atbilstības normālajam sadalījumam

* Grafiskā pārbauda

* Analītiskā pārbaude

---
## Paraugkopas empīriskais sadalījums

```{r,echo=FALSE, message=FALSE}
set.seed(1240)
x<-rnorm(1000,165,15)
library(ggplot2)
library(cowplot)
theme_set(theme_cowplot())
p1 <- ggplot(data.frame(x), aes(x)) + geom_histogram(bins = 10)
p2 <- ggplot(data.frame(x), aes(x)) + geom_histogram(bins = 5)
plot_grid(p1,p2, ncol = 2)
```

---
## QQ attēls

```{r,echo=FALSE}
ggplot(data.frame(x), aes(sample = x)) + geom_qq() + geom_qq_line()
```

---
## Analītiskā pārbaude

* Šapiro tests

* Andersona-Darlinga tests

* Krāmera fon Misses tests

* Lilliefora (Kolmogorova-Smirnova) tests

* Pīrsona tests

* Šapiro-Francia tests

---
class: inverse, middle, center
# Eksperimentu/Pētījumu dizains

---
## Eksperimentu dizains

* Problēmas formulēšana

* Eksperimenta organizēšana

* Datu analīze

---
## Problēmas formulēšana

* kāds ir bioloģiskais jautājums?

* kā uz to atbildēt?

* kas jau ir zināms?

* kāda informācija trūkst?

---
## Eksperimentu organizēšana

* kādi dati ir nepieciešami, lai atbildētu uz jautājumu?

* kā ievākt datus?

* cik daudz datu ir nepieciešams?

* atkārtojumi

* kā veikt eksperimentu (paraugu sagatavošana, mērījumi)?

---
## Datu analīze

* datu sagatavošana – pirmsapstrāde

* filtrēšana & neraksturīgo vērtību (outlier) izslēgšana

* normalizēšana

* statistisko modeļu piemērošana

* hipotēžu pārbaude

* rezultātu prezentēšana

---
## Veids kā plānot pētījumu/pielietot statistiku

Modificēts pēc Good, P.I., Hardin, J.W., 2012.

1. Jānosaka mērķis un uzdevumi pirms sāk reālas darbības

2. Jānodefinē, kas ir pētāmā populācija

3. Jānosaka hipotēze un alternatīvās hipotēzes

4. Jāapraksta tas, kā tiks iegūts reprezentatīvs paraugs

5. Jāizvēlas reprezentatīvi, robusti, efektīvi rādītāji populācijas novērtēšanai

6. Jāpārzin izmantoto testu pieņēmumi

7. Aprakstot pētījumu, jānorāda arī datu iegūšana, trūkstošie dati, utt.

---
## Atkārtojamība un reproducejamība

Pētījums jāveido tā, lai tas būtu atkārtojams (repeatable) un vēlams reproducējams (reproducible)

.defin[
**Atkārtojams pētījums** - metodes aprakstītas tā, ka kāds cits pētnieks var pilnībā atkārtot Jūsu pētījumu ar saviem objektiem/datiem.
]
<br>
.defin[
**Reproducējams pētījums** - ir pieejami visi aprēķinu kodi, nosacījumi un dati, lai kāds cits var veikt visus tos pašus aprēķinus un teorētiski iegūt to pašu rezultātu.
]

---
## Atkārtojumi (Replicates)

.defin[
Eksperimenta apstākļu/nosacījumu atkārtošana, lai varētu novērtēt
pētāmā faktora variāciju.
]

Kāpēc nepieciešami atkārtojumi?

* Lai samazinātu nekontrolētās variācijas efektu (palielinātu
precizitāti)

* Lai noteiktu nejaušības lielumu

* Lai palielinātu testu precizitāti

* Lai palielinātu testu vispārināšanas iespēju

---
## Pseudoatkārtojumi

.defin[
**Pseudoatkārtojumi (pseudoreplication)** – eksperimenta (pētījuma) vienības tiek uzskatītas par neatkarīgiem atkārtojumiem (novērojumiem), kaut arī tie tādi nav. 
]

Ja datos ir pseudoatkārtojumi, tad jāizvēlas atbilstošās analīzes metodes.

---
## Randomizēšana

Eksperimenta subjekti (vienības) jāiedala ietekmes grupās pēc
nejaušības principa.

Randomizēšana ir nepieciešama, lai:

* Izvairītos no neobjektivitātes, piemēram, ņemot paraugus pēc
kārtas, tie var atšķirties no pārējiem

* Kontrolētu gadījuma iespējamību

---
## Novērojumi

* Tiešie novērojumi – tas, ko redz, sajūt pētnieks vai pētāmais
objekts, mēdz būt subjektīvi

* Netiešie novērojumi – novērojumiem izmanto specializētas
mērierīces (aparatūru)

---
## Eksperiments

* Aktīvs pētīšanas veids

* Notiek noteikta iedarbība uz objektu, lai pētītu reakciju

* 1.variants – tiek fiksēti visi objekta parametri, mainot tikai
vienu no tiem

* 2.variants – tiek fiksēti visi objekta parametri, mainot uzreiz
daudz pētāmā objekta parametrus


---
## Citas paraugu ņemšanas tehnikas

* **Stratificēta paraugošana** – sadala populāciju atsevišķās
apakšgrupās (strata) un no katras ņem nejaušu paraugu

* **Sistemātiska paraugošana** – visus populācijas eksemplārus
sanummurē, tad ņem katru k-to indivīdu (sākot no nejaušas
vietas)

* **Klāsteru paraugošana** – sadala visu populāciju eksistējošās
grupās (klāsteros), tad izvēlas nejauši klāsterus

* **Multistadiju paraugošana** – izmanto vairāku metožu
apvienojumu

* **”Ērtības” paraugošana** – izveido paraugu izmantojot datus par
populācijas indivīdiem, kas ir pieejami



---
## Nulles hipotēze

**Jāņem vērā:** šī pieeja tiek daudz kritizēta, daļa statistiķu iesaka no tās atteikties, bet daļa turpina pieturēties pie vecajām vērtībām.

.defin[
**Nulles hipotēze** ( $H_0$) ir zinātnisks pieņēmums, kas ir loģisks un
ticams, bet prasa pārbaudi un pierādījumu.
]

**Statistiskā hipotēze** ir pieņēmums par statistiskās kopas vai divu
kopu īpašībām.
$$
H_0 : X_1 = X_2
$$
Šāds pieraksts apgalvo, ka divu parametru $X_1$ un $X_2$ starpība ir
nulle (to vērtības ir vienādas).

---
## Alternatīvā hipotēze

Var izvirzīt arī pilnīgi pretējo **alternatīvo hipotēzi**:
$$
H_1 : X_1 \neq X_2
$$
ka parametru $X_1$ un $X_2$ starpība nav nulle un viņu starpība
ir būtiska.

---
## Nulles un alternatīvā hipotēze

.defin[
Statistiskais tests ir **divpusējs (two-tailed)**, ja $H_1$ apgalvo, ka
parametrs ir atšķirīgs no vērtības, kas norādīta $H_0$.
]
<br>
.defin[
Statistiskais tests ir **vienpusējs (one-tailed)**, ja $H_1$ apgalvo, ka
parametrs ir mazāks (**left-tailed**) vai lielāks (**right-tailed**) nekā
vērtība, kas norādīta $H_0$.
]

---
## Populācija un paraugkopa

```{r,echo=FALSE}
set.seed(4444)
popul<-rnorm(1000,170,10)
```

Mums ir populācija, kuru veido 1000 studenti ar vidējo garumu `r round(mean(popul),1)` cm.

```{r,echo=FALSE,warning=FALSE,message=FALSE}
library(ggplot2)
library(grid)
ggplot(data.frame(popul),aes(popul))+geom_histogram(binwidth=2.5)+
      labs(x="Garums,cm",y="Skaits")+theme_bw()
```

---
## Populācijas un paraugkopas

No šīs populācijas izveido divas paraugkopas, katrā pa 50
cilvēkiem.

```{r,echo=FALSE}
set.seed(345)
par1<-sample(popul,50)
par2<-sample(popul,50)
```

Paraugkopa 1 => vidējais aritmētiskais `r round(mean(par1),1)` cm

Paraugkopa 2 => vidējais aritmētiskais `r round(mean(par2),1)` cm

Vidējo aritmētisko statrpība => `r abs(round(mean(par1)-mean(par2),1))` cm

Eksperimentu atkārto 10 000 reizes.

---
## Populācijas un paraugkopas

```{r,echo=FALSE,warning=FALSE,message=FALSE}
set.seed(123)
zz<-sapply(1:10000,function(x){
    mean(sample(popul,50))-mean(sample(popul,50))  
})
ggplot(data.frame(zz),aes(zz))+geom_histogram()+
      labs(x="Vidējo aritmētisko starpība, cm",y="Skaits")+
      theme_bw()
```

---
## Ticamības un būtiskuma līmeņi

Biometrijā pieņemti trīs rezultātu ticamības līmeņi: $P_1$=0,95,
$P_2$=0,99, $P_3$=0,999 jeb procentos: $P_1$=95%, $P_2$=99% un
$P_3$=99,9%.

Analoģiski pieņemti trīs rezultātu būtiskuma līmeņi ( $\alpha=1-P$): $\alpha_1$
= 0,05, $\alpha_2$ = 0,01, $\alpha_3$ = 0,001. Bioloģijā visbiežāk novērtē
rezultātus pie $\alpha$= 0,05.

---
## p-vērtība

.defin[
Pieņemot, ka $H_0$ ir patiesa, iespējamību, ka statistiskā testa
vērtība pieņems vērtību, kas ir tik pat ekstrēma vai pat ekstrēmāka
nekā novērotā testa vērtība, sauc par testa p-vērtību.
]

Jo mazāka p-vērtība, ko iegūst no paraugkopas datiem, jo nopietnāki
pierādījumi pret $H_0$.


---
## Vienpusējs tests

```{r echo=FALSE,warning=FALSE}
x<-seq(-5,5,0.1)
y<-dt(x,14)
df<-data.frame(x,y)
library(ggplot2)
ggplot(df,aes(x,y))+geom_line(size=1.3)+xlab("T vērtība")+ylab("")+
  geom_ribbon(data=subset(df,x>1.76),aes(ymax=y,fill="Teorētiskā vērtība"),ymin=0,colour=NA)+
  geom_ribbon(data=subset(df,x>2.15),aes(ymax=y,fill="Empīriskā vērtība"),ymin=0,colour=NA)+
  scale_fill_manual(values=c("blue","red"))+
    theme_bw()+
    theme(axis.title=element_text(size=rel(1.8),face="bold"),
        axis.text=element_text(color="black",size=rel(1.5)),
        panel.grid=element_blank(),
        legend.position="top",
        legend.text=element_text(size=rel(1.8),face="bold"),
        legend.key=element_blank(),
        legend.key.width=unit(2,"cm"),
        legend.title=element_blank())
```


---
## Divpusējs tests

```{r echo=FALSE,warning=FALSE}
x<-seq(-5,5,0.1)
y<-dt(x,49)
df<-data.frame(x,y)

ggplot(df,aes(x,y))+geom_line(size=1.3)+xlab("T vērtība")+ylab("")+
  geom_ribbon(data=subset(df,x>1.82),aes(ymax=y,fill="Empīriskā vērtība"),ymin=0,colour=NA)+
  geom_ribbon(data=subset(df,x>2.01),aes(ymax=y,fill="Teorētiskā vērtība"),ymin=0,colour=NA)+
  geom_ribbon(data=subset(df,x< -2.01),aes(ymax=y,fill="Teorētiskā vērtība"),ymin=0,colour=NA)+
    scale_fill_manual(values=c("red","blue"))+
  theme_bw()+
  theme(axis.title=element_text(size=rel(1.8),face="bold"),
        axis.text=element_text(color="black",size=rel(1.5)),
        panel.grid=element_blank(),
        legend.position="top",
        legend.text=element_text(size=rel(1.8),face="bold"),
        legend.key=element_blank(),
        legend.key.width=unit(2,"cm"),
        legend.title=element_blank())
```

---
## p-vērtība

Ja p-vērtība ir mazāka vai vienāda ar $\alpha$, mēs noraidām $H_0$ un
apgalvojam, ka dati/atšķirība ir statistiski būtiska pie $\alpha$ būtiskuma
līmeņa.

Ja p-vērtība ir lielāka par $\alpha$, tad $H_0$ netiek noraidīta.

---
class: inverse, center, middle

# p-vērtība nav absolūta taisnība


---
## Kļūdas saistībā ar hipotēzēm

.defin[
**I tipa kļūda** (Type I) – nulles hipotēze tiek noraidīta, kaut arī tā ir
patiesa.
]

<br>

.defin[
**II tipa kļūda** (Type II) – nulles hipotēze netiek noraidīta, kaut arī
tā ir nepatiesa.
]

---
## Kļūdas saistībā ar hipotēzēm

```{r,echo=FALSE}
library(jpeg)
library(grid)
img <- readJPEG("./Atteli/type-i-and-type-ii-errors.jpg") 
 grid.raster(img)
```
http://effectsizefaq.files.wordpress.com/2010/05/type-i-and-type-ii-errors.jpg


---
## Kļūdu iespējamības rādītāji

I tipa kļūdu iespējamību raksturo P un $\alpha$ vērtības – visbiežāk
bioloģiskajos pētījumos tiek noraidīta nulles hipotēze, ja p<0.05,
tas ir, ja iespējamība nejaušības pēc iegūt kādu parametra vērtību
ir zemāka par 5%.

II tipa kļūdu iespējamību raksturo $\beta$ jeb testa spējas (Power of the
test).

---
## Testa kļūdu līmeņi

* $\alpha$ vērtību var kontrolēt, nosakot kritisko P vērtību nulles
hipotēzes noraidīšanai

* $\beta$ vērtību var samazināt:
    - palielinot $\alpha$ vērtību
    - palielinot paraugkopas apjomu
    - samazinot paraugkopas dispersiju
    - palielinot efekta lielumu

* Spēja (Power) ir $1-\beta$

---
## Spēju analīze (Power analysis)

**Statistiskā spēja (power)** – iespējamība pareizi identificēt kādas
izmaiņas

**Statistiskā ticamība** – iespējamība neidentificēt neesošas izmaiņas

---
## Efekta lielums (Effect size)

Spēju analīzes kontekstā, **efekta lielums** tiek definēts kā starpība
starp nulles hipotēzi un specifisku alternatīvo hipotēzi.

Piemēram, ja nulles hipotēze nosaka, ka starpība starp divos
parauglaukumos ievākto ražu ir 0 kg/ha, bet alternatīvā hipotēze
nosaka, ka ražu starpība būs 20 kg/ha, tad efekta lielums ir
20-0=20 kg/ha.

Atsevišķās analīzēs efekta lielums tiek izteikts arī relatīvās vienībās.

---
## Spēju analīze (Power analysis) pirms pētījuma

Izmantojot spēju analīzi, pirms pētījuma varētu noteikt:

* atkārtojumu vai paraugu skaitu, kas nepieciešams, lai
nodrošinātu noteiktu līmeni testa spējām, ņemot vērā noteiktu
efekta lielumu, $\alpha$ un dispersiju

* novērtēt nulles hipotēzes testa spējas, ja paraugu skaitu
ierobežo, piemēram, izmaksas

* noteikt minimālo efekta lielumu, ko var noteikt, pie noteikta
testa spēju līmeņa, $\alpha$, dispersijas un paraugkopas lieluma


---
## Problēmas ar p-vērtībām

* Nebalstīt savu secinājumus tikai uz to, ka saistība/efekts ir statistiski būtisks

* Neticiet, ka saistība/efekts pastāv, tikai tāpēc, ka tas ir statistiski būtisks

* Neticiet, ka saistība/efekts nepastāv, jo tas nav statistiski būtisks

* Neticiet, ka Jūsu p-vērtība norāda iespējamību, ka novērotā/ais saistība/efekts ir radies tikai nejaušības rezultātā, vai iespējamību, ka testa hipotēze ir patiesa

* Neizdariet secinājumus par zinātnisko/praktisko svarīgumu balstoties uz statistiko būtiskumu

.izm50[Avots: Ronald L. Wasserstein, Allen L. Schirm & Nicole A. Lazar (2019) Moving to a World Beyond “p < 0.05”, The American Statistician, 73:sup1, 1-19, DOI: 10.1080/00031305.2019.1583913]


---
## Problēmas ar p-vērtībām

* Pieņemt nenoteiktību

* Efekta lielums

* Papildināt informāciju, piemēram, ticamības intervāli

---
class: center, inverse, middle
# Kādi būtu jautājumi?