---
title: "Statistiskie rādītāji. Ticamības intervāli"
author: "Didzis Elferts & Andris Avotiņš"
output:
  xaringan::moon_reader:
    css: ["xaringan-themer.css","my-css.css"]
    lib_dir: libs
    nature:
      highlightStyle: github
      highlightLines: true
      countIncrementalSlides: false
      ratio: '16:10'
---
```{r xaringan-themer, include = FALSE}
library(xaringanthemer)
mono_accent(
  base_color = "#43418A",
  text_font_size = "25px",
  text_slide_number_font_size = "0.5em",
  outfile = "xaringan-themer.css"
)
options(htmltools.dir.version = FALSE)
```
```{r setup, include=FALSE}
knitr::opts_chunk$set(fig.height = 4.5, fig.width = 8, dev='svg', message = FALSE, fig.align = "center")
```




class: inverse, center, middle
# Statistiskie rādītāji

---
## Statistiskie rādītāji

* **Vidējie jeb centrālās tendences rādītāji** - raksturo pazīmes vidējo vērtību

* **Izkliedes rādītāji** – raksturo pazīmes vērtību izkliedi

* **Standartkļūdas (reprezentācijas rādītāji)** – raksturo paraugkopas/izlases sadalījuma rādītājus

---
## Vidējie rādītāji

* Vidējais aritmētiskais

* Pazīmes īpatsvars

* Mediāna

* Moda

* Kvartile

* Procentile

---
## Vidējais aritmētiskais jeb caurmēra rādītājs

**Vienkāršo vidējo aritmētisko** ( $\overline{x}$) aprēķina paraugkopām, kas nav grupētas klasēs, pēc formulas:

$$\overline{x}=\frac{\sum\limits_{i=1}^{n}x_i}{n}$$

kur $x_i$ - i-tā paraugkopas vērtībā, n - paraugkopas apjoms.

---
## Vidējais aritmētiskais

Skaitļi: 11,12,13,14,15,16,17,18,19,20

$$\overline{x}=\frac{11+12+13+14+15+16+17+18+19+20}{10}=\frac{155}{10}=15,5$$

---
## Svērtais vidējais aritmētiskais


**Svērto vidējo aritmētisko** ( $\overline{x}$) lieto, ja paraugkopas apjoms ir liels un tā grupēta klasēs, vai arī gadījumos, ja katrai vērtībai ir noteikta sava ietekme:


$$\overline{x}=\frac{\sum\limits_{j=1}^{k}{\overline{x}_j}\cdot n_j}{n}$$

kur  $x_j$ - j-tās klases vidējā vērtība vai konkrētā vērtība, k - klašu skaits vai vērtību skaits; $n_j$ - j-tās klases frekvence vai konkrētās vērtības ietekme.

---
## Svērtais vidējais aritmētiskais

Nosakot studentu vērtējumus stipendijas saņemšanai, rēķina vidējos svērto vērtējumu, kas atkarīgs no kredītpunktu apjoma kursā. 

Tātad studentam, kura atzīmes kursis ir 7 (2 KP kurss), 8 (3 KP kurss) un 9 (4 KP kurss), vienkāršs vidējais aritmētiskais būtu 8, toties vidējā svērtā atzīme būs

$$\overline{x}=\frac{2*7 + 3*8 + 4*9}{2+3+4}=\frac{14 + 24 + 36}{9}=\frac{74}{9}=8,22$$

---
## Vidējais aritmētiskais

Pieskaitot konstanti katrai vērtībai, arī vidējais mainās par šo konstanti

Ja  $y_i=x_i+c$,  kur i=1,...,n

tad  $\overline{y}=\overline{x}+c$  

Reizinot katru vērtību ar konstanti, arī vidējais reizinās ar šo konstanti

Ja $y_i=c \cdot x_i$,  kur i=1,...,n

tad  $\overline{y}=c \cdot \overline{x}$ 

---
## Pazīmes īpatsvars

.defin[
**Pazīmes īpatsvars** raksturo kvalitatīvas paraugkopas un norāda, cik liela daļa no kopējā novērojumu skaita atbilst konkrētajai klasei.
]

Alternatīvi variējošas paraugkopas pazīmes īpatsvara formula ir: 

$$p=\frac{m}{n}$$

, kur m - pozitīvo novērojumu skaits, 

n - paraugkopas apjoms.

---
## Pazīmes īpatsvars

Nealternatīvi variējošas kvalitatīvas paraugkopas pazīmes īpatsvaru aprēķina katrai atsevišķai klasei pēc formulas

$$p_j=\frac{m_j}{n}$$

, kur $m_j$ - j-tās klases pozitīvo novērojumu skaits, j = 1, 2,..., k, 

k - gradācijas klašu skaits, k > 2, 

n - paraugkopas apjoms.


---
## Pazīmes īpatsvars

.izm90[
Ja iesēja 100 sēklas un izdīga tikai 34, tad izdīgušo sēklu pazīmes īpatsvars ir:
$$p=\frac{34}{100}=0,34$$

Ja auditorijā 23 studenti ar brūnām acīm, 12 ar zilām, 6 ar zaļām, tad pazīmju īpatsvari ir:

$$p_{brunas}=\frac{23}{23+12+6}=\frac{23}{41}=0,56$$

$$p_{zilas}=\frac{12}{23+12+6}=\frac{12}{41}=0,29$$

$$p_{zalas}=\frac{6}{23+12+6}=\frac{6}{41}=0,15$$
]

---
## Mediāna

.defin[
**Mediāna** ir tā pētāmās pazīmes vērtība, kas varianšu skaitu dala divās vienādās daļās, t.i., mediāna ir ranžētās rindas viduspunkts.
]

Ranžētai rindai (n=7, nepāra skaitlis): 1, 2, 3, 3.5, 5, 6, 7, mediāna = 3.5.  

Ranžētai rindai (n=8, pāra skaitlis): 1, 2.5, 2.5, 4, 5.5, 5.5, 7, 8, mediāna =(4+5.5)/2=4.75

---
## Vidējais un mediāna

```{r 3l_vid,echo=FALSE,fig.align='center',fig.height=5,fig.width=8}
par(ps=25)
plot(10:14,rep(5,5),type="l",lwd=3,axes=FALSE,ann=FALSE,ylim=c(1.5,6),xlim=c(9,21))
lines(c(10,20),c(2,2),lwd=3)
points(10:14,rep(5,5),pch=3)
points(c(10,11,12,13,20),rep(2,5),pch=3)
points(c(12,12,13.2),c(5,2,2),pch=1,col=c("red","blue","green"),cex=3,lwd=5)
text(c(10,11,12,13,20),rep(2.5,5),labels=c(10,11,12,13,20),font=2)
text(c(10,11,12,13,14),rep(5.5,5),labels=c(10,11,12,13,14),font=2)
```

---
## Moda

.defin[
**Moda** ir tā pētāmās pazīmes vērtība, kurai ir vislielākā frekvence jeb atkārtošanās biežums.
]

Ranžētai rindai: 1, 2, 3.5, 3.5, 5, 6,7, moda = 3.5.

Ranžētai rindai: 1, 2.5, 2.5, 4, 5.5, 5.5, 7, 8, moda = 2.5 un 5.5.

Unimodāls sadalījums – sadalījums, kurā ir tikai viena modālā vērtība

Bimodāls sadalījums – sadalījums, kurā ir divas modālās vērtības

---
## Kvartile


.defin[
**Kvartile** ir pētāmās pazīmes vērtības, kas dala ranžēto rindu četrās vienādās daļās.
]

.izm80[
$Q_0$ - nulltā kvartile: tās vērtība sakrīt ar $x_{min}$, līdz šai vērtībai atrodas 0% no visām ranžētās rindas vērtībām.

$Q_1$ - pirmā kvartile: tās vērtība sakrīt ar tās pazīmes vērtību, līdz kurai atrodas 25% no visām vērtībām.

$Q_2$ - otrā kvartile: tās vērtība sakrīt ar mediānu $M_e$, līdz šai vērtībai atrodas 50% no visām vērtībām.

$Q_3$ - trešā kvartile: tās vērtība sakrīt ar tās pazīmes vērtību, līdz kurai atrodas 75% no visām vērtībām.

$Q_4$ - ceturtā kvartile: tās vērtība sakrīt ar $x_{max}$, līdz šai vērtībai atrodas 100% jeb visas vērtības.
]

---
## Procentile

.defin[
**Procentile** ir pētāmās pazīmes vērtības, kas dala ranžēto rindu 100 vienādās daļās. 
]

Starp procentilēm un kvartilēm pastāv sekojošas likumsakarības: $P_0 = Q_0, P_{25} = Q_1, P_{50} =  Q_2, P_{75} =  Q_3, P_{100}= Q_4$.

---
## Kvartiles un procentiles

```{r 3l_proc,echo=FALSE,fig.align='center',fig.height=5,fig.width=8}
par(ps=18, mar = c(0,0,0,0))
set.seed(1)
y<-rnorm(50)
plot(rep(1,50),y,xlim=c(0.5,2),axes=FALSE,ann=FALSE)
points(rep(1.5,50),y)
segments(rep(0.9,5),quantile(y),rep(1.1,5),quantile(y),lwd=2)
segments(rep(1.4,11),quantile(y,probs=seq(0,1,0.1)),rep(1.6,11),quantile(y,probs=seq(0,1,0.1)),lwd=2)
text(rep(0.9,5),quantile(y),labels=paste0("Q",0:4),pos=2,font=2)
text(rep(1.6,5),quantile(y,probs=seq(0,1,0.1)),labels=paste0("P",seq(0,100,10)),pos=4,font=2)
```

---
## Vidējie rādītāji

Dati (reto sugu skaits parauglaukumā): 0,0,0,0,0,0,0,0,0,8
```{r comment=NA}
summary(c(0,0,0,0,0,0,0,0,0,8))
```

---
## Izkliedes rādītāji
```{r 3l_izkliede,echo=FALSE,fig.align='center',fig.height=5,fig.width=8}
par(ps=25)
plot(10:15,rep(5,6),type="l",lwd=3,axes=FALSE,ann=FALSE,ylim=c(1.5,6),xlim=c(5,21))
lines(c(6,19),c(2,2),lwd=3)
points(10:15,rep(5,6),pch=3)
points(c(6,8,11,14,17,19),rep(2,6),pch=3)
points(c(12.5,12.5),c(5,2),pch=1,col=c("red","red"),cex=3,lwd=5)
text(c(6,8,11,14,17,19),rep(2.5,6),labels=c(6,8,11,14,17,19),font=2,cex=0.8)
text(c(10,11,12,13,14,15),rep(5.5,6),labels=c(10,11,12,13,14,15),font=2,cex=0.8)
```

---
## Izkliedes rādītāji

* Amplitūda

* Standartnovirze

* Dispersija

* Variācijas koeficients

* Normētā novirze

* Asimetrijas rādītājs

* Ekscesa rādītājs

---
## Amplitūda

.defin[
**Amplitūda** ir starpība starp mazāko un lielāko vērtību datos.
]

Kā patstāvīgu variēšanas rādītāju amplitūdu lietot nav ieteicams.

$$l=x_{max}-x_{min}$$

kur $x_{min}$ - mazākā paraugkopas vērtība, $x_{max}$ - lielākā paraugkopas vērtība.

---
## Paraugkopas starndartnovirze

.defin[
**Standartnovirze** ir galvenais varianšu izkliedes rādītājs un raksturo varianšu izkliedi ap vidējo aritmētisko.
]

Paraugkopas standartnovirzi apzīmē ar s, bet ģenerālkopas standartnovirzi ar $\sigma$.

$$s=\sqrt{s^2}=\sqrt{\frac{\sum\limits_{i=1}^{n}(x_i-\overline{x})^2}{n-1}}$$

kur $x_i$ - i-tā paraugkopas vērtība, i=1, 2, ..., n, n - paraugkopas apjoms, $\overline{x}$ - paraugkopas vidējais aritmētiskais.

---
## Paraugkopas dispersija

.defin[
Standartnovirzes kvadrātu sauc par **dispersiju** un apzīmē attiecīgi ar $s^2$ un $\sigma^2$.
]

$$s^2=\frac{\sum\limits_{i=1}^{n}(x_i-\overline{x})^2}{n-1}$$

, kur $x_i$ - i-tā paraugkopas vērtība, i=1, 2, ..., n, n - paraugkopas apjoms, $\overline{x}$ - paraugkopas vidējais aritmētiskais.

---
## Standartnovirze un dispersija

Gan dispersijas, gan standartnovirzes formulās paraugkopas dalītājā ir n-1, jo paraugkopa satur tikai daļu no visas populācijas datu (parasti neietver visus ekstrēmus). 

Dalīšana ar n-1 nodrošina labāko iespējamo standartnovirzes novērtējumu (tā netiek aprēķināta par mazu). Ja ir pilnīgi visi populācijas dati, tad dala ar N (kopējais novērojumu skaits).

---
## Standartnovirze un dispersija

.izm80[
```{r,echo=FALSE,comment=NA}
tab<-data.frame(x=11:20)
tab$st<-tab$x-mean(tab$x)
tab$kv<-(tab$st)^2
tab<-rbind(tab,colSums(tab))
rownames(tab)<-c(1:10,"Summa")
colnames(tab)<-c("x_i","x_i-x","(x_i-x)^2")
knitr::kable(tab)
```
]

---
## Standartnovirze un dispersija

Dispersija

$$s^2=\frac{82.5}{10-1}=9.167$$

Standartnovirze

$$s=\sqrt{\frac{82.5}{10-1}}=3.028$$

---
## Standartnovirze un dispersija

Ja ir paraugkopas ar vērtībām $x_1,...,x_n$ un $y_1,...,y_n$, un $y_i=x_i+c$,

tad $s_{y}^2=s_{x}^2$ un $s_{y}=s_{x}$

Ja ir paraugkopas ar vērtībām $x_1,...,x_n$ un $y_1,...,y_n$, un $y_i=c \cdot x_i$, un $c>0$,

tad $s_{y}^2=c^2 \cdot s_{x}^2$ un $s_y=c \cdot s_x$

---
## Standartnovirze un dispersija (Kvalitatīvas paraugkopas)

Kvalitatīvas paraugkopas pazīmju klases dispersijas un standartnovirzes formulas:

$$s_{j}^2=p_j \cdot (1-p_j)$$

$$s_j=\sqrt{s_{j}^2}=\sqrt{p_j \cdot (1-p_j)}$$

, kur $p_j$ - j-tās klases īpatsvars.

---
## Standartnovirze un dispersija (Kvalitatīvas paraugkopas)

Ja auditorijā 23 studenti ar brūnām acīm, 12 ar zilām, 6 ar zaļām, tad pazīmju standartnovirzes ir:

$$s_{brunas}=\sqrt{0,56 \cdot (1-0,56)}=\sqrt{0,56 \cdot 0,44}=\sqrt{0,2464}=0,496$$

$$s_{zilas}=\sqrt{0,29 \cdot (1-0,29)}=\sqrt{0,29 \cdot 0,71}=\sqrt{0,2059}=0,454$$

$$s_{zalas}=\sqrt{0,15 \cdot (1-0,15)}=\sqrt{0,15 \cdot 0,85}=\sqrt{0,1275}=0,357$$

---
## Variācijas koeficients


.defin[
**Variācijas koeficients** ir standartnovirzes relatīvā vērtība.
]

.izm80[
Jo mazāka variācijas koeficienta vērtība, jo mazāka varianšu izkliede ap vidējo aritmētisko. Paraugkopas variācijas koeficientu apzīmē - v, ģenerālkopas - $\omega$. 

$$v=\frac{s}{\overline{x}} \cdot 100\% $$

,kur s - paraugkopas standartnovirze,  $\overline{x}$ - paraugkopas vidējais aritmētiskais.

Variācijas koeficients kvalitatīvajām pazīmēm: 

$$ v=\frac{1-p}{n \cdot p} \cdot 100\%$$

, kur p - pazīmes īpatsvars, n - paraugkopas apjoms.
]

---
## Normētā novirze jeb z vērtība (z-score)

..defin[
**Normētā novirze** raksturo, cik standartnoviržu attālumā no vidējā aritmētiskā atrodas konkrētā variante $x_i$.
]

$$z=\frac{x_i-\overline{x}}{s}$$

---
## Asimetrijas rādītājs

.defin[
**Asimetrijas rādītājs** skaitliski raksturo empīriskā sadalījuma simetriju attiecībā pret aritmētisko vidējo (X ass virzienā).
]

Sadalījumu sauc par simetrisku, ja A = 0 un vidējais aritmētiskais, mediāna un moda ir skaitliski vienādi lielumi: $\overline{x}=M_e=M_o$

$$A=\frac{\sum\limits_{i=1}^n(x_i-\overline{x})^3}{ns^3}$$

kur $\overline{x}$ - paraugkopas vidējais aritmētiskais, $x_i$ - i-tā paraugkopas vērtība, i=1, 2, ..., n, n - paraugkopas apjoms, s - paraugkopas standartnovirze.

---
## Asimetrijas rādītājs

```{r 3l_asim,echo=FALSE,fig.align='center',fig.height=5,fig.width=8,warning=FALSE,message=FALSE}
library(sn)
dati<-data.frame(Vertibas=seq(-3, 3, by=0.01),
           Simetrisks=dsn(seq(-3, 3, by=0.01), alpha=0),
           Pozitiva_asimetrija=dsn(seq(-3, 3, by=0.01), alpha=3),
           Negativa_asimetrija=dsn(seq(-3, 3, by=0.01), alpha=-3))
library(reshape2)
dati.gar<-melt(dati,id.vars="Vertibas")
dati.gar$variable<-factor(dati.gar$variable,labels=c("Simetrisks","Pozitīva asimetrija","Negatīva asimetrija"))
library(ggplot2)
library(grid)
ggplot(dati.gar,aes(Vertibas,value))+geom_line(size=2)+
  facet_wrap(~variable,ncol=1)+
  theme_xaringan()+
  theme(axis.title=element_blank(),
        axis.text=element_blank(),
        axis.ticks=element_blank(),
        panel.grid=element_blank(),
        strip.background=element_blank(),
        strip.text=element_text(size=rel(0.5),face="bold"))
```

---
## Ekscesa rādītājs

.defin[
**Ekscesa rādītājs** raksturo empīriskā sadalījuma koncentrāciju ap aritmētisko vidējo (Y ass virzienā). 
]

Normālajam sadalījumam ekscesa rādītājs E=0. Ekscesa rādītājs ir nenosaukts skaitlis.

$$E=\frac{\sum\limits_{i=1}^n(x_i-\overline{x})^4}{ns^4}-3$$

---
## Ekscesa rādītājs

```{r 3l_eksc,echo=FALSE,fig.align='center',fig.height=5,fig.width=8,warning=FALSE}
df<-data.frame(vert=c(dnorm(seq(-3,3,0.01),0,0.2),dnorm(seq(-3,3,0.01),0,1.2)),sad=rep(c("Pozitīvs","Negatīvs"),each=601),skaitli=rep(1:601,times=2))
ggplot(df,aes(skaitli,vert,color=sad))+geom_line(size=2)+
    theme_bw()+
  scale_color_discrete("Ekscesa veids",labels=c("Negatīvs","Pozitīvs"))+
  theme(axis.title=element_blank(),
        axis.text=element_blank(),
        axis.ticks=element_blank(),
        panel.grid=element_blank(),
        legend.position="top",
        legend.text=element_text(size=rel(1.8),face="bold"),
        legend.key=element_blank(),
        legend.key.width=unit(2,"cm"),
        legend.title=element_text(size=rel(1.8)))
```

---
class: inverse, center, middle

# Ticamības intervāli

---
## Paraugkopas un ģenerālkopa

Iedomāsimies, ka ir populācija, kurā ir 500 žurkas, ar vidējo 550, standartnovirzi 50.
```{r,comment=NA, echo=FALSE}
set.seed(114)
zurkas.visas <- round(rnorm(500, mean = 550, sd = 50), 0)
summary(zurkas.visas)
```

No populācijas paņem paraugkopu 50 žurku apmērā

```{r, echo=FALSE, comment=NA}
par1 <- sample(zurkas.visas, 50,replace=FALSE)
summary(par1)
```

---
## Paraugkopas un ģenerālkopa

No populācijas paņem vēl divas paraugkopas, katru pa 50 žurkām.

```{r,comment=NA, echo=FALSE}
par2 <- sample(zurkas.visas, 50,replace=FALSE)
summary(par2)
par3 <- sample(zurkas.visas, 50,replace=FALSE)
summary(par3)
```

---
## Paraugkopas un ģenerālkopa

Eksperimentu atkārto 300 reizes.

```{r echo=FALSE}
vid <- rep(0, 300)
 for (i in 1:300) {
     vid[i] <- mean(sample(zurkas.visas, 50))
 }
library(cowplot)
theme_set(theme_cowplot())
ggplot(data.frame(vid), aes(vid)) + geom_histogram(binwidth = 3, fill = "#43418A") + labs(x = "Paraugkopas vidējais", y = "Skaits")
```

---
## Centrālā  robežteorēma I

.defin[
Ja populācijas dati veido normālo sadalījumu un mēs no šīs populācijas veidojam daudzas vienādas paraugkopas, tad šādām paraugkopām aprēķinātie vidējie aritmētiskie veidos normālo sadalījumu,
turklāt šo vidējo aritmētisko kopējais vidējais aritmētiskais ir vienāds ar populācijas/ģenerālkopas vidējo aritmētisko $\mu$.
]


---
## Vidējā aritmētiskā standartkļūda

.izm90[
Vidējo aritmētisko sadalījuma standartnovirze (saukta arī par vidējā aritmētiskā standartkļūdu):

$$\sigma_{\overline{x}}=\frac{\sigma}{\sqrt{n}}$$

kur $\sigma$ ir populācijas standartnovirze un n - novērojumu skaits paraugkopā.

Nezinot populācijas standartnovirzi, to aizstāj ar paraugkopas standartnovirzi.

$$s_{\overline{x}}=\frac{s}{\sqrt{n}}$$

kur s ir populācijas standartnovirze un n - novērojumu skaits paraugkopā.
]

---
## Normālais sadalījums

```{r bliv_varb,fig.width=8, echo=FALSE,fig.align='center'}
library(png)
library(grid)
img <- readPNG("../Atteli/bliv_varb.png") 
 grid.raster(img)
```

---
## Centrālā  robežteorēma II

.defin[
Ja populācijas dati veido jebkādu sadalījumu un mēs no šīs populācijas veidojam daudzas vienādas paraugkopas, tad šādām paraugkopām aprēķinātie vidējie aritmētiskie tieksies uz normālo sadalījumu,
ja novērojumu skaits tiek palielināts.
]

---
## Pazīmes īpatsvara standartkļūda

Populācijas gadījumā:

$$ \sigma_{p}=\sqrt{\frac{\psi \cdot \kappa}{n}}$$

Paraugkopas gadījumā:

$$s_{p}=\sqrt{\frac{\psi \cdot \kappa}{n}}$$

kur $\psi$ - notikuma iestāšanās varbūtība, $\kappa$ - pretējā notikuma iestāšanās varbūtība, n - kopējais notikumu skaits

---
## Ticamības intervāls

.defin[
P ticamības intervāls parametram x ir intervāls, ko aprēķina pēc paraugkopas datiem tādā veidā, ka P ir iespējamība ģenerēt intervālu, kurš satur patieso parametra x vērtību.

Jeb, P ir ticamības intervālu daļa no n nejauši atlasītām paraugkopām, kas satur patieso parametra x vērtību.
]

---
## Ticamības intervāls

```{r eval=FALSE}
library(animation)

conf.int()
```

---
## Ticamības intervāls

Zinot populācijas datus (kas atbilst normālajam sadalījumam), aprēķināt intervālu, kurā atrodas noteiktas vērtības, var vienkārši izmantojot z vērtības un to likumsakarības

Ja ir zināmi tikai paraugkopas dati, šī pieeja nestrādā, jo parametru vērtības ir atkarīgas no novērojumu skaita

Šīs problēmas novēršanai, izmanto Stjūdenta (t) sadalījumu, kas ir atkarīgs no brīvības pakāpju skaita (novērojumu skaits mīnus 1)

---
## Stjūdenta sadalījums
```{r 3l_brivibas,echo=FALSE,fig.align='center',fig.height=5,fig.width=9,warning=FALSE}
ggplot()+geom_line(data=data.frame(x=seq(-3,3,0.01),y=dt(seq(-3,3,0.01),1)),aes(x,y,color="1"),size=2)+
  geom_line(data=data.frame(x=seq(-3,3,0.01),y=dt(seq(-3,3,0.01),5)),aes(x,y,color="5"),size=2)+
  geom_line(data=data.frame(x=seq(-3,3,0.01),y=dt(seq(-3,3,0.01),10)),aes(x,y,color="10"),size=2)+
  geom_line(data=data.frame(x=seq(-3,3,0.01),y=dt(seq(-3,3,0.01),100)),aes(x,y,color="100"),size=2)+
  scale_color_discrete("Brīvības pakāpju skaits",breaks=c("1","5","10","100"))+
  theme_bw()+
    theme(axis.title=element_blank(),
        axis.text=element_blank(),
        axis.ticks=element_blank(),
        panel.grid=element_blank(),
        legend.position="top",
        legend.text=element_text(size=rel(1.8),face="bold"),
        legend.key=element_blank(),
        legend.key.width=unit(2,"cm"),
        legend.title=element_text(size=rel(1.8)))
```

---
## Vidējā aritmētiskā ticamības intervāls

$$\overline{x}-t_{\alpha,\nu} \cdot s_{\overline{x}} < \mu < \overline{x}+t_{\alpha,\nu} \cdot s_{\overline{x}}$$


kur $\overline{x}$ - vidējais aritmētiskais

$t_{\alpha,\nu}$ - Stjūdenta kritērija teorētiskā vērtība

$\nu= n-1$ - brīvības pakāpju skaits

$s_{\overline{x}}$ - vidējā aritmētiskā reprezentācijas rādītājs $s_{\overline{x}}=\frac{s}{\sqrt{n}}$

$\mu$ - ģenerālkopas vidējais aritmētiskais.

---
## Vidējā aritmētiskā ticamības intervāls

Dati:
177, 151, 150, 169, 178, 175, 152, 165, 155, 154, 170, 179, 164, 157, 167, 174, 163, 173, 166, 176


Vidējais aritmētiskais: 163,4 Standartnovirze: 9,4 Novērojumu skaits: 20

Standartkļūda: $9,4/\sqrt(20)=2,11$

Stjūdenta kritērija teorētiskā vērtība: $t_{\alpha,\nu}=t_{0,05,19}=2,093$

Vidējā aritmētiskā ticamības intervāla apakšējā robeža:

163,4-2,093*2,11 = 158,99

Vidējā aritmētiskā ticamības intervāla augšējā robeža:

163,4+2,093*2,11 = 167,81



---
## Ticamības intervāls
```{r 3l_tic_int,echo=FALSE,fig.align='center',fig.height=5,fig.width=9,warning=FALSE}
df<-data.frame(x=rep(5:100,times=3))
df$briv<-df$x-1
df$but<-rep(c(0.05,0.01,0.001),each=96)
vid=0
stand=5
df$aug<-with(df,vid+qt(1-but/2,briv)*stand/sqrt(x))
df$apak<-with(df,vid-qt(1-but/2,briv)*stand/sqrt(x))
ggplot(df,aes(x,color=factor(but)))+geom_line(aes(y=apak),size=1.5)+
  geom_line(aes(y=aug),size=1.5)+
  scale_color_discrete("Ticamības intervāls",labels=c("99,9%","99%","95%"))+
  labs(x="Novērojumu skaits",y="")+
    theme_bw()+
    theme(axis.title=element_text(size=rel(1.8),face="bold"),
        axis.text=element_text(color="black",size=rel(1.5)),
        panel.grid=element_blank(),
        legend.position="top",
        legend.text=element_text(size=rel(1.8),face="bold"),
        legend.key=element_blank(),
        legend.key.width=unit(2,"cm"),
        legend.title=element_text(size=rel(1.8)))

```

---
## Ticamības intervāli - proporcijām: binomiālā sadalījuma ticamības intervāls

.izm90[
Asimptotisks analītiskais aprēķins

$$\hat{p}-z_{1-\alpha} \cdot {\sqrt{\frac{{\hat{p}} \cdot {(1-\hat{p})}}{n}}} < \pi < \hat{p}+z_{1-\alpha} \cdot {\sqrt{\frac{{\hat{p}} \cdot {(1-\hat{p})}}{n}}}$$

kur $\pi$ - proprocija ģenerālkopā

$z_{1-\alpha}$ - z-sadalījuma teorētiskā vērtība

$\hat{p}$ - novērotā proporcija paraugkopā

$n$ - izlases apjoms

${\sqrt{\frac{{\hat{p}} \cdot {(1-\hat{p})}}{n}}}$ - proporciju standartkļūda.
]

---
## Ticamības intervāli - proporcijām: kontinuitātes korekcija

.izm90[
$$\hat{p}-z_{1-\alpha} \cdot {\sqrt{\frac{{\hat{p}} \cdot {(1-\hat{p})}}{n}}} - {\frac{0,5}{n}} < \pi < \hat{p}+z_{1-\alpha} \cdot {\sqrt{\frac{{\hat{p}} \cdot {(1-\hat{p})}}{n}}} + {\frac{0,5}{n}}$$

kur $\pi$ - proprocija ģenerālkopā

$z_{1-\alpha}$ - z-sadalījuma teorētiskā vērtība

$\hat{p}$ - novērotā proporcija paraugkopā

$n$ - izlases apjoms

${\sqrt{\frac{{\hat{p}} \cdot {(1-\hat{p})}}{n}}}$ - proporciju standartkļūda

${\frac{0,5}{n}}$ - korekcijas parametrs jeb *kļūdas robeža*.
]


---
## Kāpēc jāizmanto ticamības intervālus?

* Tie dod punkta un intervāla novērtējumu interesējošam rādītājam vienādās mērvienībās

* Ir saistībā starp ticamības intervāliem un p-vērtībām (NHST)

* Ticamības intervāli ļauj apkopot informāciju no vairākiem pētījumiem (meta-analīze)

* Ticamības intervāli dod informāciju par precizitāti

---
class: center, inverse, middle
# Kādi būtu jautājumi?