---
title: "Paraugkopu salīdzināšana"
author: "Andris Avotiņš"
output:
  xaringan::moon_reader:
    css: ["xaringan-themer.css","my-css.css"]
    lib_dir: libs
    nature:
      highlightStyle: github
      highlightLines: true
      countIncrementalSlides: false
      ratio: '16:10'
---
```{r xaringan-themer, include = FALSE}
library(xaringanthemer)
mono_accent(
  base_color = "#43418A",
  text_font_size = "25px",
  text_slide_number_font_size = "0.5em",
  outfile = "xaringan-themer.css"
)
options(htmltools.dir.version = FALSE)
```
```{r setup, include=FALSE}
knitr::opts_chunk$set(fig.height = 4.5, fig.width = 8, dev='svg', message = FALSE, fig.align = "center")
```



## Risināmās problēmas

* Vai zēni ir garāki par meitenēm?

* Vai labā roka ir spēcīgāka par kreiso roku?

* Vai mikroorganismu skaits atšķiras dažādos augsnes tipos?

* Vai D pusē augošie augi ir garāki nekā Z pusē augošie augi?


---
## Atbilstošo testu izvēlēšanās

Lai izvēlētos atbilstošo testu datu analīzei, jāatbild uz sekojošiem jautājumiem:

* Kāda veida dati jāanalizē - kvantitatīvi vai kvalitatīvi?

* Vai dati ir no populācijas, kuras dati atbilst normālajam sadalījumam?

* Vai novērojumi ir savstarpēji atkarīgi vai neatkarīgi?


---
## Parametriskās un neparametriskās metodes

Pirms uzsākt statistiskās analīzes, ir jānoskaidro, kādas metodes izmantot - **parametriskās** vai **neparametriskās**.

Viens no **parametrisko** metožu pieņēmumiem ir, ka populācijas dati atbilst normālajam sadalījumam.


---
## Parametriskās un neparametriskās metodes

* Parametriskās

      * t-tests

      * F-tests

* Neparametriskās

      * Vilkoksona tests

      * $\chi^2$ tests (Kvalitatīviem datiem)


---
## T-tests vienai paraugkopai

* 1.piemērs (iedzimtība, sirds slimības) - ir pieejami dati par holesterīna līmeni asinīs bērniem, kuru tēviem ir sirds slimības. Vai šo bērnu holesterīna līmenis
ir tāds pats kā vidēji valstī starp citiem bērniem?

* 2.piemērs (morfometrija) - vai kādas putnu pasugas spārna garums atšķiras no iepriekš zināma šīs sugas vidējā spārna garuma?


---
## T-tests vienai paraugkopai

.defin[
Vienas paraugkopas t-testa mērķis ir noskaidrot vai analizējamo datu (kas populācijas gadījumā veido normālo sadalījumu) vidējā vērtība būtiski atšķiras no kādas iepriekš zināmas vērtības.
]

Pārbaudīt vai paraugkopa varētu piederēt pie populācijas (ģenerālkopas) ar zināmu vidējo aritmētisko vērtību. 


---
## T-tests vienai paraugkopai
Pirms testa veikšanas izvirzīti šādi pieņēmumi:

* Ir iegūts nejaušs paraugs no zināmas populācijas

* Dati ir kvantitatīvi

* Populācijas dati atbilst normālajam sadalījumam

---
## T-tests vienai paraugkopai
Veicot vienas paraugkopas t-testu, aprēķina rādītāju t:
$$
t=\frac{\overline{x}-\mu_0}{s/\sqrt{n}}
$$
,kur

$\overline{x}$ - paraugkopas vidējais aritmētiskais,

$\mu_0$ - ģenerālkopas vidējais aritmētiskais (vērtība, ar kuru salīdzina),

s - paraugkopas standartnovirze,

n - paraugkopas apjoms (novērojumu skaits)


---
## T-tests vienai paraugkopai

Vienas paraugkopas t-testā izvirza nulles hipotēzi, ka paraugkopas vidējais aritmētiskais ir vienāds ar pārbaudāmo vērtību.

Nulles hipotēze: $H_0: \overline{x}=\mu$

Alternatīvā hipotēze $H_1: \overline{x} \neq \mu$


---
## T-tests vienai paraugkopai

T-testa būtiskumu novērtē salīdzinot iegūto t vērtību ar teorētisko t vērtību, atkarībā no testa veida (vienpusējs vai divpusējs tests) un alternatīvās hipotēzes.

Veicot salīdzinājumu statistiskajās programmās, rezultātu raksturo arī p-vērtība. 

**Vienpusējs tests (one-tailed test) - $\overline{x} < \mu$**

Ja $t < t_{n-1,\alpha}$, nulles hipotēze jānoraida.


Ja $t \ge t_{n-1,\alpha}$, nulles hipotēze jāakceptē.


**Vienpusējs tests (one-tailed test) - $\overline{x} > \mu$**

Ja $t>t_{n-1,1-\alpha}$, nulles hipotēze jānoraida.

Ja $t \le t_{n-1,1-\alpha}$, nulles hipotēze jāakceptē.


---
## T-tests vienai paraugkopai

**Divpusējs tests (two-tailed test)**

Ja $|t|>t_{n-1,1-\alpha/2}$, nulles hipotēze jānoraida.

Ja $t \le t_{n-1,1-\alpha/2}$, nulles hipotēze jāakceptē.


---
## Vienas paraugkopas t-tests - 1.piemērs

Pieejami dati par holesterīna līmeni asinīs bērniem, kuru tēviem ir sirds slimības. Vai šo bērnu holesterīna līmenis
ir tāds pats kā vidēji valstī starp citiem bērniem (vidēji 175 mg/dl)?

**Nulles hipotēze:** bērnu grupām holesterīna līmenis neatšķiras (tas ir 175 mg/dl, $H_0: \overline{x}=\mu$)

**Alternatīvā hipotēze:** slimo tēvu bērniem ir paaugstināts holesterīna līmenis (tas ir > 175 mg/dl, $H_1: \overline{x}>\mu$) (Vienpusējs tests)


---
## Vienas paraugkopas t-tests - 1.piemērs

Ja dots, ka pētījumu grupā (n=15) bērnu vidējais holesterīna līmenis ir 185 mg/dl, standartnovirze ir 18 mg/dl:

$$
t=\frac{\overline{x}-\mu_0}{s/\sqrt{n}}=\frac{185-175}{18/\sqrt{15}}=\frac{10}{4,648}=2,15
$$

Kritiskā (teorētiskā) t-vērtība: $t_{n-1,1-\alpha}=t_{15-1,1-0,05}$=1,76

Kāds ir SECINĀJUMS?


---
## Vienas paraugkopas t-tests - 1.piemērs

**Secinājums:** Tā kā empīriskā t vērtība ir lielāka par teorētisko t vērtību (2,15 > 1,76), nulles hipotēze ir noraidīta.
Slimo vecāku bērniem holesterīna līmenis ir statistiski būtiski augstāks (pie $\alpha = 0,05$) kā vidēji citu bērnu holesterīna līmenis (p = 0,024).


---
## T-vērtību sadalījums
```{r,echo=FALSE,warning=FALSE}
x<-seq(-5,5,0.1)
y<-dt(x,14)
df<-data.frame(x,y)
library(ggplot2)
library(grid)
ggplot(df,aes(x,y))+geom_line(size=1.3)+xlab("T vērtība")+ylab("")+
  geom_ribbon(data=subset(df,x>1.76),aes(ymax=y,fill="Teorētiskā vērtība"),ymin=0,colour=NA)+
  geom_ribbon(data=subset(df,x>2.15),aes(ymax=y,fill="Empīriskā vērtība"),ymin=0,colour=NA)+
  scale_fill_manual(values=c("blue","red"))+
    theme_bw()+
    theme(axis.title=element_text(size=rel(1.8),face="bold"),
        axis.text=element_text(color="black",size=rel(1.5)),
        panel.grid=element_blank(),
        legend.position="top",
        legend.text=element_text(size=rel(1.8),face="bold"),
        legend.key=element_blank(),
        legend.key.width=unit(2,"cm"),
        legend.title=element_blank())
```

---
## Vienas paraugkopas t-tests - 2.piemērs

Ir zināms, ka vidējais lauku zvirbuļu spārnu garums ir 69,5 mm. Pētījuma mērķis noskaidrot, vai Latvijā noķerto zvirbuļu spārnu garums atšķiras no šīs vidējās vērtības.

**Nulles hipotēze:** zvirbuļu spārnu garums neatšķiras ( $H_0: \overline{x}=\mu$)

**Alternatīvā hipotēze:** zvirbuļu spārnu garums ir atšķirīgs ( $H_1: \overline{x} \neq \mu$) (Divpusējs tests)


---
## Vienas paraugkopas t-tests - 2.piemērs

Dati: 50 zvirbuļu spārnu mērījumi, vidējā vērtība 71,4 mm, standartnovirze 7,4 mm.

$$
t=\frac{\overline{x}-\mu_0}{s/\sqrt{n}}=\frac{71,4-69,5}{7,4/\sqrt{50}}=\frac{1,9}{1,047}=1,82
$$

Kritiskā (teorētiskā) t-vērtība (divpusējs tests): $t_{50-1,1-0,05/2}$=2,01


Kāds ir SECINĀJUMS?


---
## Vienas paraugkopas t-tests - 2.piemērs

**Secinājums:** Tā kā empīriskā t vērtība ir mazāka par teorētisko t vērtību (1,82 < 2,01), nulles hipotēze netiek noraidīta.
Latvijā noķerto lauku zvirbuļu spārnu garums būtiski neatšķiras no vidējā spārnu garumu citur pasaulē (p = 0,076).


---
## T-vērtību sadalījuma

```{r 4l_tpiemdivi,echo=FALSE,fig.align='center',warning=FALSE}
x<-seq(-5,5,0.1)
y<-dt(x,49)
df<-data.frame(x,y)

ggplot(df,aes(x,y))+geom_line(size=1.3)+xlab("T vērtība")+ylab("")+
  geom_ribbon(data=subset(df,x>1.82),aes(ymax=y,fill="Empīriskā vērtība"),ymin=0,colour=NA)+
  geom_ribbon(data=subset(df,x>2.01),aes(ymax=y,fill="Teorētiskā vērtība"),ymin=0,colour=NA)+
  geom_ribbon(data=subset(df,x< -2.01),aes(ymax=y,fill="Teorētiskā vērtība"),ymin=0,colour=NA)+
    scale_fill_manual(values=c("red","blue"))+
  theme_bw()+
  theme(axis.title=element_text(size=rel(1.8),face="bold"),
        axis.text=element_text(color="black",size=rel(1.5)),
        panel.grid=element_blank(),
        legend.position="top",
        legend.text=element_text(size=rel(1.8),face="bold"),
        legend.key=element_blank(),
        legend.key.width=unit(2,"cm"),
        legend.title=element_blank())
```

---
## Vienas paraugkopas t-tests - 2.piemērs

Vidējā aritmētiskā ticamības intervāls:

$$\overline{x}-t_{n-1,1-\alpha/2} \cdot s_{\overline{x}} \hspace{10pt} - \hspace{10pt} \overline{x}+t_{n-1,1-\alpha/2} \cdot s_{\overline{x}}$$

$$
71,4-2,01 \cdot 7,4/\sqrt{50} \hspace{10pt} - \hspace{10pt} 71,4 + 2,01 \cdot 7,4/\sqrt{50} 
$$

$$
69,3 \hspace{10pt} - \hspace{10pt} 73,5
$$

**Secinājums:** 95% vidējā aritmētiskā ticamības intervāls satur pārbaudāmo vērtību 69,5, kas nozīmē, ka paraugkopas dati var piederēt šai ģenerālkopai/populācijai.


---
## Vidējo aritmētisko salīdzināšana ar t-testu

Salīdzināt divu neatkarīgu paraugkopu vidējos aritmētiskos.

Klasiskais T-tests tiek veikts izmantojot sekojošos pieņēmumus:

* dati populācijā atbilst normālajam sadalījumam

* paraugkopu dispersijas ir homogēnas

* paraugkopu novērojumi ir neatkarīgi

---
## Vidējo aritmētisko salīdzināšana ar t-testu (Homogēnas dispersijas)

.izm80[
$$
t=\frac{\overline{x_1}-\overline{x_2}}{s \cdot \sqrt{\frac{1}{n_1}+\frac{1}{n_2}}}
$$
$$
s=\sqrt{\frac{(n_1-1)s^2_1+(n_2-1)s^2_2}{(n_1+n_2-2)}}
$$
,kur

$\overline{x_1}$, $\overline{x_2}$ - pirmās un otrās paraugkopas vidējie aritmētiskie

$n_1$, $n_2$ - pirmās un otrās paraugkopas apjomi (novērojumu skaits)

s - vidējo aritmētisko starpības standartkļūda

$s^2_1$, $s^2_2$ - pirmās un otrās paraugkopas dispersijas
]


---
## Vidējo aritmētisko salīdzināšana ar t-testu (Homogēnas dispersijas)

Vidējo aritmētisko salīdzināšanā ar t-testu, nulles hipotēze nosaka, ka vidējie aritmētiskie ir vienādi.

Nulles hipotēze: $H_0: \overline{x_1}=\overline{x_2}$


Ja $t>t_{n_1+n_2-2,1-\alpha/2}$ vai $t< -t_{n_1+n_2-2,1-\alpha/2}$, nulles hipotēze ir noraidīta.

Ja $-t_{n_1+n_2-2,1-\alpha/2}\le t \le t_{n_1+n_2-2,1-\alpha/2}$, nulles hipotēze ir jāakceptē.



---
## Vidējo aritmētisko starpības ticamības intervāls

Apakšējā robeža:

$$\overline{x_1}-\overline{x_2}-t_{n_1+n_2-2,1-\alpha/2} \cdot s\sqrt{\frac{1}{n_1}+\frac{1}{n_2}}$$
Augšējā robeža:

$$\overline{x_1}-\overline{x_2}+t_{n_1+n_2-2,1-\alpha/2} \cdot s\sqrt{\frac{1}{n_1}+\frac{1}{n_2}}$$



---
## Vidējo aritmētisko salīdzināšana ar t-testu (Atšķirīgas dispersijas)

Ja pirms vidējo aritmētisko salīdzināšanas konstatēts, ka dispersijas ir būtiski atšķirīgas, tad mainās veids kā aprēķina brīvības pakāpju skaitu teorētiskajai t vērtībai (Velča (Welch) pielāgojums).
Pārējo vērtību aprēķināšanas metodes nemainās.
$$
t=\frac{\overline{x_1}-\overline{x_2}}{\sqrt{\frac{s^2_1}{n_1}+\frac{s^2_2}{n_2}}}
$$


$$
d'=\frac{(s^2_1/n_1 + s^2_2/n_2)^2}{(s^2_1/n_1)^2/(n_1-1)+(s^2_2/n_2)^2/(n_2-1)}
$$

---
## Vidējo aritmētisko salīdzināšana ar t-testu (Atšķirīgas dispersijas)

Nulles hipotēze: $H_0: \overline{x_1}=\overline{x_2}$


Ja $t>t_{d',1-\alpha/2}$ vai $t< -t_{d'1-\alpha/2}$, nulles hipotēze ir noraidīta.


Ja $-t_{d',1-\alpha/2}\le t \le t_{d',1-\alpha/2}$, nulles hipotēze ir jāakceptē.


---
## Dispersiju salīdzināšana - F tests

Dispersiju salīdzināšanu divām paraugkopām veic ar F testu.


F tests ir jutīgs pret novirzēm no normālā sadalījuma!


Ja starp divām paraugkopām dispersijas atšķiras, bet vidējie neatšķiras, šo faktu ir vērts ņemt vērā.


$$
F=\frac{s^2_1}{s^2_2}
$$
kur $s^2_1$ un $s^2_2$ attiecīgi pirmās un otrās paraugkopas dispersijas.


---
## Dispersiju salīdzināšana - F tests

Salīdzinot divu paraugkopu dispersijas, nulles hipotēze nosaka, ka dispersijas ir vienādas (homogēnas).

Nulles hipotēze: $H_0:s^2_1 = s^2_2$

Ja $F>F_{n_1-1,n_2-1,1-\alpha/2}$ vai $F<F_{n_1-1,n_2-1,\alpha/2}$, nulles hipotēze ir noraidīta.


Ja $F_{n_1-1,n_2-1,\alpha/2} \le F \le F_{n_1-1,n_2-1,1-\alpha/2}$, nulles hipotēze ir jāakceptē.


---
## Vidējo aritmētisko salīdzināšana - 1. piemērs

Veikts pētījums par sistolisko asinsspiedienu vīriešiem atkarībā no tā, kādu darbu tie veic - biroja darbs vai ārpus biroja darbs.

Biroja darbinieku raksturojums - vidējā vērtība 135,3 mm Hg, standartnovirze 14,6 mm Hg, novērojumu skaits 30.

Ārpus biroja darbinieku raksturojums - vidējā vērtība 124,4 mm Hg, standartnovirze 17,5 mm Hg, novērojumu skaits 37.

Kāds ir pārbaudāmais jautājums?


---
## Vidējo aritmētisko salīdzināšana - 1. piemērs

Dispersiju salīdzināšana:
$$
F=\frac{s^2_1}{s^2_2}=\frac{14,6^2}{17,5^2}=0,69
$$

Kritiskā $F_{30-1,37-1,1 - 0,05/2}$ vērtība ir 0,49.

Kritiskā $F_{30-1,37-1,0,05/2}$ vērtība ir 2,00.

Kāds ir SECINĀJUMS?


---
## Vidējo aritmētisko salīdzināšana - 1. piemērs

Dispersiju salīdzināšana:

**Secinājums:** starp paraugkopu dispersijām nav statistiski būtiskas atšķirības, jo iegūtā F vērtība atrodas starp kritiskajām F vērtībām (p-vērtība 0,154).



---
## Vidējo aritmētisko salīdzināšana - 1. piemērs - F vērtību sadalījums

```{r 4l_fsad,echo=FALSE,fig.align='center',warning=FALSE}
x<-seq(0,3,0.01)
y<-df(x,29,36)
df<-data.frame(x,y)
ggplot(df,aes(x,y))+geom_line(size=1.3)+xlab("F vertiba")+ylab("")+
  geom_ribbon(data=subset(df,x<0.69),aes(ymax=y,fill="Empīriskā vērtība"),ymin=0,colour=NA)+
  geom_ribbon(data=subset(df,x<0.49),aes(ymax=y,fill="Teorētiskā vērtība"),ymin=0,colour=NA)+
  geom_ribbon(data=subset(df,x>1.995),aes(ymax=y,fill="Teorētiskā vērtība"),ymin=0,colour=NA)+
    scale_fill_manual(values=c("red","blue"))+
  theme_bw()+
  theme(axis.title=element_text(size=rel(1.8),face="bold"),
        axis.text=element_text(color="black",size=rel(1.5)),
        panel.grid=element_blank(),
        legend.position="top",
        legend.text=element_text(size=rel(1.8),face="bold"),
        legend.key=element_blank(),
        legend.key.width=unit(2,"cm"),
        legend.title=element_blank())
```

---
## Vidējo aritmētisko salīdzināšana - 1. piemērs

Vidējo aritmētisko salīdzināšana:

$$s=\sqrt{\frac{(30-1) * 14,6^2+(37-1)*17,5^2}{(30+37-2)}}=3,997$$

$$
t=\frac{135,3-124,4}{3,997 \cdot \sqrt{\frac{1}{30}+\frac{1}{37}}}=2,727
$$

Kritiskā $t_{30+37-2,1-0,05/2}$ vērtība ir 1,997.

Kāds ir SECINĀJUMS?


---
## Vidējo aritmētisko salīdzināšana - 1. piemērs

**Secinājums:** tā kā iegūtā t vērtība ir lielāka par kritisko t vērtību, nulles hipotēze ir noraidīta un var secināt, ka starp birojā un ārpus biroja strādājošo darbinieku sistolisko asinsspiedienu pastāv statistiski būtiska atšķirība (p vērtība 0,0082)


---
## Vidējo aritmētisko salīdzināšana - 1. piemērs - t vērtību sadalījums

```{r 4l_tsali,echo=FALSE,fig.align='center',warning=FALSE}
x<-seq(-5,5,0.1)
y<-dt(x,65)
df<-data.frame(x,y)

ggplot(df,aes(x,y))+geom_line(size=1.3)+xlab("T vertiba")+ylab("")+
  geom_ribbon(data=subset(df,x>1.997),aes(ymax=y,fill="Teorētiskā vērtība"),ymin=0,,colour=NA)+
  geom_ribbon(data=subset(df,x>2.727),aes(ymax=y,fill="Empīriskā vērtība"),ymin=0,,colour=NA)+
  geom_ribbon(data=subset(df,x< -1.997),aes(ymax=y,fill="Teorētiskā vērtība"),ymin=0,colour=NA)+
    scale_fill_manual(values=c("red","blue"))+
  theme_bw()+
  theme(axis.title=element_text(size=rel(1.8),face="bold"),
        axis.text=element_text(color="black",size=rel(1.5)),
        panel.grid=element_blank(),
        legend.position="top",
        legend.text=element_text(size=rel(1.8),face="bold"),
        legend.key=element_blank(),
        legend.key.width=unit(2,"cm"),
        legend.title=element_blank())
```


---
## Vidējo aritmētisko salīdzināšana - 1. piemērs 

Vidējo aritmētisko starpības ticamības intervāls:

Apakšējā robeža:
$$
135,3-124,4-1,997 \cdot 3,997 \sqrt{\frac{1}{30}+\frac{1}{37}}=2,917
$$
Augšējā robeža:
$$
135,3-124,4+1,997 \cdot 3,997 \sqrt{\frac{1}{30}+\frac{1}{37}}=18,883
$$

**Secinājums:** vidējo aritmētisko starpība ir 10,9 mm Hg un tās 95% ticamības intervāls ir no 2,917 līdz 18,883 mm Hg


---
## Saistītu paraugkopu vidējo aritmētisko salīdzināšana

Atkarīgu paraugkopu t-testa mērķis ir salīdzināt divu paraugkopu vidējos aritmētiskos, ņemot vērā, ka novērojumi ir savstarpēji atkarīgi vai saistīti.


---
## Saistītu/atkarīgu datu piemēri

* Tauku kroku platumu mērījumi labajā un kreisajā pusē tiem pašiem cilvēkiem

* To pašu cilvēku sirdsdarbības novērtējums pirms un pēc slodzes

* Dvīņu testa rezultātu salīdzinājums

* Tēvu un dēlu holesterīna līmeņu salīdzinājums

---
## Saistītu paraugkopu vidējo aritmētisko salīdzināšana 

.izm85[
Aprēķina starpību starp katra pāra vērtībām:

$$d_t=x_{t1}-x_{t2}$$

Aprēķina vidējo pāru starpības vērtību:
$$
\overline{d}=(d_1+d_2+\cdots+d_n)/n
$$

Aprēķina t vērtību un pāru starpības reprezentācijas rādītāju ( $s_d$):

$$t=\frac{\overline{d}}{s_d/\sqrt{n}}$$

$$s_d=\sqrt{\frac{\sum\limits_{i=1}^{n}d^2_i-(\sum\limits_{i=1}^{n}d_i)^2/n}{(n-1)}}$$
]
---
## Saistītu paraugkopu vidējo aritmētisko salīdzināšana

Nulles hipotēze apgalvo, ka starp saistību grupu vidējiem aritmētiskiem nav būtiskas atšķirības.

Ja $t>t_{n-1,1-\alpha/2}$ vai $t< -t_{n-1,1-\alpha/2}$, nulles hipotēze ir noraidīta.

Ja $-t_{n-1,1-\alpha/2}\le t \le t_{n-1,1-\alpha/2}$, nulles hipotēze ir jāakceptē.

---
## Atkarīgu paraugkopu t-tests - Piemērs

```{r echo=FALSE,comment=NA}
rokas<-data.frame(lab=c(38.8,58,50.6,31.4,68.7,65.2,31.8,64.9,33.6,48.6),
                  kre=c(34.8,48.7,51.4,34.5,56.4,57.5,37.8,51,39,39))
rokas$d<-with(rokas,lab-kre)
rokas$d2<-(rokas$d)^2
rokas<-rbind(rokas,colSums(rokas))
colnames(rokas)<-c("Labā","Kreisā","d","d^2")
rownames(rokas)<-c(1:10,"Summa")
rokas
```


---
## Atkarīgu paraugkopu t-tests - Piemērs

$$s_d=\sqrt{\frac{\sum\limits_{i=1}^{n}d^2_i-(\sum\limits_{i=1}^{n}d_i)^2/n}{(n-1)}}=\sqrt{\frac{653,85-51,5^2/10}{(10-1)}}=6,57$$

$$
t=\frac{\overline{d}}{s_d/\sqrt{n}}=\frac{5,15}{6,57/\sqrt{10}}=2,48
$$

Kritiskā t-vērtība: $t_{10-1,1-0.05/2}=2,26$

Kāds ir SECINĀJUMS?


---
## Atkarīgu paraugkopu t-tests - Piemērs

**Secinājums:** tā kā iegūtā t vērtība ir lielāka par teorētisko t vērtību (2,48>2,26), nulles hipotēze pie būtiskuma līmeņa 0,05 ir noraidīta. Starp roku spēku
pastāv statistiski būtiska atšķirība.



---
## Atkarīgu paraugkopu t-tests - Piemērs

Analizējos šos pašus datus kā neatkarīgus novērojumus (**NEPAREIZI!!!**).


Labās un kreisās rokas: vidējie aritmētiskie 49,16 un 44,01, standartnovirzes 14,66 un 10,26.

Empīriskā t vērtība: 0,91

Teorētiskā t vērtība: 2,10

Kāds ir SECINĀJUMS?


---
## Atkarīgu paraugkopu t-tests - Piemērs

Atkarīgās paraugkopas analizētas kā neatkarīgas:

**Secinājums:** tā kā iegūtā t vērtība ir mazāka par teorētisko t vērtību (0,91 < 2,10), tad var secināt, ka starp roku spēku atšķirība nav būtiska.

**NEPAREIZA** metodes izvēle rada **NEPAREIZU** secinājumu!


---
## Divu neatkarīgu paraugkopu salīdzināšana ar neparametriskām metodēm

Vilkoksona tests neatkarīgām paraugkopām (Vilkoksona rangu summu tests - Wilcoxon Rank-Sum test) vai Mann-Whitney tests ir viens no biežāk lietotajiem testiem neatkarīgām pazīmēm.

Neparametriskās metodes pamatojas uz vērtību ranžēšanu (to kārtas skaitļiem)


---
## Divu neatkarīgu paraugkopu salīdzināšana ar neparametriskām metodēm

Aprēķinu gaita:

* Apvienu visus datus kopā

* Sakārto vērtības augošā secībā

* Katrai vērtībai piešķir kārtas skaitli

* Ja ir vairākas vienādas vērtības, tad tām aprēķina vidējo kārtas skaitli

* Izvēlas vienas paraugkopas datus kā referenci


---
## Divu neatkarīgu paraugkopu salīdzināšana ar neparametriskām metodēm

Ja $R_1 \neq n_1 (n_1+n_2 +1)/2$ un nav vienādu rangu:

$$T=\frac{(R_1 - \frac{n_1 (n_1+n_2 +1)}{2})-\frac{1}{2}}{\sqrt{(\frac{n_1 n_2}{12})(n_1 + n_2 +1)}}$$
,kur

$R_1$ - pirmās (references) paraugkopas rangu summa

$n_1$ un $n_2$ - pirmās un otrās paraugkopas apjoms

---
## Divu neatkarīgu paraugkopu salīdzināšana ar neparametriskām metodēm

.izm80[
Ja $R_1 \neq n_1 (n_1+n_2 +1)/2$ un ir vienādi rangi:

$$T=\frac{(R_1 - \frac{n_1 (n_1+n_2 +1)}{2})-\frac{1}{2}}{\sqrt{(\frac{n_1 n_2}{12})(n_1 + n_2 + 1 - \frac{\sum\limits_{i=1}^{g}t_i (t^2_i -1)}{(n_1+n_2)(n_1 + n_2 +1)})}}$$
,kur

$R_1$ - pirmās (references) paraugkopas rangu summa

$n_1$ un $n_2$ - pirmās un otrās paraugkopas apjoms

$g$ - grupu skaits ar vienādiem rangiem

$t_i$ - novērojumu skaits ar vienādu rangu konkrētajā g grupā
]


---
## Divu neatkarīgu paraugkopu salīdzināšana ar neparametriskām metodēm

Nulles hipotēze: $H_0: F_x=F_y$ - divu paraugkopu vērtību sadalījums neatšķiras


Ja $T > z_{1-\alpha/2}$, nulles hipotēze jānoraida.

Ja $T < z_{1-\alpha/2}$, nulles hipotēze nav noraidīta.


---
## Divu atkarīgu paraugkopu salīdzināšana ar neparametriskām metodēm

Vilkoksona tests atkarīgām paraugkopām (Vilkoksona rangu zīmju tests - Wilcoxon signed-rank test) ir tradicionāls neparametriskais tests divu atkarīgu paraugkopu salīdzināšanā. Testa pamatā ir ranžētas rindas veidošana no pāru starpību
absolūtām vērtībām.  


---
## Divu atkarīgu paraugkopu salīdzināšana ar neparametriskām metodēm

Aprēķinu gaita:

* Aprēķina starpības star pāru vērtībām

* Sakārto absolūtās starpības augošā secībā

* Katrai starpībai piešķir kārtas skaitli

* Ja ir vairākas vienādas starpības, tad tām aprēķina vidējo kārtas skaitli

* Aprēķina pozitīvo starpību rangu summu



---
## Divu atkarīgu paraugkopu salīdzināšana ar neparametriskām metodēm

Ja $R_1 \neq \frac{n(n+1)}{4}$ un nav vienādu rangu

$$T=\frac{(R_1 - \frac{n(n+1)}{4})-\frac{1}{2}}{\sqrt{n(n+1)(2n+1)/24}}$$
,kur

$R_1$ - pozitīvo starpību rangu summa

n - pāru skaits



---
## Divu atkarīgu paraugkopu salīdzināšana ar neparametriskām metodēm

.izm80[
Ja $R_1 \neq \frac{n(n+1)}{4}$ un ir vienādi rangi

$$T=\frac{(R_1 - \frac{n(n+1)}{4})-\frac{1}{2}}{\sqrt{\frac{n(n+1)(2n+1)}{24}-\frac{\sum \limits_{i=1}^{g} (t^3_i-t_i)}{48}}}$$
,kur

$R_1$ - pozitīvo starpību rangu summa

n - pāru skaits

$g$ - grupu skaits ar vienādiem rangiem

$t_i$ - novērojumu skaits ar vienādu rangu konkrētajā g grupā
]

---
## Divu atkarīgu paraugkopu salīdzināšana ar neparametriskām metodēm

Nulles hipotēze: $H_0: \delta=0$ - divu paraugkopu vērtību starpību mediāna ir 0

Ja $T > z_{1-\alpha/2}$, nulles hipotēze jānoraida.

Ja $T < z_{1-\alpha/2}$, nulles hipotēze nav noraidīta.




---
## Divu atkarīgu paraugkopu salīdzināšana ar neparametriskām metodēm - Piemērs

```{r echo=FALSE,comment=NA}
rokas<-data.frame(lab=c(38.8,58,50.6,31.4,68.7,65.2,31.8,64.9,33.6,48.6),
                  kre=c(34.8,48.7,51.4,34.5,56.4,57.5,37.8,51,39,39))
rokas$st<-with(rokas,lab-kre)
rokas$abst<-abs(rokas$st)
rokas$rangs<-c(3,7,1,2,9,6,4,10,5,8)
colnames(rokas)<-c("Labā","Kreisā","Starpība","|Starpība|","Rangs")
rokas
```



---
## Divu atkarīgu paraugkopu salīdzināšana ar neparametriskām metodēm - Piemērs

.izm90[
Pozitīvo rangu summa $R_1=3+7+9+6+4+10+8=47$

$$T=\frac{(R_1 - \frac{n(n+1)}{4})-\frac{1}{2}}{\sqrt{n(n+1)(2n+1)/24}}=\frac{(47 - \frac{10*(10+1)}{4})-\frac{1}{2}}{\sqrt{10*(10+1)(2*10+1)/24}}=1,936$$

Kritiskā $z_{1-0,05/2}$ vērtība ir 1,959.

Kāds ir SECINĀJUMS?
]

---
## Divu atkarīgu paraugkopu salīdzināšana ar neparametriskām metodēm - Piemērs

**Secinājums:** starp labās un kreisās rokas spēku nav statistiski būtiskas atšķirības (p=0,053).



---
## z vērtību sadalījuma


```{r 4l_vilkat,echo=FALSE,fig.align='center',warning=FALSE}
x<-seq(-5,5,0.1)
y<-dnorm(x)

df<-data.frame(x,y)

ggplot(df,aes(x,y))+geom_line(size=1.3)+xlab("Z vertiba")+ylab("")+
  geom_ribbon(data=subset(df,x>1.936),aes(ymax=y,fill="Empīriskā vērtība"),ymin=0,colour="red")+
  geom_ribbon(data=subset(df,x>1.959),aes(ymax=y,fill="Teorētiskā vērtība"),ymin=0,colour=NA)+
  scale_fill_manual(values=c("red","blue"))+
  theme_bw()+
  theme(axis.title=element_text(size=rel(1.8),face="bold"),
        axis.text=element_text(color="black",size=rel(1.5)),
        panel.grid=element_blank(),
        legend.position="top",
        legend.text=element_text(size=rel(1.8),face="bold"),
        legend.key=element_blank(),
        legend.key.width=unit(2,"cm"),
        legend.title=element_blank())
```


---
## $\chi^2$ tests

Ar $\chi^2$ testu pārbauda kvalitatīvu paraugkopu vērtību sadalījumu atbilstību teorētiski sagaidāmajam vērtību sadalījumam,
vai arī divu paraugkopu vērtību sadalījumu atbilstību (līdzību).



---
## $\chi^2$ tests

Atbildamo jautājumu piemēri:

* Vai ģenētikas eksperimentā iegūto zirņu pazīmju skaldīšanās atbilst sagaidāmajai?

* Vai zēnu un meiteņu attiecība populācijā ir 50:50?

* Vai acu krāsu sadalījums atšķiras starp meitenēm un zēniem?


---
## $\chi^2$ tests

$$\chi^2=\sum \frac{(O_{ij}-E_{ij})^2}{E_{ij}}$$

O - novērotā frekvence, E - sagaidāmā frekvence.

Nulles hipotēze nosaka, ka empīriskais sadalījums neatšķiras no teorētiskās sadalījuma, vai arī, ka divi sadalījumi savā starpā ir vienādi.

Ja $\chi^2>\chi^2_{(R-1)x(C-1),1-\alpha}$, nulles hipotēze ir jānoraida.

Ja $\chi^2<\chi^2_{(R-1)x(C-1),1-\alpha}$, nulles hipotēze ir jāakceptē.


---
## $\chi^2$ tests

$\chi^2$ testa pieņēmumi:

* Paraugkopas apjoms ir pietiekami liels. Pie maza paraugkopas apjoms ir liela iespēja pieļaut 2.tipa kļūdu

* Pietiekami liels novērojumu skaits katrā ''šūnā''- ja ir 2x2 dati, tad katrā jābūt vismaz 5, ja ir lielāka tabula, tad vismaz 80% šūnu jābūt vismaz 5 novērojumiem (sagaidāmajām vērtībām). Visām sagaidāmajām vērtībām jābūt lielākām par 1.

* Ja šos pieņēmumus nevar izpildīt, jāizmanto kādi eksaktie testi

---
## $\chi^2$ tests
```{r,echo=FALSE,comment=NA}
koki<-matrix(c(12,34,56,23,8,133,27,33,47,14,11,132,39,67,103,37,19,265),ncol=3)

rownames(koki) <- c("Priede","Egle","Bērzs","Ozols","Kļava","Kopā")
colnames(koki) <- c("Parauglaukums A","Parauglaukums B","Kopā")

knitr::kable(koki)
```

---
## $\chi^2$ tests

.izm80[
Sagaidāmā frekvence (1,1) $$= \frac{pirmas \hspace{5pt} rindas \hspace{5pt} summa \cdot pirmas \hspace{5pt} kolonnas \hspace{5pt} summa}{kopeja \hspace{5pt} summa}=\frac{39 \cdot 133}{265}=19,57$$

Sagaidāmā frekvence (2,1) $$= \frac{otras \hspace{5pt} rindas \hspace{5pt} summa \cdot pirmas \hspace{5pt} kolonnas \hspace{5pt} summa}{kopeja \hspace{5pt} summa}=\frac{67 \cdot 133}{265}=33,63$$

Sagaidāmā frekvence (1,2) $$= \frac{pirmas \hspace{5pt} rindas \hspace{5pt} summa \cdot otras \hspace{5pt} kolonnas \hspace{5pt} summa}{kopeja \hspace{5pt} summa}=\frac{39 \cdot 132}{265}=19,43$$
]

---
## $\chi^2$ tests

```{r,echo=FALSE,comment=NA}
koki2<-matrix(c(19.57,33.63,51.69,18.56,9.54,19.42,33.37,51.31,18.43,9.46),ncol=2)

rownames(koki2) <- c("Priede","Egle","Bērzs","Ozols","Kļava")
colnames(koki2) <- c("Parauglaukums A","Parauglaukums B")

knitr::kable(koki2)
```



---
## $\chi^2$ tests

$$\chi^2=\frac{(O_{11}-E_{11})^2}{E_{11}}+\frac{(O_{21}-E_{21})^2}{E_{21}}+\ldots+\frac{(O_{52}-E_{52})^2}{E_{52}}$$

$$
\chi^2=\frac{(12-19,57)^2}{19,57}+\frac{(34-33,63)^2}{33,63}+\ldots+\frac{(11-9,46)^2}{9,46}=9,2298
$$

Teorētiskā $\chi^2_{4,1-0,05}$ vērtība ir 9,4877.

Kāds ir SECINĀJUMS?


---
## $\chi^2$ tests - Piemērs

**Secinājums:** tā kā iegūtā $\chi^2$ vērtība ir mazāka par teorētisko vērtību, nulles hipotēze nav noraidīta un starp paraugkopu vērtību sadalījumu nav būtiskas atšķirības (p vērtība 0,056). 



---
## $\chi^2$ vērtību sadalījuma

```{r 4l_chipiem,echo=FALSE,fig.align='center',fig.width=8,warning=FALSE}
x<-seq(0,15,0.1)
y<-dchisq(x,4)

df<-data.frame(x,y)

ggplot(df,aes(x,y))+geom_line(size=1.3)+xlab("X2 vertiba")+ylab("")+
  geom_ribbon(data=subset(df,x>9.2298),aes(ymax=y,fill="Empīriskā vērtība"),ymin=0,colour=NA)+
  geom_ribbon(data=subset(df,x>9.4877),aes(ymax=y,fill="Teorētiskā vērtība"),ymin=0,colour=NA)+
  scale_fill_manual(values=c("red","blue"))+
  theme_bw()+
  theme(axis.title=element_text(size=rel(1.8),face="bold"),
        axis.text=element_text(color="black",size=rel(1.5)),
        panel.grid=element_blank(),
        legend.position="top",
        legend.text=element_text(size=rel(1.8),face="bold"),
        legend.key=element_blank(),
        legend.key.width=unit(2,"cm"),
        legend.title=element_blank())
```


---
## Kā izvēlēties statistiskos testus?

* Cik grupas/paraugkopas ir jāsalīdzina?

      - vienas paraugkopas testi
      
      - divu paraugkopu salīdzināšanas testi
      
      - atkārtotie testi (uzmanīgi!) vai dispersijas analīze

---
## Kā izvēlēties statistiskos testus?

Kādu testu izvēlēties, ja ir tikai viena analizējamā paraugkopa?

* Vai dati ir kvantitatīvi vai kvalitatīvi?

      - Kvantitatīvi - vienas paraugkopas t-tests vai vienas izlases Manna-Vitneja-Vilkoksona tests
      
      - Kvalitatīvi - $\chi^2$ tests, Fišera tests, proporciju tests


---
## Kā izvēlēties statistiskos testus?

Kādu testu izvēlēties, ja ir divas analizējamās paraugkopas?

Vai dati ir atkarīgi/saistīti vai neatkarīgi?

* Atkarīgi/Saistīti

  - Atbilst normālajam sadalījumam - atkarīgu paraugkopu t-tests
  - Neatbilst normālajam sadalījumam - atkarīgu paraugkopu Vilkoksona tests

* Neatkarīgi
 
  - Atbilst normālajam sadalījumam - neatkarīgu paraugkopu t-tests
  - Neatbilst normālajam sadalījumam - neatkarīgu paraugkopu Vilkoksona tests
            

---
class: center, inverse, middle
# Kādi būtu jautājumi?