---
title: "Dispersijas un Kovariācijas analīze"
author: "Andris Avotiņš"
output:
  xaringan::moon_reader:
    css: ["xaringan-themer.css","my-css.css"]
    lib_dir: libs
    nature:
      highlightStyle: github
      highlightLines: true
      countIncrementalSlides: false
      ratio: '16:10'
---
```{r xaringan-themer, include = FALSE}
library(xaringanthemer)
mono_accent(
  base_color = "#43418A",
  text_font_size = "25px",
  text_slide_number_font_size = "0.5em",
  outfile = "xaringan-themer.css"
)
options(htmltools.dir.version = FALSE)
```
```{r setup, include=FALSE}
knitr::opts_chunk$set(fig.height = 4.5, fig.width = 8, dev='svg', message = FALSE)
```


class: inverse, middle, center
# Dispersijas analīze

---
## Pētījums

Mērķis: Noskaidrot vai smēķēšana ietekmē izelpas tilpumu cilvēkiem.

Parametrs (regresents): forsētais izelpas tilpums 1 sekundē (FEV1)

Ietekmējošais faktors (regresors): piederība vienai no pētījumu grupām - nesmēķē, pasīvi smēķē, smēķē

---
## Pētījums

```{r 6l_smeke,echo=FALSE,fig.align='center',warning=FALSE}
df<-data.frame(grupa=rep(c("Nesmēķē","Pasīvi","Smēķē"),each=5),dat=c(3.5, 3.9, 3.6, 4.3, 4.2, 3.6, 3.1, 3.1, 3.6, 3.0, 3.2, 3.1, 2.6, 2.8, 2.9))
library(ggplot2)
library(grid)
ggplot(df,aes(grupa,dat,color=grupa))+geom_point(size=10,position="jitter")+
  labs(x="Grupa",color="",y="FEV (L/s)")+
  theme_bw()+
  theme(axis.title=element_text(size=rel(1.8),face="bold"),
        axis.text=element_text(color="black",size=rel(1.5)),
        panel.grid=element_blank(),
        legend.position="none",
        legend.text=element_text(size=rel(1.8),face="bold"),
        legend.key=element_blank(),
        legend.key.width=unit(2,"cm"),
        legend.title=element_blank())
```



---
## Pamatojums

**Dispersijas analīzi** (ANOVA - analysis of variance) izmanto tādos gadījumos, ja visi ietekmējošie mainīgie (regresori) ir kategorijas mainīgie (faktori) un atkarīgais mainīgais (regresents) ir nepārtraukti variējošs mainīgais.

Dispersijas analīzi izmanto, ja ir vairāk kā divas kategorijas, kas jāsalīdzina (ja ir tikai divas, tad atkarīgu vai neatkarīgu paraugkopu t-tests), vai arī ir divi un vairāk ietekmējošie mainīgie.


---
## Dispersijas analīzes piemēri

* Eksperiments, kurā augus apstrādā ar vairākiem augu aizsardzības līdzekļiem un noskaidro to rezistenci pret kaitēkļiem. Grupas: kontrole, līdzeklis 1, līdzeklis 2

* IQ atšķirības cilvēkiem atkarībā no to izglītības. Grupas: pamatskolas, viduskolas, tehnikuma, augstskolas

* Koku diametru atšķirības mežu tipos. Grupas: sils, mētrājs, lāns,...


---
## Kāpēc vienkārši nelietot t-testus?

* Ja ir daudz grupu, jāveic liels skaits atkārtotu testu

* Lietojot visus datus, novērtē kopējo variēšanu

* Veicot daudzus salīdzinājumus, daži var būt būtiski tikai nejaušības pēc (palielinās I tipa kļūdas iespējamība)


---
## Viena faktora dispersijas analīze

$$y_{ij}=\mu + a_j + e_{ij}$$


$y_{ij}$ - ir konkrētais novērojums i-tajā grupā

$\mu$ - ir konstante, kas raksturo vispārējo vidējo vērtību

$a_j$ - ir konstante, kas raksturo faktora efektu (starpība starp konkrētās grupas vidējo un kopējo vidējo vērtību)

$e_{ij}$ - raksturo kļūdu ap vidējo vērtību, šis lielums nāk no normālā sadalījuma ar vidējo vērtību 0 un dispersiju $\sigma^2$



---
## Uzdevumi

Dispersijas analīzes uzdevumi:

* noskaidrot katra  pētāmā faktora ietekmes būtiskumu

* aprēķināt pētāmā faktora vai  arī vairāku faktoru summārās  ietekmes īpatsvaru

* noteikt, cik  ir būtisko starpību  un starp kurām  gradācijas klasēm tās pastāv



---
## Priekšnosacījumi

Dispersijas analīzi var veikt, ja statistiskais  komplekss atbilst šādiem noteikumiem:  

* Atsevišķās gradācijas klases ir savstarpēji  neatkarīgas

* Atlikuma vērtības atbilst normālajam sadalījumam

* Dispersijas starp gradācijas klasēm ir homogēnas (vienādas)



---
## Viena faktora dispersijas analīze
$$
\sigma^2=\sigma_A^2+\sigma_z^2
$$

$\sigma^2$ - statistiskā kompleksa kopējā dispersija
 
$\sigma_A^2$ - pētāmā faktora A ietekmes dispersija

$\sigma_z^2$ - summārā nejaušo faktoru izraisītā jeb fona dispersija


---
## Statistiskais komplekss

.izm80[
Gradācijas klases | Variantes | Gradācijas klašu varianšu skaits  | Gradācijas klašu varianšu summa  | Gradācijas klašu vidējais aritmētiskais
------------|:-----------------------:|:------------------:|:-----------------:|:------------------------:
 $A_j$      | $x_{ji}$              | $n_j$            | $S_j$           | $\overline{x}_j$
 $A_1$      | $x_{11} ... x_{1n_1}$ | $n_1$            | $S_1$           | $\overline{x}_1$
 $A_k$      | $x_{k1} ... x_{kn_k}$ | $n_k$            | $S_k$           | $\overline{x}_k$
            |                       | N	               | S               | $\overline{x}$      
]

kur i - katrs novērojums, j - gradācijas klase, k - klašu skaits, n - novērojumu skaits


---
## Statistiskais komplekss

.izm80[
Gradācijas klases | Variantes | Gradācijas klašu varianšu skaits  | Gradācijas klašu varianšu summa  | Gradācijas klašu vidējais aritmētiskais
------------|:-----------------------:|:------------------:|:-----------------:|:------------------------:
Nesmēķē    | 3,5 3,9 3,6 4,3 4,2   | 5                | 19,5            | 3,90                  
Pasīvi     | 3,6 3,1 3,1 3,6 3,0   | 5                | 16,4            | 3,28                  
Smēķē      | 3,2 3,1 2,6 2,8 2,9   | 5                | 14,6            | 2,92                  
Kopā       |                       | 15               | 50,5            | 3,37                 
]

---
## Faktora ietekmes būtiskuma novērtēšana

.izm85[
Noviržu kvadrātu summas

 
* Q - kopējā noviržu kvadrātu summa (Total Sum of Squares)

$$Q=\sum\limits_{ji} (x_{ji}-\overline{x})^2=\sum\limits_{ji} x_{ji}^2-\frac{S^2}{N}$$

* $Q_A$ - faktora A noviržu kvadrātu summa (Between Sum of Squares)

$$Q_A=\sum\limits_j n_j (\overline{x}_j - \overline{x})^2=\sum\limits_j \frac{S_j^2}{n_j}-\frac{S^2}{N}$$

* $Q_z$ - nekontrolēto faktoru noviržu kvadrātu summa (Within Sum of Squares)

$$Q_z=\sum\limits_{ij} (x_{ij}-\overline{x}_j)^2=Q-Q_A$$
]



---
## Faktora ietekmes būtiskuma novērtēšana

.izm90[
Noviržu kvadrātu summas

 
* Q - kopējā noviržu kvadrātu summa
$$
Q=(3,5-3,37)^2+(3,9-3,37)^2+\ldots +(2,9-3,37)^2=3,533
$$

* $Q_A$ - faktora A noviržu kvadrātu summa
$$
Q_A=5 \cdot (3,90-3,37)^2+5 \cdot (3,28-3,37)^2+5 \cdot (2,92-3,37)^2=2,457
$$

* $Q_z$ - nekontrolēto faktoru noviržu kvadrātu summa

$$
Q_z=3,533-2,457=1,076
$$ 
]


---
## Faktora ietekmes būtiskuma novērtēšana

Brīvības pakāpju skaits:

$\nu_A=k-1$ - faktora A (izskaidrotās dispersijas) brīvības pakāpju skaits (klašu skaits mīnus 1)

$\nu_z=n-k$ - nekontrolēto faktoru/atlikuma (neizskaidrotās dispersijas) brīvības pakāpju skaits (novērojumu skaits mīnus gradācijas klašu skaits)

$\nu=n-1$ - kopējais brīvības pakāpju skaits (novērojumu skaits mīnus 1)



---
## Faktora ietekmes būtiskuma novērtēšana

Brīvības pakāpju skaits:

$\nu_A=k-1=3-1=2$ 

$\nu_z=n-k=15-3=12$ 

$\nu=n-1=15-1=14$ 


---
## Faktora ietekmes būtiskuma novērtēšana

Nulles hipotēze par atsevišķu gradācijas klašu piederību vienai ģenerālkopai
(atsevišķu gradācijas klašu vidējie aritmētiskie būtiski neatšķiras) paliek spēkā, ja $F\leq F_{1-\alpha,\nu_1,\nu_2}$ , kur $\alpha$ - būtiskuma līmenis, $\nu_1 =\nu_A, \nu_2 = \nu_z$.
Ja testa rezultātā parādās p-vērtības, tad tā jāsalīdzina ar būtiskuma līmeni.


---
## Faktora ietekmes būtiskuma novērtēšana

Empīriskā F vērtība
$$
F=\frac{\overline{Q}_A}{\overline{Q}_z}
$$

Vidējā faktora A kvadrātu summa
$$
\overline{Q}_A=\frac{Q_A}{\nu_A}
$$

Vidējā atlikuma kvadrātu summa
$$
\overline{Q}_z=\frac{Q_z}{\nu_z}
$$


---
## Faktora ietekmes būtiskuma novērtēšana

Vidējā faktora A kvadrātu summa
$$
\overline{Q}_A=\frac{Q_A}{\nu_A}=\frac{2,457}{2}=1,2287
$$

Vidējā atlikuma kvadrātu summa
$$
\overline{Q}_z=\frac{Q_z}{\nu_z}=\frac{1,076}{12}=0,0897
$$

Empīriskā F vērtība
$$
F=\frac{\overline{Q}_A}{\overline{Q}_z}=\frac{1,2287}{0,0897}=13,698
$$



---
## Faktora ietekmes būtiskuma novērtēšana

Empīriskā F vērtība ir 13,698

Kritiskā F vērtība $F_{1-0.05,2,12}=3,885$

**Secinājums:** tā kā empīriskā (iegūtā) F vērtība (F = 13,698) ir lielāka par kritisko F vērtību ( $F_{1-0.05,2,12}=3,885$), tad nulles hipotēze ir noraidīta un starp gradāciju klašu vidējiem aritmētiskajiem pastāv statistiski būtiska atšķirība - gradācijas klases nepieder vienai ģenerālkopai jeb populācijai (p-vērtība ir 0,0008, kas mazāka par būtiskuma līmeni $\alpha = 0,05$).


---
## Dispersijas analīzes tabula

.izm85[
 Izkliede  | Noviržu kvadrātu summa| Brīvības pakāpju skaits| Noviržu kvadrātu vidējās vērtības| F - vērtība (empīriskā) | F - vērtība (teorētiskā)                
-----------|:------------------:|:------------------:|:------------------:|:-------------:|:----------------------------:
 Kopējā    | Q                | $\nu$            |                  |             |                            
 A faktora | $Q_A$            | $\nu_A$          | $\overline{Q}_A$ | F           | $F_{1-\alpha,\nu_1,\nu_2}$
 Atlikuma  | $Q_z$            | $\nu_z$          | $\overline{Q}_z$ |             |                          
]


---
## Dispersijas analīzes tabula

.izm85[
 Izkliede  | Noviržu kvadrātu summa| Brīvības pakāpju skaits| Noviržu kvadrātu vidējās vērtības| F - vērtība (empīriskā) | F - vērtība (teorētiskā) (p-vērtība)                
-----------|:------------------:|:------------------:|:------------------:|:-------------:|:----------------------------:
 Kopējā    | 3,533            | 14               |                  |             |                            
 A faktora | 2,457            | 2                | 1,2287           | 13,697        |  3,885 (0,0008\*\*\*)        
 Atlikuma  | 1,067            | 12               | 0,0897           |             |                            
]



---
## Faktora ietekmes īpatsvara noteikšana

Faktora A ietekmes īpatsvara rādītāju aprēķina pēc formulas
$$
\eta_A^2=\frac{Q_A}{Q}
$$

Nekontrolēto faktoru ietekmes īpatsvara rādītāju - pēc formulas 
$$
\eta_z^2=\frac{Q_z}{Q}
$$



---
## Faktora ietekmes īpatsvara noteikšana

Faktora A ietekmes īpatsvara rādītāju aprēķina pēc formulas
$$
\eta_A^2=\frac{Q_A}{Q}=\frac{2,457}{3,533}=0,695
$$

Nekontrolēto faktoru ietekmes īpatsvara rādītāju - pēc formulas 
$$
\eta_z^2=\frac{Q_z}{Q}=\frac{1,076}{3,533}=0,305
$$

**Secinājums:** 69,5% no izelpas tilpuma atšķirībām var izskaidrot ar pētāmā faktora (piederība pie vienas no  grupām) ietekmi.

---
## Gradācijas klašu salīdzināšana

Ja dispersijas analīzē konstatēts, ka pastāv statistiski būtiska faktora ietekme (atšķirības starp gradācijas klašu vidējiem), tad jāveic tests, lai salīdzinātu gradācijas klases
savā starpā un konstatētu starp kurām gradācijas klasēm tieši ir šīs būtiskās atšķirības (tā saucamie Post-Hoc testi).

Iespējamie testi:

* LSD (Least significant difference) tests

* Tukey HSD tests

* Scheffe tests
* ...


---
## Gradācijas klašu salīdzināšana

.izm90[
Gradācijas klašu salīdzināšanas gaita (LSD tests):

* Kopējā dispersijas vērtība, kas vienāda ar vidējo atlikuma kvadrātu summu ( $s^2$)
* Aprēķina t-vērtību savā starpā salīdzināmajām klasēm
$$
t=\frac{\overline{x}_1 - \overline{x}_2}{\sqrt{s^2 (\frac{1}{n_1}+\frac{1}{n_2})}}
$$
* Salīdzina t vērtību ar kritisko t-vērtību
* Ja $t>t_{n-k,1-\alpha/2}$ vai $t < t_{n-k,\alpha/2}$, nulles hipotēzi jānoraida - starp gradācijas klasēm ir būtiska atšķirība
* Ja $t_{n-k,\alpha/2} \leq t \leq t_{n-k,1-\alpha/2}$, nulles hipotēze nav noraidīta - starp gradācijas klasēm nav būtiskas atšķirības
]


---
## Gradācijas klašu salīdzināšana

.izm90[
Nesmēķē:Pasīvi
$$
t=\frac{3,90 - 3,28}{\sqrt{0,0897 (\frac{1}{5}+\frac{1}{5})}}=\frac{0,62}{0,1894}=3,27
$$

Nesmēķē:Smēķē
$$
t=\frac{3,90 - 2,92}{\sqrt{0,0897 (\frac{1}{5}+\frac{1}{5})}}=\frac{0,98}{0,1894}=5,17
$$

Pasīvi:Smēķē
$$
t=\frac{3,28 - 2,92}{\sqrt{0,0897 (\frac{1}{5}+\frac{1}{5})}}=\frac{0,36}{0,1894}=1,90
$$
]

---
## Gradācijas klašu salīdzināšana

Kritiskā $t_{12,1-0.05/2}=2,17$

**Secinājumi:**

* Nesmēķē:Pasīvi - atšķirības ir statistiski būtiska, jo empīriskā t vērtība ir lielāka par kritisko (3,27 >,2,17)

* Nesmēķē:Smēķē - atšķirības ir statistiski būtiska, jo empīriskā t vērtība ir lielāka par kritisko (5,17 > 2,17)

* Pasīvi:Smēķē - atšķirības nav statistiski būtiska, jo empīriskā t vērtība ir mazāka par kritisko (1,90 < 2,17)



---
## Kas nosaka vai vidējie aritmētiskie starp grupām atšķirsies

* Starpība starp vidējiem aritmētiskiem

* Katras grupas variācija (standartnovirze)

* Novērojumu skaits katrā grupā


---
## Daudzfaktoru dispersijas analīze

Daudzfaktoru dispersijas analīzi veic, lai noskaidrotu divu vai vairāku faktoru un to kombinācijas (mijiedarbības) ietekmi uz pētāmo pazīmi. 


---
## Daudzfaktoru dispersijas analīze

$$y_{ijk}=\mu + a_j + b_k + \gamma_{jk}+e_{ijk}$$

$y_{ijk}$ - ir konkrētais novērojums j-tajā pirmā faktora grupā un k-tajā otrā faktora grupā

$\mu$ - ir konstante, kas raksturo vispārējo vidējo vērtību

$a_j$ - ir konstante, kas raksturo pirmā faktora efektu

$b_k$ - ir konstante, kas raksturo otrā faktora efektu

$\gamma_{jk}$ - ir konstante, kas raksturo pirmā un otrā faktora mijiedarbības efektu

$e_{ijk}$ - raksturo kļūdu, šis lielums nāk no normālā sadalījuma ar ar vidējo vērtību 0 un dispersiju $\sigma^2$


---
## Petījuma piemērs

.izm90[
Eksperiments ar augiem (to garumu) - tiek pārbaudīts kā augu garums atšķiras atkarībā no gaismas daudzuma (kontrole un papildus apgaismojuma) un barības vielu daudzuma (laista tikai ar ūdeni, vai arī ūdenim pievienoti mikroelementi).

Datu piemērs:
]

.izm80[
NPK | Gaisma | Bariba | Garums 
:---:|:---:|:---:|:---: 
1 | Kontrole (A1) | Ūdens (B1) | 11,00  
  2 | Kontrole (A1) | Ūdens (B1) | 12,00 
  3 | Kontrole (A1) | Elementi (B2) | 10,00  
  4 | Kontrole (A1) | Elementi (B2) | 9,00  
  5 | Papildus (A2) | Ūdens (B1) | 12,00  
  6 | Papildus (A2) | Ūdens (B1) | 14,00  
  7 | Papildus (A2) | Elementi (B2) | 7,00  
  8 | Papildus (A2) | Elementi (B2) | 10,00 
]

---
## Pārbaudāmās hipotēzes

Šajā gadījumā ir iespējams pārbaudīt trīs dažādas hipotēzes:

* Gaismas daudzums ietekmē augu garumu

* Barības vielu daudzums ietekmē augu garumu

* Barības vielu un gaismas daudzuma kombinācija ietekmē augu garumu


---
## Novērtējamie efekti

* Galvenie efekti - viena regresora (neatkarīgā mainīgā) ietekme uz regresentu (atkarīgo mainīgo), neatkarīgi no otra regresora

* Kombinācijas (mijiedarbības) efekts - viena regresora ietekme atkarībā no otra regresora

* Vienkāršs efekts (tiešais efekts) - viena regresora ietekme pie noteikta otra regresora līmeņa


---
## Novērtējamie efekti

Galvenie efekti un kombinācijas efekts ir neatkarīgi viens no otra, ja ir veikts randomizēts eksperiments.

Daļa statistiķu uzskata, ka, ja konstatēts būtisks kombinācijas (mijiedarbības efekts), tad galvenos efektus vairs neinterpretē.

---
## Iespējamie rezultāti dispersijas analīzē (grafiskais attēlojums)


```{r 6l_A_B_neietekme,echo=FALSE,fig.align='center',warning=FALSE}
df1<-data.frame(Gaisma=c("Kontrole (A1)","Kontrole (A1)","Papildus (A2)","Papildus (A2)"),
                Bariba=c("Ūdens (B1)","Elementi (B2)","Ūdens (B1)","Elementi (B2)"),
                Videjais=c(1,1.01,1,1.01))

ggplot(df1,aes(Gaisma,Videjais,group=Bariba,linetype=Bariba))+geom_point(size=5)+geom_line()+
  annotate("text",x=c(2.1,2.1),y=c(0.95,1.05),label=c("Ūdens (B1)","Elementi (B2)"),hjust=0)+ylim(c(0,2))+
  labs(y = "Vidējais") +
  theme_bw()+
  theme(axis.title=element_text(size=rel(1.8),face="bold"),
        axis.text=element_text(color="black",size=rel(1.5)),
        panel.grid=element_blank(),
        legend.position="none",
        legend.text=element_text(size=rel(1.8),face="bold"),
        legend.key=element_blank(),
        legend.key.width=unit(2,"cm"),
        legend.title=element_blank())
```



---
## Iespējamie rezultāti dispersijas analīzē (grafiskais attēlojums)

```{r 6l_A_ietekme,echo=FALSE,fig.align='center',warning=FALSE}
df3<-data.frame(Gaisma=c("Kontrole (A1)","Kontrole (A1)","Papildus (A2)","Papildus (A2)"),
                Bariba=c("Ūdens (B1)","Elementi (B2)","Ūdens (B1)","Elementi (B2)"),
                Videjais=c(1,1.01,1.7,1.71))

ggplot(df3,aes(Gaisma,Videjais,group=Bariba,linetype=Bariba))+geom_point(size=5)+geom_line()+
      annotate("text",x=c(2.1,2.1),y=c(1.65,1.75),label=c("Ūdens (B1)","Elementi (B2)"),hjust=0)+ylim(c(0,2))+
  labs(y = "Vidējais") +
  theme_bw()+
  theme(axis.title=element_text(size=rel(1.8),face="bold"),
        axis.text=element_text(color="black",size=rel(1.5)),
        panel.grid=element_blank(),
        legend.position="none",
        legend.text=element_text(size=rel(1.8),face="bold"),
        legend.key=element_blank(),
        legend.key.width=unit(2,"cm"),
        legend.title=element_blank())
```



---
## Iespējamie rezultāti dispersijas analīzē (grafiskais attēlojums)

```{r 6l_B_ietekme,echo=FALSE,fig.align='center',warning=FALSE}
df2<-data.frame(Gaisma=c("Kontrole (A1)","Kontrole (A1)","Papildus (A2)","Papildus (A2)"),
                Bariba=c("Ūdens (B1)","Elementi (B2)","Ūdens (B1)","Elementi (B2)"),
                Videjais=c(1,1.8,1,1.8))

ggplot(df2,aes(Gaisma,Videjais,group=Bariba,linetype=Bariba))+geom_point(size=5)+geom_line()+
  geom_text(aes(x=2.1,y=Videjais,label=Bariba),hjust=0)+ylim(c(0,2))+
  labs(y = "Vidējais") +
  theme_bw()+
  theme(axis.title=element_text(size=rel(1.8),face="bold"),
        axis.text=element_text(color="black",size=rel(1.5)),
        panel.grid=element_blank(),
        legend.position="none",
        legend.text=element_text(size=rel(1.8),face="bold"),
        legend.key=element_blank(),
        legend.key.width=unit(2,"cm"),
        legend.title=element_blank())
```


---
## Iespējamie rezultāti dispersijas analīzē (grafiskais attēlojums)

```{r 6l_A_B_ietekme,echo=FALSE,fig.align='center',warning=FALSE}
df4<-data.frame(Gaisma=c("Kontrole (A1)","Kontrole (A1)","Papildus (A2)","Papildus (A2)"),
                Bariba=c("Ūdens (B1)","Elementi (B2)","Ūdens (B1)","Elementi (B2)"),
                Videjais=c(1,1.5,1.5,1.9))

ggplot(df4,aes(Gaisma,Videjais,group=Bariba,linetype=Bariba))+geom_point(size=5)+geom_line()+
  geom_text(data=df4[3:4,],aes(x=2.1,y=Videjais,label=Bariba),hjust=0)+ylim(c(0,2))+
  labs(y = "Vidējais") +
  theme_bw()+
  theme(axis.title=element_text(size=rel(1.8),face="bold"),
        axis.text=element_text(color="black",size=rel(1.5)),
        panel.grid=element_blank(),
        legend.position="none",
        legend.text=element_text(size=rel(1.8),face="bold"),
        legend.key=element_blank(),
        legend.key.width=unit(2,"cm"),
        legend.title=element_blank())
```


---
## Iespējamie rezultāti dispersijas analīzē (grafiskais attēlojums)

```{r 6l_komb_ietekme,echo=FALSE,fig.align='center',warning=FALSE}
df5<-data.frame(Gaisma=c("Kontrole (A1)","Kontrole (A1)","Papildus (A2)","Papildus (A2)"),
                Bariba=c("Ūdens (B1)","Elementi (B2)","Ūdens (B1)","Elementi (B2)"),
                Videjais=c(1,1.5,1.5,1))

ggplot(df5,aes(Gaisma,Videjais,group=Bariba,linetype=Bariba))+geom_point(size=5)+geom_line()+
  geom_text(data=df5[3:4,],aes(x=2.1,y=Videjais,label=Bariba),hjust=0)+ylim(c(0,2))+
  labs(y = "Vidējais") +
  theme_bw()+
  theme(axis.title=element_text(size=rel(1.8),face="bold"),
        axis.text=element_text(color="black",size=rel(1.5)),
        panel.grid=element_blank(),
        legend.position="none",
        legend.text=element_text(size=rel(1.8),face="bold"),
        legend.key=element_blank(),
        legend.key.width=unit(2,"cm"),
        legend.title=element_blank())
```



---
## Iespējamie rezultāti dispersijas analīzē (grafiskais attēlojums)

```{r 6l_visu_ietekme,echo=FALSE,fig.align='center',warning=FALSE}
df6<-data.frame(Gaisma=c("Kontrole (A1)","Kontrole (A1)","Papildus (A2)","Papildus (A2)"),
                Bariba=c("Ūdens (B1)","Elementi (B2)","Ūdens (B1)","Elementi (B2)"),
                Videjais=c(1,1.2,0.9,1.8))

ggplot(df6,aes(Gaisma,Videjais,group=Bariba,linetype=Bariba))+geom_point(size=5)+geom_line()+
  geom_text(data=df6[3:4,],aes(x=2.1,y=Videjais,label=Bariba),hjust=0)+ylim(c(0,2))+
  labs(y = "Vidējais") +
  theme_bw()+
  theme(axis.title=element_text(size=rel(1.8),face="bold"),
        axis.text=element_text(color="black",size=rel(1.5)),
        panel.grid=element_blank(),
        legend.position="none",
        legend.text=element_text(size=rel(1.8),face="bold"),
        legend.key=element_blank(),
        legend.key.width=unit(2,"cm"),
        legend.title=element_blank())
```

---
## Daudzfaktoru dispersijas analīzes iespējamie rezultāti (iepriekšējie attēli)

* Neietekmē neviens faktors

* Ietekmē gaisma

* Ietekmē barība vielas

* Ietekmē gan gaisma, gan barības vielas

* Ietekmē tikai faktoru kombinācija (mijiedarbība)

* Ietekmē gan katrs faktors atsevišķi, gan arī to mijiedarbība

---
## Problēma ar dispersiju homogenitāti

Ja ir konstatēts, ka dispersijas nav homogēnas, tad iespējamie risinājumi ir:

* veikt datu transformāciju (piemēram, logaritmisko vai kvadrātsaknes)

* izvēlēties dispersijas analīzes testus un post-hoc testus, kas paredzēti situācijām, kad dispersijas nav homogēnas (piemēram, dispersijas analīze ar Velča pielāgojumu)

---
## Kruskola-Volisa tests

Ja ir nepieciešams salīdzināt vairāk kā divas grupas, bet dati izteikti neatbilst normālajam sadalījumam, ir jāizmanto neparametriskos testus vai GLM analīze. 

Neparametriskā alternatīva viena faktora dispersijas analīzei -  Kruskola-Volisa tests (Kruskal-Wallis test).


Līdzīgi kā citos neparametriskos testos, novērtē vērtību rangus.

Testā iegūst H vērtību, ko salīdzina ar kritisko $H_c$ vērtību.

---
## Kruskola-Volisa tests

Analīzes gaita:

* Saliek visas vērtības kopā un piešķir rangus (kārtas numurus)

* Saskaita rangu summu katrā no grupām $R_i$

* Ja nav vienādu vērtību, tad:

$$H=\frac{12}{N(N+1)}x \sum \limits_{i=1}^{k}R_i^2 n_i-3(N+1)$$

---
## Kruskola-Volisa tests

Ja ir vienādas vērtības, tad:
$$
H*=\frac{H}{1-\frac{\sum \limits_{j=1}^{g}(t_j^3-t_j)}{N^3-N}}
$$

$t_j$ - vienādo vērtību skaits, g - grupu skaits, ar vienādām vērtībām



---
class: inverse, middle, center
# Kovariācijas analīze



---
## Datu piemērs

Dzīvnieku mazuļu svara pieaugums pirmajos 12 to dzīves mēnešos.

Jautājums: vai svara pieaugums laikā ir atšķirīgs starp tēviņiem un mātītēm?



---
## Iespējamie modeļi

```{r 6l_anco1,echo=FALSE,fig.align='center',warning=FALSE}
ll<-0:12
svars.t<-107+100*ll
svars.m<-100+100*ll
df1<-data.frame(Dzimums=rep(c("Tēviņi","Mātītes"),each=13),Laiks=c(0:12,0:12),Svars=c(svars.t,svars.m))
ggplot(df1,aes(Laiks,Svars,color=Dzimums))+geom_line(size=2)+
  scale_x_continuous(breaks=seq(0,12,2))+
  theme_bw()+
  theme(axis.title=element_text(size=rel(1.8),face="bold"),
        axis.text=element_text(color="black",size=rel(1.5)),
        panel.grid=element_blank(),
        legend.position="top",
        legend.text=element_text(size=rel(1.8),face="bold"),
        legend.key=element_blank(),
        legend.key.width=unit(2,"cm"),
        legend.title=element_blank())
```



---
## Iespējamie modeļi

```{r 6l_anco2,echo=FALSE,fig.align='center',warning=FALSE}
ll<-0:12
svars.t<-300+100*ll
svars.m<-100+100*ll
df1<-data.frame(Dzimums=rep(c("Tēviņi","Mātītes"),each=13),Laiks=c(0:12,0:12),Svars=c(svars.t,svars.m))
ggplot(df1,aes(Laiks,Svars,color=Dzimums))+geom_line(size=2)+
  scale_x_continuous(breaks=seq(0,12,2))+
  theme_bw()+
  theme(axis.title=element_text(size=rel(1.8),face="bold"),
        axis.text=element_text(color="black",size=rel(1.5)),
        panel.grid=element_blank(),
        legend.position="top",
        legend.text=element_text(size=rel(1.8),face="bold"),
        legend.key=element_blank(),
        legend.key.width=unit(2,"cm"),
        legend.title=element_blank())
```



---
## Iespējamie modeļi

```{r 6l_anco3,echo=FALSE,fig.align='center',warning=FALSE}
ll<-0:12
svars.t<-100+120*ll
svars.m<-100+100*ll
df1<-data.frame(Dzimums=rep(c("Tēviņi","Mātītes"),each=13),Laiks=c(0:12,0:12),Svars=c(svars.t,svars.m))
ggplot(df1,aes(Laiks,Svars,color=Dzimums))+geom_line(size=2)+
  scale_x_continuous(breaks=seq(0,12,2))+
  theme_bw()+
  theme(axis.title=element_text(size=rel(1.8),face="bold"),
        axis.text=element_text(color="black",size=rel(1.5)),
        panel.grid=element_blank(),
        legend.position="top",
        legend.text=element_text(size=rel(1.8),face="bold"),
        legend.key=element_blank(),
        legend.key.width=unit(2,"cm"),
        legend.title=element_blank())
```



---
## Iespējamie modeļi

```{r 6l_anco4,echo=FALSE,fig.align='center',warning=FALSE}
ll<-0:12
svars.t<-300+150*ll
svars.m<-100+80*ll
df1<-data.frame(Dzimums=rep(c("Tēviņi","Mātītes"),each=13),Laiks=c(0:12,0:12),Svars=c(svars.t,svars.m))
ggplot(df1,aes(Laiks,Svars,color=Dzimums))+geom_line(size=2)+
  scale_x_continuous(breaks=seq(0,12,2))+
  theme_bw()+
  theme(axis.title=element_text(size=rel(1.8),face="bold"),
        axis.text=element_text(color="black",size=rel(1.5)),
        panel.grid=element_blank(),
        legend.position="top",
        legend.text=element_text(size=rel(1.8),face="bold"),
        legend.key=element_blank(),
        legend.key.width=unit(2,"cm"),
        legend.title=element_blank())
```

---
## Iespējamie rezultāti kovariācijas analīzē (iepriekšējie attēli)

* Laikam ir būtiska ietekme, dzimumam nav

* Sākotnējā vērtība atšķiras starp dzimumiem, pieaugums laikā neatšķiras

* Sākotnējā vērtība neatšķiras, bet atšķiras pieauguma temps starp dzimumiem

* Starp dzimumiem atšķiras gan sākotnējā vērtība, gan pieauguma temps

---
## ANCOVA

**Kovariācijas analīzes** (ANCOVA - analysis of covariance) mērķis ir salīdzināt nepātraukti variējoša mainīgā vidējo vērtību starp divām vai vairāk grupām, ņemot vērā cita nepārtraukti variējoša mainīgā ietekmi. 



---
## ANCOVA pieņēmumi

* Y normalitāte pie katras X vērtības

* Dispersiju homogenitāte

* Neatkarīgas grupas un novērojumi

* Linearitāte


---
## Dati

.izm75[
```{r,comment=NA,echo=FALSE}
set.seed(345)
ll<-0:12
svars.t<-round(300+150*ll+rnorm(13,0,50),0)
svars.m<-round(100+80*ll+rnorm(13,0,50),0)
df1<-data.frame(Dzimums=rep(c("Tevini","Matites"),each=13),Laiks=c(0:12,0:12),Svars=c(svars.t,svars.m))
df1
```
]

---
## ANCOVA analīzes rezultāts

.izm85[
```{r,comment=NA,echo=FALSE}
mod<-lm(Svars~Laiks*Dzimums,data=df1)
summary(mod)
```
]

---
## ANCOVA modeļa matrice 

.izm75[
```{r,comment=NA,echo=FALSE}
model.matrix(mod)
```
]


---
## ANCOVA modeļa secinājumi

* Intercept vērtība (Svars, kad Laiks ir vienāds ar 0) Mātītēm ir `r round(unname(coef(mod)[1]),2)`

* Intercept vērtība Tēviņiem ir par `r round(unname(coef(mod)[3]),2)` lielāka (kopā `r round(coef(mod)[1]+coef(mod)[3],2)`)

* Slīpuma koeficients (pieauguma temps) Mātītēm ir `r round(unname(coef(mod)[2]),2)` (katru mēnesi svars pieaug par `r round(unname(coef(mod)[2]),2)` vienībām)

* Slīpuma koeficients Tēviņiem ir par `r round(unname(coef(mod)[4]),2)` lielāks (kopā `r round(coef(mod)[2]+coef(mod)[4],2)`)



---
## Modeļi

**Kopējais:**

Svars=`r round(unname(coef(mod)[1]),2)`+`r round(unname(coef(mod)[2]),2)` x Laiks+`r round(unname(coef(mod)[3]),2)` x DzimumsTevini+`r round(unname(coef(mod)[4]),2)` x Laiks:DzimumsTevini


**Mātītes:**

Svars=`r round(unname(coef(mod)[1]),2)`+`r round(unname(coef(mod)[2]),2)` x Laiks 


**Tēviņi:**

Svars=`r round(coef(mod)[1]+coef(mod)[3],2)`+`r round(coef(mod)[2]+coef(mod)[4],2)` x Laiks


---
class: center, inverse, middle
# Kādi būtu jautājumi?