---
title: "Vispārējie lineārie modeļi"
subtitle: "Generalized linear model (GLM)"
author: "Andris Avotiņš"
output:
  xaringan::moon_reader:
    css: ["xaringan-themer.css","my-css.css"]
    lib_dir: libs
    nature:
      highlightStyle: github
      highlightLines: true
      countIncrementalSlides: false
      ratio: '16:10'
---
```{r xaringan-themer, include = FALSE}
library(xaringanthemer)
mono_accent(
  base_color = "#43418A",
  text_font_size = "25px",
  text_slide_number_font_size = "0.5em",
  outfile = "xaringan-themer.css"
)
options(htmltools.dir.version = FALSE)
```
```{r setup, include=FALSE}
knitr::opts_chunk$set(fig.height = 4.2, fig.width = 8, dev='svg', message = FALSE)
```


## Lineārā regresija

Lineārās regresijas vienādojums ir $Y = b_0 + b_1*X+\epsilon$.

$b_0$ - regresijas taisnes brīvais loceklis (intercept)

$b_1$ - regresijas taisnes virziena koeficients (slope)

$\epsilon$ - gadījuma kļūda (atbilst normālajam sadalījumam, ar vidējo vērtību 0 un dispersiju $\sigma^2$)


---
## Viena faktora dispersijas analīze

$$y_{ij}=\mu + \alpha_i + \epsilon_{ij}$$


$y_{ij}$ - ir konkrētais novērojums i-tajā grupā

$\mu$ - ir konstante, kas raksturo vispārējo vidējo vērtību

$\alpha_i$ - ir konstante, kas raksturo faktora efektu (starpība starp konkrētās grupas vidējo un kopējo vidējo vērtību)

$\epsilon_{ij}$ - raksturo kļūdu ap vidējo vērtību, šis lielums nāk no normālā sadalījuma ar vidējo vērtību 0 un dispersiju $\sigma^2$


---
## Lineārā regresija un dispersijas analīze

Kas ir kopīgs abām analīzēm?


---
## Lineārā regresija un dispersijas analīze

Gan lineārās regresijas analīzē, gan dispersijas analīzē viens no pieņēmumiem ir, ka pie katras x vērtības y vērtības veido normālo sadalījumu jeb atlikuma vērtības veido normālo sadalījumu


---
## Datu piemērs

Katram kokam noteikts tā diametrs un noteikts vai uz konkrētā koka ir sastopama kāda aizsargājam suga vai nav.
```{r 7l_lin_piem,echo=FALSE,fig.align='center',warning=FALSE}
set.seed(123)
diametrs=round(runif(25,10,50),1)
retums=rbinom(25,1,diametrs/50)
df<-data.frame(diametrs,retums)
library(ggplot2)
library(grid)
ggplot(df,aes(diametrs,retums))+geom_point(size=3)+geom_smooth(method="lm",se=FALSE,size=2)+
  theme_bw()+
  theme(axis.title=element_text(size=rel(1.8),face="bold"),
        axis.text=element_text(color="black",size=rel(1.5)),
        panel.grid=element_blank(),
        legend.position="none",
        legend.text=element_text(size=rel(1.8),face="bold"),
        legend.key=element_blank(),
        legend.key.width=unit(2,"cm"),
        legend.title=element_blank())
```



---
## Datu piemērs - lineārā regresija

.izm90[
```{r,comment=NA,echo=FALSE}
mod<-lm(retums~diametrs,data=df)
summary(mod)
```
]

---
## Prognozētā vērtība pie dažādiem koku diametriem:

* 5 cm = `r coef(mod)[1]+coef(mod)[2]*5` (negatīvs)

* 75 cm = `r coef(mod)[1]+coef(mod)[2]*75` (lielāks par 1)




---
## Rezultatīvā pazīme (regresents) (RP)

* Nepārtraukti variējošas

* Diskrētas

* Dihotomi

* Politomi

* Kategorijas

* Skaits




---
## Vispārīgs lineārais modelis (General linear model)

Nepārtraukti variējošas RP: 

* lineārā regresija

* ANOVA

* t-tests



---
## Vispārējie lineārie modeļi (Generalized linear models)

Nepārtraukti variējošas RP $\Rightarrow$ lineārā regresija


Dihotomas RP $\Rightarrow$ binārā loģistiskā regresija


Politomas RP $\Rightarrow$ daudzfaktoru loģistiskā regresija


Kategorijas RP $\Rightarrow$ kategorijas loģistiskā regresija

Skaita RP $\Rightarrow$ Puasona vai negatīvā binomiālā regresija



---
## Vispārējie lineārie modeļi (Generalized linear models)

GLM modeļi ļauj analizēt lineārās saistības starp regresoriem un regresenta vidējo vērtību gadījumos, kad nevar pieņemt datu normalitāti.



---
## Kādā veidā vispārināti

* RP nepārtraukti vai diskrēti variējoša pazīme

* Atlikuma vērtības normāli vai ne-normāli sadalītas

* Konstanta vai ne-konstanta variēšana (dispersija)

---
## GLM ir trīs soļi:

* Atbildes mainīgā sadalījuma veids

* Funkcija, kas apraksta ietekmējošo mainīgo struktūru (ietekmējošo formula)

* Saistības funkcija (link function)

---
## Atbildes mainīgā sadalījuma veids

Daudziem datiem nav normāli sadalītas pamatdatu vai atlikuma vērtības, piemēram:

* Atlikuma vērtības, kas ir stipri ekscesīvas vai asimetriskas

* Atlikuma vērtības ar precīzām robežvērtībām

* Atlikuma vērtības, kas nevar būt negatīvi skaitļi


---
## Atbildes mainīgā sadalījuma veids

GLM ļauj definēt dažādus atbildes mainīgā vērtību sadalījumus:

* Puasona atlikuma vērtības, noderīgas skaita datiem

* Binomiālās atlikuma vērtības, noderīgas proporciju datiem

* Gamma atlikuma vērtības, noderīgas datiem, kuriem ir konstanta variācijas koeficienta vērtība

* Eksponenciālās atlikuma vērtības, noderības datiem par laika līdz bojāejai (izdzīvošanas analīzes)


---
## Funkcija, kas apraksta ietekmējošo mainīgo struktūru (ietekmējošo formula)

Tā ir formula, pēc kuras apraksta regresoru ietekmi uz atbildes mainīgo



---
## Saistības funkcija
 
* Saista rezultatīvas pazīmes vidējo vērtību ar mainīgo (regresoru) lineāro kombināciju

* Transformē saistību starp vienādojuma atsevišķām komponentēm tā, lai tā būtu lineāra

* Dažādiem GLM modeļiem ir dažādas saistības funkcijas

---
## GLM pieņēmumi
Papildus klasiskās lineārās regresijas pieņēmumiem, vēl jāņem vērā:

* Variācijas funkcijas pareiza definēšana

* Pareiza saistības funkcijas definēšana



---
## Regresori (neatkarīgie manīgie) GLM
 
* Nepārtraukti variējoši mainīgie

      - Piemērs, garums, svars, laiks, koncentrācija,... 

* Kategorijas mainīgie

      - Piemērs, dzimums, meža augšanas tips, suga,...

      - Viena kategorija izvēlēta kā references līmenis, ar kuru salīdzina visas pārējās



---
## Binārā loģistiskā regresija

Atbildes mainīgais (regresents):

* Mainīgais ar diviem iespējamiem iznākumiem

* Viens iznākums atbilst 1, otrs 0, bet var būt kodēts arī savādāk, piemēram, Jā/Nē, Yes/No

* Piemēri:
      - Vai cilvēkam ir konstatēta slimība?
      - Vai sēkla ir uzdīgusi vai nē?
      - Vai parauglaukumā ir sastopama retā suga?
      - Vai cilvēks piekrīt/nepiekrīt kādam apgalvojumam?




---
## Loģistiskā regresija
Atbildes mainīgais:
$$
Y_i \sim B(1,\pi_i)
$$

Sagaidāmā vērtība (iespējamība) un dispersija
$$
E(Y_i)=\pi_i \hspace{10 pt} un \hspace{10 pt} var(Y_i)=\pi_i \cdot (1-\pi_i)
$$

Lineārā saistība starp iespējamību un regresoru (saistības funkcija ir logit)
$$
logit(\pi_i)=\alpha+\beta \cdot X_i \hspace{10 pt} jeb \hspace{10 pt} \pi_i=\frac{e^{\alpha+\beta \cdot X_i}}{1+e^{\alpha+\beta \cdot X_i}}
$$


---
## Datu piemērs - loģistiskā regresija

.izm80[
```{r,comment=NA,echo=FALSE}
mod2<-glm(retums~diametrs,data=df,family=binomial("logit"))
summary(mod2)
```
]


---
## Datu piemērs - loģistiskā regresija
Secinājumi:

* Diametra ietekme uz reto sugu sastopamību ir būtiska un tā ir pozitīva

* Lineārais vienādojums ir `r round(coef(mod2)[1],4)`+`r round(coef(mod2)[2],4)` x Diametrs

* Iespējamību aprēķina pēc vienādojuma

 
$$p=\frac{e^{-3,6109+0,1304*Diametrs}}{1+e^{-3,6109+0.1304*Diametrs}}$$




---
## Datu piemērs - loģistiskā regresija

```{r 7l_binom_piem,echo=FALSE,fig.align='center',warning=FALSE}
ggplot(df,aes(diametrs,retums))+geom_point(size=3)+geom_smooth(method="glm",se=FALSE,size=2,method.args = list(family = "binomial"))+
  theme_bw()+
  theme(axis.title=element_text(size=rel(1.8),face="bold"),
        axis.text=element_text(color="black",size=rel(1.5)),
        panel.grid=element_blank(),
        legend.position="none",
        legend.text=element_text(size=rel(1.8),face="bold"),
        legend.key=element_blank(),
        legend.key.width=unit(2,"cm"),
        legend.title=element_blank())
```




---
## Iespējamību attiecība

Iespējamību/izredžu attiecība jeb Odds ratio
$$
\frac{p_1/q_1}{p_2/q_2}
$$
kur $p_1$ un $q_1$ attiecīgi labvēlīgā notikuma un pretējā notikuma skaits pirmajā grupā

kur $p_2$ un $q_2$ attiecīgi labvēlīgā notikuma un pretējā notikuma skaits otrajā grupā


---
## Iespējamību attiecība

* Iespējamību attiecība no 0 līdz 1 nozīmē, ka otrā notikuma iespējamība ir lielāka

* Iespējamību attiecība no 1 līdz bezgalībai nozīmē, ka pirmā notikuma iespējamība ir lielāka

* Iespējamību attiecība 1 nozīmē, ka abu notikumu iespējamības ir vienādas


---
## Iespējamību attiecība


Grupas |    | Slims | Slims 
-------|----|-------|-------
       |    | Jā    | Nē    
 Smēķē | Jā | 45    | 15    
 Smēķē | Nē | 10    | 30    

Iespējamību attiecība - smēķētāji pret nesmēķētājiem:

$$
\frac{p_1/q_1}{p_2/q_2}=\frac{45/15}{10/30}=\frac{3}{0.33}=9
$$



---
## Loģistiskā regresija - 2. piemērs

.izm90[
```{r,comment=NA,echo=FALSE}
df3<-data.frame(slims=c(45,10),vesels=c(15,30),smeke=factor(c("Ja","Ne"),levels =c("Ne","Ja")))
summary(glm(cbind(slims, vesels) ~ smeke, family = "binomial",data=df3))
```
]


---
## Loģistiskā regresija - 2. piemērs

Attiecība starp notikumiem (Odds) nesmēķētājiem = exp(-1.0986)=0.3333


Attiecība starp notikumiem (Odds) smēķētājiem = exp(-1.0986+2.1972)=2.999963


Iespējamību attiecība (Odds ratio) starp smēķētājiem/nesmēķētājiem = exp(2.1972)=8.999779



---
## Puasona regresija

* Atbildes mainīgais ir reāli skaita dati

* Iespējamās vertības ir 0, 1, 2, 3,...

* Piemēri:
      - Sugu skaits parauglaukumā
      
      - Saslimušo skaits vienā mēnesī 


---
## Puasona regresija
Atbildes mainīgais
$$
Y_i \sim P(\mu_i)
$$

Sagaidāmā (vidējo) vērtība  un dispersija
$$
E(Y_i)=\mu_i \hspace{10 pt} un \hspace{10 pt} var(Y_i)=\mu_i
$$

Lineārā saistība starp sagaidāmo vidējo vērtību un regresoru (saistības funkcija ir log)
$$
log(\mu_i)=\alpha+\beta \cdot X_i \hspace{10 pt} jeb \hspace{10 pt} \mu_i=e^{\alpha+\beta \cdot X_i}
$$



---
## Puasona regresija

$E(Y_i)=exp(\alpha+\beta \cdot X_i)$


$E(Y_i)=exp(\alpha) \cdot exp(\beta \cdot X_i)$


X vērtības pieaugums par vienu vienību nozīmē, ka sagaidāmā vērtība palielinās $exp(\beta)$ reizes.




---
## Puasona regresija - pieņēmumi

Puasona regresijas analīzei ir sekojošie pieņēmumi:
 
* Regresenta vērtību logaritms ir lineāri saistīts ar regresoru

* Pie katra regresora līmeņa regresenta vērtību vidējais aritmētiskais ir vienāds ar dispersiju

* Novērojumi ir neatkarīgi



---
## Puasona regresija - piemērs
```{r,comment=NA,echo=FALSE}
dati<-read.table(file="../Dati/nezales.txt",header=T,sep="\t")
head(dati)
```


---
## Puasona regresija - piemērs

```{r 7l_puas_dati,echo=FALSE,fig.align='center',warning=FALSE}
ggplot(dati,aes(as.factor(skaits)))+geom_bar()+labs(x="Sugu skaits",y="Parauglaukumu skaits")+
  theme_bw()+
  theme(axis.title=element_text(size=rel(1.8),face="bold"),
        axis.text=element_text(color="black",size=rel(1.5)),
        panel.grid=element_blank(),
        legend.position="none",
        legend.text=element_text(size=rel(1.8),face="bold"),
        legend.key=element_blank(),
        legend.key.width=unit(2,"cm"),
        legend.title=element_blank())
```


---
## Puasona regresija

.izm85[
```{r,comment=NA,echo=FALSE}
mod1<-glm(skaits~grupa+pH,data=dati,family=poisson("log"))
summary(mod1)
```
]

---
## Puasona regresija - piemērs

Lai gan pH ietekme šajā gadījumā nav būtiska, koeficients pie pH nozīmē, ka palielinoties pH par vienu vienību, sugu skaits mainās par exp(0,03887) reizēm jeb 1,039.


---
## Puasona regresija - piemērs

.izm85[
```{r,comment=NA,echo=FALSE}
mod1<-glm(skaits~grupa,data=dati,family=poisson("log"))
summary(mod1)
```
]

---
## Puasona regresija - piemērs

Secinājumi: 

* Prognozētā vidējā vērtība kontroles grupai būtiski atšķiras no 0

* Gan lidzeklis1, gan lidzeklis2 prognozētā vidējā vērtība ir mazāka nekā kontroles grupai



---
## Puasona regresija - piemērs

Koeficientu interpretācija:

* Koeficienti parāda starpību starp grupām lineārā vienādojuma gadījumā

* Prognozētā intercept vērtība grupai kontrole ir exp(1,59737)=4,94

* Prognozētā intercept vērtība grupai lidzeklis1 ir  exp(1,59737-1,44895)=1,16

* Prognozētā intercept vērtība grupai lidzeklis2 ir exp(1,59737-2,7368)=0,32




---
## Puasona regresija - 2. piemērs

Dati par kopējā augu biomasu parauglaukumā un augu sugu skaitu šajā parauglaukumā.

```{r,comment=NA,echo=FALSE}
set.seed(12345)
n<-100
beta0<-3.78
beta1<- -0.7
x<-round(runif(n=n,min=0,max=5),2)
mu<-exp(beta0+beta1*x)
y<-rpois(n=n,lambda=mu)+1
dati2<-data.frame(Biomasa=x,Skaits=y)
summary(dati2)
```


---
## 2. piemērs - dati analizēti ar lineāro regresiju

.izm90[
```{r,comment=NA,echo=FALSE}
mod<-lm(Skaits~Biomasa,data=dati2)
summary(mod)
```
]


---
## 2. piemērs - dati analizēti ar puasona regresiju 

.izm85[
```{r,comment=NA,echo=FALSE}
mod<-glm(Skaits~Biomasa,data=dati2,family="poisson")
summary(mod)
```
]

---
## Lineārā un puasona modeļa salīdzinājums

* Abi modeļi ir statistiski būtiski

* Abi modeļi norāda uz negatīvu biomasas ietekme uz sugu skaitu

* Veicot prognozēšanu ar lineārās regresijas modeli, pie lielām biomasas vērtībām iegūst negatīvu sugu skaitu

* Salīdzinot grafiski, skaidri parādās abu modeļu atšķirības


---
## Puasona regresija - 2. piemērs

```{r 7l_model_sal,echo=FALSE,fig.align='center',warning=FALSE}
ggplot(dati2,aes(Biomasa,Skaits))+geom_point()+
  geom_smooth(method="lm",aes(color="Lineārā regresija"),se=FALSE,size=2)+
    geom_smooth(method="glm",aes(color="Puasona regresija"),se=FALSE,size=2,method.args = list(family = "poisson"))+
    theme_bw()+
  theme(axis.title=element_text(size=rel(1.8),face="bold"),
        axis.text=element_text(color="black",size=rel(1.5)),
        panel.grid=element_blank(),
        legend.position="top",
        legend.text=element_text(size=rel(1.8),face="bold"),
        legend.key=element_blank(),
        legend.key.width=unit(2,"cm"),
        legend.title=element_blank())
```

---
## Puasona regresija
Būtiski: Puasona regresija ir pieņēmums, ka dispersija ir vienāda ar vidējo. Ja tā nav, tad jāizmanto kāds cits modelis (quasipoisson, negative binomial)

Par to var pārliecināties izdalot Residual deviance ar brīvības pakāpju skaitu - dalījumam jābūt tuvu 1.

---
## Quasipoisson

Quasiposson modelis no Puasona modeļa atšķiras tikai ar to, ka pie dispersijas funkcijas nāk papildus parametrs $\phi$ ar ko tiek reizināta vidējā vērtība.

$$
Y_i \sim P(\mu_i)
$$
$$
E(Y_i)=\mu_i \hspace{10 pt} un \hspace{10 pt} var(Y_i)=\phi \cdot \mu_i
$$
$$
log(\mu_i)=\alpha+\beta \cdot X_i \hspace{10 pt} jeb \hspace{10 pt} \mu_i=e^{\alpha+\beta \cdot X_i}
$$

---
## Negatīvais binomiālais modelis

Negatīvajā binomiālajā modelī dispersija ir atkarīga gan no vidējā, gan no parametra $\kappa$


$$
Y_i \sim NB(\mu_i,\kappa)
$$
$$
E(Y_i)=\mu_i \hspace{10 pt} un \hspace{10 pt} var(Y_i)=\mu_i + \frac{\mu_i^2}{\kappa}
$$
$$
log(\mu_i)=\alpha+\beta \cdot X_i \hspace{10 pt} jeb \hspace{10 pt} \mu_i=e^{\alpha+\beta \cdot X_i}
$$

---
class: inverse, middle, center
# Kopsavilkums

---
## Kopsavilkums

Statistisko testu izvēle:

* Kāda veida atbildes mainīgais (binārs, kategorijas, nepārtraukti variējošs)?

* Kāda veida ietekmējošais mainīgais (binārs, kategorijas, nepātraukti variējošs, vairāku veidu kombinācija)?

* Kādi pieņēmumi ir izraudzītajam testam, vai mani dati tam atbilst?


---
## Kopsavilkums

Testu izvēle (aptuvena):

Mainīgie               | Atbildes mainīgais     | Atbildes mainīgais | Atbildes mainīgais
-----------------------|------------------------|--------------------|-----------------------
Ietekmējošais mainīgais| Binārs                 | Kategorijas        | Nepātraukti variējošs 
Binārs                 | 2x2 tabulas $\chi^2$ Loģistiskā regresija | $\chi^2$ tests     | t-tests Vilkoksona tests              
Kategorijas            | Loģistiskā regresija   | $\chi^2$ tests     | ANOVA                 
Nepārtraukti variējošs | Loģistiskā regresija   | No situācijas      | Regresija             
Kombinācija            | Loģistiskā regresija   | No situācijas      | ANCOVA                

---
class: center, inverse, middle
# Kādi būtu jautājumi?